---
title: "Money, Prices & Long-Run Exchange Rates"
subtitle: "ECES905205 pertemuan 12"
date: "25 Mei 2026"
author: "I Made Krisna Gupta"
format:
  revealjs:
    theme: [simple,../mytheme.scss]
    chalkboard: true
    incremental: false
    transition: convex
    background-transition: fade
    slide-number: true
#  beamer: default
---

## Recap & today's plan {.s}

- Kemarin: Basic exchange rate, UIP dan CIP.

- Hari ini: demand for money and exchange rate in the long run.

```{r}
#| warning: false
#| message: false
suppressPackageStartupMessages({
  library(tidyverse)
  library(scales)
})

have_ggden <- requireNamespace("ggden", quietly = TRUE)
if (have_ggden) suppressMessages(library(ggden))

den_theme <- if (have_ggden && exists("theme_den", mode = "function")) {
  theme_den()
} else {
  theme_classic(base_size = 14) +
    theme(panel.background = element_rect(fill = "#f0f1eb", colour = "#f0f1eb"),
          plot.background = element_rect(fill = "#f0f1eb"),
          legend.key = element_rect(fill = "#f0f1eb", linetype = "blank"),
          legend.background = element_rect(fill = "#f0f1eb"),
          panel.grid.minor = element_blank())
}
```

## Aggregate money demand {.s}

- Demand uang riil per kapita:

$$
\frac{M^d}{P} = L(R, Y)
$$

di mana $M^d$ = demand uang nominal, $P$ = level harga (IHK BPS), $R$ = nominal interest rate (BI 7DRR atau JIBOR), $Y$ = pendapatan nasional riil (PDB riil).

- $L(R, Y)$ menurun di $R$ (opportunity cost pegang cash) dan menaik di $Y$ (volume transaksi).

- Memorize: **"real money demand depends negatively on $R$ and positively on $Y$"**.

- Untuk Indonesia: jika BI 7DRR turun, orang lebih banyak pegang giro/saldo; jika PDB tumbuh, transaksi naik → kebutuhan likuiditas naik.

## Money demand schedule {.m}

:::: columns

::: {.column width="40%"}

- Horizontal: $M/P$ (real money balance).

- Vertical: $R$.

- Kurva $L(R, Y_0)$ menurun: makin tinggi $R$, makin kecil $L$.

- Posisi kurva tergantung $Y$ (selanjutnya).

:::

::: {.column width="60%"}

```{r}
#| warning: false
#| message: false
#| fig-width: 5
#| fig-height: 4

ld_low  <- function(M) 0.16 - 0.020 * M
ld_high <- function(M) 0.20 - 0.020 * M

ggplot() +
  geom_function(fun = ld_low,  xlim = c(0, 8), linewidth = 1.1, colour = "#26351c") +
  geom_function(fun = ld_high, xlim = c(0, 8), linewidth = 1.1, colour = "#8b0000",
                linetype = "dashed") +
  annotate("text", x = 7.4, y = 0.012, label = "L(R, Y[0])", parse = TRUE, size = 4) +
  annotate("text", x = 7.4, y = 0.055, label = "L(R, Y[1])", parse = TRUE,
           colour = "#8b0000", size = 4) +
  scale_x_continuous(limits = c(0, 8.5), expand = c(0, 0), name = "M/P") +
  scale_y_continuous(limits = c(0, 0.22), expand = c(0, 0),
                     labels = percent, name = "R") +
  den_theme
```

:::

::::

## Shift dari kenaikan $Y$

- Kenaikan pendapatan nasional riil dari $Y_0$ ke $Y_1$ menggeser seluruh kurva _ke kanan/atas_.

- Pada setiap level $R$, orang menginginkan lebih banyak saldo riil — karena transaksi lebih banyak.

- Kebijakan implikasi: pertumbuhan ekonomi yang sehat butuh ekspansi monetary _supply_ proporsional — jika tidak, $R$ akan naik dan _crowd out_ investasi.

## Money market equilibrium {.s}

- Equilibrium: real money supply = real money demand:

$$
\frac{M^s}{P} = L(R, Y)
$$

- $M^s$ ditentukan BI (lewat OMO/reverse repo); $P$ dan $Y$ ditentukan di pasar barang.

- Persamaan ini punya satu unknown: $R$.

- **Mekanisme**: jika excess supply uang → orang pegang terlalu banyak cash → beli SBN/obligasi → harga obligasi naik → yield ($R$) turun.

- Sebaliknya jika excess demand uang → jual SBN → harga turun → yield naik.

## Effect of $M^s\uparrow$ {.m}

:::: columns

::: {.column width="45%"}

- KOM Fig 15.4: BI ekspansi via reverse repo → $M^s$ naik.

- Kurva $M^s/P$ vertikal geser ke kanan.

- Pada $R$ awal, sekarang ada excess supply uang.

- Equilibrium baru di $R$ lebih rendah.

- Numerik: jika $M^s$ naik 5% dengan elasticity $L_R \approx -10$, $R$ turun dari 5,75% ke ~5,25%.

:::

::: {.column width="55%"}

```{r}
#| warning: false
#| message: false
#| fig-width: 5
#| fig-height: 4

ld <- function(M) 0.16 - 0.020 * M

ggplot() +
  geom_function(fun = ld, xlim = c(0, 8), linewidth = 1.1, colour = "#26351c") +
  geom_segment(aes(x = 5, xend = 5, y = 0, yend = 0.14),
               linewidth = 1.1, colour = "#8b0000") +
  geom_segment(aes(x = 6.5, xend = 6.5, y = 0, yend = 0.14),
               linewidth = 1.1, colour = "#8b0000", linetype = "dashed") +
  annotate("segment", x = 0, xend = 5,   y = 0.06, yend = 0.06, linetype = "dashed") +
  annotate("segment", x = 0, xend = 6.5, y = 0.03, yend = 0.03, linetype = "dashed") +
  annotate("point", x = 5,   y = 0.06, size = 3.5) +
  annotate("point", x = 6.5, y = 0.03, size = 3.5) +
  annotate("text", x = 7.4, y = 0.012, label = "L(R, Y)", parse = TRUE, size = 4) +
  annotate("text", x = 5.0, y = 0.145, label = "M[0]^s/P", parse = TRUE, size = 3.5) +
  annotate("text", x = 6.5, y = 0.145, label = "M[1]^s/P", parse = TRUE,
           colour = "#8b0000", size = 3.5) +
  annotate("text", x = 0.2, y = 0.067, label = "R[0]", parse = TRUE, hjust = 0, size = 4) +
  annotate("text", x = 0.2, y = 0.037, label = "R[1]", parse = TRUE, hjust = 0, size = 4) +
  scale_x_continuous(limits = c(0, 8.5), expand = c(0, 0), name = expression(M^s/P)) +
  scale_y_continuous(limits = c(0, 0.16), expand = c(0, 0),
                     labels = percent, name = "R") +
  den_theme
```

:::

::::

## Effect of $Y\uparrow$ {.s}

- KOM Fig 15.5: jika $Y$ naik dengan $M^s$ tetap, kurva $L(R, Y)$ geser ke kanan.

- Pada $R$ awal, excess demand uang → jual SBN → yield naik → $R$ baru lebih tinggi.

- Implikasi penting: pertumbuhan ekonomi _otomatis_ menaikkan $R$ kalau BI tidak menyesuaikan $M^s$.

- Ini kenapa central bank di EM (termasuk BI) cenderung _accommodating_: kalau $Y$ naik, $M^s$ ditambah agar $R$ tidak naik tajam.

## M2 growth vs BI 7DRR

```{r}
#| warning: false
#| message: false

m2_rate <- tibble(
  tahun = 2015:2025,
  M2_growth = c(9.0, 10.0, 8.3, 6.3, 6.5, 12.4, 13.9, 8.4, 3.5, 4.5, 6.0),
  BI7DRR   = c(7.50, 7.25, 4.75, 6.00, 5.25, 4.00, 3.50, 5.50, 5.75, 6.00, 5.75)
)

m2_rate %>%
  pivot_longer(c(M2_growth, BI7DRR), names_to = "series", values_to = "pct") %>%
  ggplot(aes(x = tahun, y = pct, colour = series)) +
  geom_line(linewidth = 1) + geom_point() +
  scale_colour_manual(values = c("M2_growth" = "#26351c", "BI7DRR" = "#8b0000"),
                      labels = c("BI 7DRR", "M2 growth YoY")) +
  scale_x_continuous(breaks = 2015:2025) +
  den_theme +
  labs(x = NULL, y = "% per annum", colour = NULL,
       caption = "sumber: BI SEKI; BI 7DRR akhir tahun, M2 YoY")
```

## Linking money market ke FX {.m}

- $R$ yang ditentukan di money market = _input_ untuk UIP:

$$
R = R^* + \frac{E^e - E}{E}
$$

- Jadi rantainya: BI set $M^s$ → money market clear → $R$ terbentuk → UIP menentukan $E$.

- Untuk Indonesia, $R$ = BI 7DRR (~5,75%), $R^*$ = Fed Funds (~4,5%), $E^e$ = ekspektasi nilai tukar masa depan, $E$ = USD/IDR spot.

- Kalau money market di luar negeri (US) juga bergerak, $R^*$ ikut bergerak, dan rantai kebalikan terjadi pula.

## Joint diagram: money + FX {.m}

:::: columns

::: {.column width="40%"}

**Money market (atas)**:

$M^s/P$ vertikal, $L(R, Y)$ menurun, Equilibrium $R^*_{\text{ID}}$ di perpotongan.

**FX market (bawah)**:

- IDR return vertikal di $R^*_{\text{ID}}$ (dari money market).
- USD return menurun di $E$.

**Kunci**: $R^*_{\text{ID}}$ dari money market menjadi anchor garis vertikal di FX.

:::

::: {.column width="60%"}

```{r}
#| warning: false
#| message: false
#| fig-width: 5.5
#| fig-height: 6
suppressPackageStartupMessages(library(patchwork))

md <- function(M) 0.15 - 0.018 * M
mm <- ggplot() +
  geom_function(fun = md, xlim = c(0, 8),
                linewidth = 1.1, colour = "#26351c") +
  geom_segment(aes(x = 5, xend = 5, y = 0, yend = 0.14),
               linewidth = 1.1, colour = "#8b0000") +
  annotate("segment", x = 0, xend = 5, y = 0.06, yend = 0.06,
           linetype = "dashed") +
  annotate("point", x = 5, y = 0.06, size = 3.5) +
  annotate("text", x = 7.3, y = 0.025, label = "L(R,Y)", parse = TRUE, size = 4) +
  annotate("text", x = 5.3, y = 0.13, label = "M^s/P",
           parse = TRUE, size = 4) +
  annotate("text", x = 0.15, y = 0.07, label = "R*",
           hjust = 0, size = 4) +
  scale_x_continuous(limits = c(0, 8.5), expand = c(0, 0),
                     name = expression(M^s/P)) +
  scale_y_continuous(limits = c(0, 0.16), expand = c(0, 0),
                     labels = scales::percent, name = "R") +
  ggtitle("Pasar uang Indonesia") + den_theme

R_dom <- 0.06; R_for <- 0.045; Ee <- 16700
usd_ret <- function(r) Ee / (1 + r - R_for)
E_star  <- usd_ret(R_dom)

fx <- ggplot() +
  stat_function(fun = usd_ret, xlim = c(0, 0.22),
                linewidth = 1.1, colour = "#26351c") +
  geom_segment(aes(x = R_dom, xend = R_dom, y = 13500, yend = 20000),
               linewidth = 1.1, colour = "#8b0000") +
  annotate("segment", x = 0, xend = R_dom, y = E_star, yend = E_star,
           linetype = "dashed") +
  annotate("point", x = R_dom, y = E_star, size = 3.5) +
  annotate("text", x = 0.19, y = 14400, label = "USD return", size = 3.5) +
  annotate("text", x = R_dom + 0.005, y = 19500,
           label = "IDR return", hjust = 0, size = 3.5) +
  annotate("text", x = 0.005, y = E_star + 300, label = "E*",
           hjust = 0, size = 4) +
  annotate("text", x = R_dom, y = 13350, label = "R*",
           vjust = 1, size = 4) +
  scale_x_continuous(labels = scales::percent,
                     limits = c(0, 0.22), expand = c(0, 0),
                     name = "Expected return (Rp)") +
  scale_y_continuous(labels = scales::comma,
                     limits = c(13500, 20000), expand = c(0, 0),
                     name = "E (Rp/USD)") +
  ggtitle("Pasar valas IDR/USD") + den_theme

mm / fx
```

:::

::::

## Shock 1: BI ekspansi moneter

- BI naikkan $M^s$ (beli SBN via OMO ekspansif).

- **Money market**: $M^s/P$ geser kanan → $R$ turun dari 5,75% ke (misal) 5,25%.

- **FX market**: garis vertikal IDR return geser _kiri_ → $E$ baru di perpotongan dengan USD return → $E$ naik.

- **Hasil**: IDR _depresiasi_.

- Intuisi: bunga rupiah turun → investor cari yield USD → demand USD naik → IDR melemah.

## Shock 2: Fed ekspansi moneter

- Fed naikkan $M^s_{US}$ → $R^*$ (Fed Funds) turun.

- **Pasar uang Indonesia**: tidak bergerak — $M^s_{ID}$, $P_{ID}$, $Y_{ID}$ tetap → $R$ tetap.

- **FX market**: USD return curve geser _kiri_ (return USD lebih rendah pada setiap $E$).

- Equilibrium baru $E$ lebih rendah → **IDR apresiasi**.

- Simetris: dovish Fed = tailwind untuk EM currencies, termasuk IDR.

## Asymmetry penting

- Perubahan $M^s_{ID}$ → bergerak _di kedua_ market.

- Perubahan $M^s_{US}$ → hanya bergerak _di FX market_, money market Indonesia tidak bergeser.

- KOM Fig 15.9: shift ke USD return kiri, money market US tidak ada di gambar (tapi $R^*$ turun yang menyebabkan shift itu).

- Implikasi: efek kebijakan moneter US ke Indonesia _murni_ via FX channel, bukan via domestic credit.

- Bandingkan dengan _trade channel_ (Ch.17 nanti) yang lebih lambat.

## BI rate vs USD/IDR

```{r}
#| warning: false
#| message: false

rate_fx <- tibble(
  tahun = 2015:2025,
  BI7DRR = c(7.50, 7.25, 4.75, 6.00, 5.25, 4.00, 3.50, 5.50, 5.75, 6.00, 5.75),
  USDIDR_avg = c(13400, 13300, 13400, 14200, 14100, 14600, 14300, 14900, 15200, 15800, 16100)
)

ggplot(rate_fx, aes(x = tahun)) +
  geom_line(aes(y = BI7DRR * 2000 + 5000, colour = "BI 7DRR (skala kanan)"),
            linewidth = 1) + geom_point(aes(y = BI7DRR * 2000 + 5000)) +
  geom_line(aes(y = USDIDR_avg, colour = "USD/IDR avg"),
            linewidth = 1) + geom_point(aes(y = USDIDR_avg)) +
  scale_y_continuous(name = "USD/IDR",
                     sec.axis = sec_axis(~ (. - 5000) / 2000,
                                         name = "BI 7DRR (%)",
                                         labels = function(x) paste0(x, "%"))) +
  scale_colour_manual(values = c("BI 7DRR (skala kanan)" = "#8b0000",
                                 "USD/IDR avg" = "#26351c")) +
  scale_x_continuous(breaks = 2015:2025) +
  den_theme +
  labs(x = NULL, colour = NULL,
       caption = "BI 7DRR end-of-year; USD/IDR rata-rata tahunan. 2022 break: commodity boom mengikis korelasi UIP.")
```

## The long-run {.s}

- Dalam jangka panjang, $P$ menyesuaikan penuh.

- $Y$ kembali ke potential output (ditentukan supply riil: tenaga kerja, kapital, teknologi).

- $R$ riil kembali ke level natural (savings vs investment).

- Yang berubah dalam long-run: $P$ dan $E$ secara nominal.

- **Money neutrality**: $M\uparrow$ proporsional → $P\uparrow$ proporsional → $E\uparrow$ proporsional. Real variables tidak terpengaruh.

## Empirical: M growth vs inflasi {.s}

- rata-rata negara Latin Amerika 1987-2014 → korelasi tinggi antara money growth dan inflasi.

- Untuk Indonesia long-run: hyperinflation 1965-66 (sudah dibahas M11) adalah kasus paling ekstrem.

- Periode stabil 2000-2025: M2 growth ≈ 8-12%/tahun, inflasi ≈ 3-5%/tahun. Gap = pertumbuhan permintaan riil uang (income effect).

- Lesson: hubungan $M$-$P$ kuat _di rata-rata_ jangka panjang; tidak harus tahun-per-tahun.

## Mekanisme $M\to P$ {.s}

- Bagaimana $M\uparrow$ secara fisik menaikkan $P$?

- KOM mechanism:

    - Excess demand goods: lebih banyak rupiah → demand barang dan jasa naik.

    - Producers naikkan output via overtime → wages tertarik naik untuk kompensasi.

    - Eventually firms naikkan harga jual untuk cover kenaikan biaya.

- **Inflation expectations**: kalau pekerja & firms ekspektasi $P$ naik karena $M$ naik, mereka langsung negotiate upah & set harga _sekarang_. Self-fulfilling.

- Indonesia: pengaruh inflasi expectations terlihat di consensus forecast, BI's Persepsi Konsumen Survey (PKS).

## Overshooting formal {.s}

- Dornbusch (1976) derivation, dengan $M^s$ naik _permanen_:

    1. $t=0$: $M^s$ naik. $P$ sticky → $M^s/P$ naik → $R$ turun.

    2. Long-run: $P$ naik proporsional → $M^s/P$ kembali → $R$ kembali ke level awal.

    3. $E^e$ (ekspektasi long-run) naik proporsional ke $M^s$ baru.

    4. UIP saat ini: $R$ turun memerlukan ekspektasi _apresiasi_ → $E$ harus melompat _ke atas_ $E^e$, baru perlahan apresiasi.

- Implikasi: $E$ **overshoots** — gerakan inisial lebih besar dari long-run shift.

## Time paths {.m}

:::: columns

::: {.column width="55%"}

```{r}
#| warning: false
#| message: false
#| fig-width: 5
#| fig-height: 5.5

t_vec <- seq(-3, 20, by = 0.1)
M_path <- if_else(t_vec < 0, 1.0, 1.10)
R_path <- if_else(t_vec < 0, 0.0575,
                  0.0575 - 0.020 * exp(-0.20 * t_vec) * (t_vec >= 0))
P_path <- if_else(t_vec < 0, 1.0,
                  1.0 + 0.10 * (1 - exp(-0.20 * pmax(t_vec, 0))))
E0 <- 16400; E_long <- 16400 * 1.10; E_short <- 17700
E_path <- if_else(t_vec < 0, E0,
                  E_long + (E_short - E_long) * exp(-0.20 * pmax(t_vec, 0)))

pmM <- ggplot(tibble(t = t_vec, M = M_path), aes(t, M)) +
  geom_line(linewidth = 1.1, colour = "#26351c") +
  scale_y_continuous(name = "M^s") + den_theme + labs(x = NULL) + ggtitle("Money supply (permanent jump)")
pmR <- ggplot(tibble(t = t_vec, R = R_path), aes(t, R)) +
  geom_line(linewidth = 1.1, colour = "#26351c") +
  scale_y_continuous(name = "R", labels = percent) + den_theme + labs(x = NULL) + ggtitle("Interest rate")
pmP <- ggplot(tibble(t = t_vec, P = P_path), aes(t, P)) +
  geom_line(linewidth = 1.1, colour = "#26351c") +
  den_theme + labs(x = NULL, y = "P") + ggtitle("Price level (slow rise)")
pmE <- ggplot(tibble(t = t_vec, E = E_path), aes(t, E)) +
  geom_line(linewidth = 1.1, colour = "#26351c") +
  geom_hline(yintercept = E_long, linetype = "dashed", colour = "grey50") +
  scale_y_continuous(name = "E (Rp/USD)", labels = comma) +
  den_theme + labs(x = "t") + ggtitle("Exchange rate (overshoot)")

(pmM / pmR / pmP / pmE) & theme(plot.title = element_text(size = 10))
```

:::

::: {.column width="45%"}

- **Panel 1**: $M^s$ naik 10% _permanen_ di $t=0$.

- **Panel 2**: $R$ turun di $t=0$, perlahan kembali ke level awal saat $P$ naik.

- **Panel 3**: $P$ naik perlahan ke level baru 10% lebih tinggi.

- **Panel 4**: $E$ jump _melebihi_ 10% target long-run, lalu perlahan apresiasi ke target.

:::

::::

## Mengapa overshooting penting {.s}

- KOM Fig 15.12: variabilitas bulanan USD/JPY jauh lebih tinggi dari variabilitas rasio $P_{US}/P_{JP}$.

- Untuk Indonesia: USD/IDR bisa bergerak 1-3% dalam seminggu, sementara CPI Indonesia/US bergerak <0,5% per bulan.

- Implikasi:

    - FX adalah _harga aset_, yang menyesuaikan instan terhadap berita.

    - Harga barang (CPI) sticky karena menu costs, contract rigidities, wage stickiness.

    - Gap ini = sumber FX volatility yang tampak _berlebihan_ dibanding fundamental.

- Bukan bug, melainkan fitur empiris _open-economy macro_.

## Law of one price (LoOP) {.s}

- **Law of one price**: barang yang _sama_ harus dijual dengan harga _sama_ di pasar berbeda, kalau biaya transport dan barrier tidak ada.

- KOM example: pizza identik US$20 vs US$40 di restoran sebelahan → tidak berkelanjutan.

- Indonesian example: **iPhone 16 Pro 256GB**:

    - Apple Store Singapore: SGD 1.799 ≈ Rp 22,2 juta.

    - Resmi iBox Indonesia: Rp 24,9 juta (termasuk PPN 12% & PPnBM).

    - Selisih ~Rp 2,7 juta = pajak + biaya distribusi, _bukan_ arbitrase profit.

- LoOP _seharusnya_ holds untuk barang tradable yang homogen, tanpa pajak/transport cost.

## Absolute PPP {.s}

- **Absolute Purchasing Power Parity** (PPP): LoOP diterapkan ke _keranjang_ barang/jasa yang representatif:

$$
P = E \cdot P^*
$$

    $\Rightarrow E = \frac{P}{P^*}$

- Jika $P_{US} = \$200/keranjang$, $P_{ID} = \text{Rp } 3.280.000/\text{keranjang}$:

$$
E_{Rp/USD} = \frac{3.280.000}{200} = 16.400
$$

- Implikasi: 1 USD harus beli barang yang sama dengan Rp 16.400 di Indonesia.

- Empiris: hampir tidak pernah holds secara absolute.

## Relative PPP {.s}

- **Relative PPP**: perubahan $E$ = differential inflasi:

$$
\frac{E_t - E_{t-1}}{E_{t-1}} = \pi_t - \pi^*_t
$$

    di mana $\pi$, $\pi^*$ = inflasi domestik dan luar negeri.

- Numerik: $\pi_{ID} = 3\%$, $\pi_{US} = 2\%$ → ekspektasi $\Delta E \approx 1\%$/tahun (depresiasi IDR).

- Untuk IDR 2010-2025 rata-rata: inflasi Indonesia 4,1%, US 2,4% → differential 1,7%/tahun.

- Aktual depresiasi USD/IDR: 9.200 (2010) → 16.400 (2026) = ~3,7%/tahun ⇒ gap dengan PPP ~2%/tahun (lebih banyak depresiasi dari prediksi PPP).

## Big Mac Indonesia {.s}

:::: columns

::: {.column width="55%"}

- **Big Mac index** (The Economist): harga Big Mac di berbagai negara, semua dalam USD ekuivalen.

- Asumsi: Big Mac = tradable basket sederhana.

- 2024 data (approx):

    - Indonesia: Rp 49.000.

    - US: $5,99.

- Implied PPP rate: $49.000/5{,}99 \approx 8.180$ Rp/USD.

- Actual: 16.400 Rp/USD.

- **IDR ~50% undervalued** vis-à-vis Big Mac PPP.

:::

::: {.column width="45%"}

**Apa artinya?**

- Big Mac di Indonesia _lebih murah_ dalam USD ekuivalen.

- Turis dari US merasa Indonesia "murah".

- Tapi ini _bukan_ disequilibrium yang akan dikoreksi:

    - Sebagian besar input Big Mac (sewa, tenaga kerja, listrik) adalah _nontradable_.

    - Indonesia adalah middle-income country dengan upah lebih rendah.

- Ini foreshadow **Balassa-Samuelson** — slide nanti.

:::

::::

## Bakso PPP {.s}

- "Indeks bakso": semangkok bakso = Rp 20.000 (warung sederhana Jakarta).

- "Indeks ramen Tokyo": ¥1.200 ≈ Rp 130.000.

- Implied rate: $130.000 / 20.000 = 6{,}5$ — _enormous_ undervaluation IDR.

- **Tapi**: ramen Tokyo dan bakso Jakarta _bukan_ barang yang sama.

- Bakso = primarily nontradable (lokasi, juru masak, sewa Jakarta vs Tokyo).

- Lesson: PPP gagal untuk nontradables. Tradables (elektronik, mobil, baju) jauh lebih dekat ke PPP.

## Monetary approach ke ER {.s}

- Kombinasi **PPP** + **money market**:

$$
P = \frac{M^s}{L(R, Y)}, \quad P^* = \frac{M^{*s}}{L^*(R^*, Y^*)}
$$

- PPP: $E = P / P^*$, jadi:

$$
E = \frac{M^s / L(R, Y)}{M^{*s} / L^*(R^*, Y^*)} = \frac{M^s}{M^{*s}} \cdot \frac{L^*(R^*, Y^*)}{L(R, Y)}
$$

- ER long-run = rasio money supplies × rasio money demands.

- Ini disebut **monetary approach** ke exchange rate.

## Predictions monetary approach {.s}

| Shock | Domestic | Effect on $E$ (Rp/USD) |
|---|---|---|
| $M^s_{ID}\uparrow$ | $P_{ID}\uparrow$ proporsional | $E\uparrow$ proporsional (IDR depresiasi) |
| $M^s_{US}\uparrow$ | $P_{US}\uparrow$ proporsional | $E\downarrow$ proporsional (IDR apresiasi) |
| $R_{ID}\uparrow$ (via $\pi^e\uparrow$) | $L\downarrow \Rightarrow P_{ID}\uparrow$ | $E\uparrow$ (IDR depresiasi) |
| $Y_{ID}\uparrow$ | $L\uparrow \Rightarrow P_{ID}\downarrow$ | $E\downarrow$ (IDR apresiasi) |

- **Awas trap**: $R\uparrow$ di sini → IDR depresiasi (lewat ekspektasi inflasi). Berlawanan dengan short-run Ch.15 di mana $R\uparrow$ → IDR apresiasi (via UIP).

- Konteks beda: short-run = $R$ naik karena BI tightening; long-run monetary approach = $R$ naik karena $\pi^e$ naik.

## Fisher effect derivation {.s}

- **UIP**: $R = R^* + (E^e - E)/E$.

- **Relative PPP ekspektasi**: $(E^e - E)/E = \pi^e - \pi^{*e}$.

- Substitusi:

$$
R - R^* = \pi^e - \pi^{*e}
$$

- **Fisher effect**: perbedaan nominal rate antar negara = perbedaan ekspektasi inflasi.

- Atau ekuivalen: $R = r + \pi^e$ (real rate + expected inflation).

- Indonesia: $R \approx 5{,}75\%$, $\pi^e_{ID} \approx 2{,}5\%$ → $r_{ID} \approx 3{,}25\%$.

- US: $R^* \approx 4{,}5\%$, $\pi^e_{US} \approx 2{,}3\%$ → $r^*_{US} \approx 2{,}2\%$.

## Indonesian Fisher data

```{r}
#| warning: false
#| message: false

fisher <- tibble(
  tahun = 2010:2025,
  BI7DRR  = c(6.50, 6.00, 5.75, 7.50, 7.75, 7.50, 4.75, 4.25, 6.00,
              5.00, 3.75, 3.50, 5.50, 6.00, 6.00, 5.75),
  CPI_ID  = c(5.10, 5.40, 4.30, 8.40, 8.40, 3.35, 3.02, 3.61, 3.13,
              2.72, 1.68, 1.87, 5.51, 2.61, 1.60, 2.30),
  FedFunds = c(0.10, 0.05, 0.10, 0.10, 0.10, 0.25, 0.50, 1.25, 2.25,
               1.75, 0.25, 0.25, 4.25, 5.25, 4.75, 4.50),
  CPI_US   = c(1.50, 3.20, 2.10, 1.50, 1.60, 0.10, 1.30, 2.10, 2.40,
               1.80, 1.20, 4.70, 8.00, 4.10, 2.90, 2.50)
)

fisher %>%
  mutate(diff_R = BI7DRR - FedFunds,
         diff_pi = CPI_ID - CPI_US) %>%
  pivot_longer(c(diff_R, diff_pi), names_to = "series", values_to = "pct") %>%
  ggplot(aes(x = tahun, y = pct, colour = series)) +
  geom_line(linewidth = 1) + geom_point() +
  geom_hline(yintercept = 0, colour = "grey40") +
  scale_colour_manual(values = c("diff_R" = "#26351c", "diff_pi" = "#8b0000"),
                      labels = c("R[ID] - R[US]", "pi[ID] - pi[US]")) +
  scale_x_continuous(breaks = seq(2010, 2025, 2)) +
  den_theme +
  labs(x = NULL, y = "% per annum", colour = NULL,
       caption = "Fisher: differensial nominal rate vs differensial inflasi. Sumber: BI, BPS, FRED.")
```

## Permanent kenaikan $\mu$ {.s}

- $\mu$ = growth rate dari money supply.

- KOM Fig 16.1: jika BI _permanen_ naikkan $\mu$ dari 5% ke 10%:

    - Long-run inflation jump dari (misal) 3% ke 8%.

    - Fisher: $R$ jump dari 5,75% ke 10,75% (naik 5pp matching $\pi^e$).

    - Higher $R$ → $L\downarrow$ → $P$ jump _ekstra_ ke atas trend baru.

    - PPP: $E$ jump _proporsional_ dengan $P$.

- Setelah itu, $M$, $P$, $E$ semua tumbuh pada $\mu = 10\%$/tahun.

## Tidak ada overshooting? {.s}

- Di Ch.15 (long-run model _tanpa_ PPP): $P$ sticky → $E$ jump berlebihan → overshooting.

- Di Ch.16 (monetary approach _dengan_ PPP): $P$ jump bersamaan dengan ekspektasi → tidak ada overshooting.

- Mana yang benar?

    - **Short horizon (bulan)**: $P$ sticky → overshooting realistis.

    - **Medium horizon (tahun)**: PPP mulai pegang → overshooting reverses.

- Kedua model tidak inconsistent; mereka cover horizon berbeda.

## PPP empirically: fails {.s}

- KOM slide 25-26: data USD/JPY 1980-2019 menunjukkan PPP _tidak_ track exchange rate jangka panjang.

- Untuk Indonesia, mari lihat data USD/IDR vs rasio CPI Indonesia/US 1990-2025 → slide berikut.

- **Spoiler**: gap besar muncul di 1997-98 (krisis Asia) dan 2013-15 (taper).

- Kalau PPP holds, USD/IDR akan tracking CPI ratio dengan slope = 1.

- Aktual: USD/IDR jauh lebih volatile dari CPI ratio.

## 1997 crisis & PPP failure {.s}

:::: columns

::: {.column width="55%"}

```{r}
#| warning: false
#| message: false
#| fig-width: 5.2
#| fig-height: 4.2

ppp_id <- tibble(
  tahun = c(1990, 1995, 1996, 1997, 1998, 1999, 2000, 2005, 2010,
            2013, 2015, 2018, 2020, 2022, 2025),
  USDIDR    = c(1843, 2308, 2383, 4650, 8025, 7100, 9595, 9830, 9200,
                12200, 13800, 14500, 14100, 15600, 16100),
  CPI_ratio = c(1.00, 1.30, 1.40, 1.52, 2.40, 3.00, 3.40, 4.50, 5.80,
                6.30, 6.80, 7.50, 7.80, 8.50, 9.20)
)

ggplot(ppp_id, aes(x = tahun)) +
  geom_line(aes(y = USDIDR, colour = "USD/IDR nominal"), linewidth = 1) +
  geom_point(aes(y = USDIDR), colour = "#26351c") +
  geom_line(aes(y = CPI_ratio * 1843, colour = "PPP path (1990 anchor)"),
            linewidth = 1, linetype = "dashed") +
  scale_y_continuous(labels = comma) +
  scale_colour_manual(values = c("USD/IDR nominal" = "#26351c",
                                 "PPP path (1990 anchor)" = "#8b0000")) +
  den_theme +
  theme(legend.position = "bottom") +
  labs(x = NULL, y = "Rp per USD", colour = NULL,
       caption = "PPP path = E[1990] × CPI[ID]/CPI[US]. Gap = PPP failure.")
```

:::

::: {.column width="45%"}

**Indonesian case 1: 1997 Asian crisis**

- Pre-1997: USD/IDR ~2.300, PPP path ~3.000 (gap ~25%, slightly undervalued).

- 1998 puncak krisis: USD/IDR jump ke 16.500. PPP path naik perlahan ke 4.000.

- Gap massive ~300% — PPP _hopeless_ sebagai prediktor short-run.

- 2000-an: gap perlahan menutup; USD/IDR perlahan kembali ke trajectory PPP.

- Lesson: PPP holds di rata-rata _multi-decade_, tapi gagal saat krisis & sudden stops.

:::

::::

## Why PPP fails {.s}

- KOM 3 reasons:

    1. **Trade barriers & nontradables**: ongkos kirim, tarif, atau jasa yang tidak bisa diperdagangkan (haircut, sewa apartemen, dokter).

    2. **Imperfect competition / pricing to market**: firms set harga berbeda di pasar berbeda untuk maksimalkan profit (iPhone Singapore vs Indonesia setelah pajak).

    3. **Basket differences**: keranjang konsumsi BPS (yang penting beras, mi instan) ≠ keranjang BLS US (yang penting daging, mobil, sewa).

- Implikasi: PPP rate yang "fair" sulit didefinisikan secara unik.

## Nontradables: haircut {.s}

- KOM contoh persis: jasa (slide 28 c16): "haircut".

- **Potong rambut Jakarta**: tukang cukur biasa Rp 30.000.

- **Potong rambut Sydney**: AUD 30-50 ≈ Rp 320.000-530.000.

- 10x lebih mahal di Sydney untuk jasa _identik_.

- Mengapa tidak arbitrase? Karena _harus terbang ke Sydney_ untuk potong rambut — ongkos jauh lebih mahal dari saving.

- Kasus inilah yang membuat CPI Indonesia _struktural_ lebih rendah dari CPI Australia/US.

## Balassa-Samuelson {.m}

:::: columns

::: {.column width="55%"}

**Teori**: produktivitas labour di sektor _tradable_ lebih tinggi di negara kaya dibanding negara miskin. Tapi di sektor _nontradable_, produktivitas relatif _sama_.

**Konsekuensi**:

- Upah di sektor tradable kaya tinggi (productivity-driven).

- Mobilitas labour antar sektor → upah nontradable kaya juga naik.

- Nontradable di negara kaya jadi mahal.

- CPI overall di negara kaya > CPI negara miskin _bahkan setelah_ konversi PPP.

:::

::: {.column width="45%"}

```{r}
#| warning: false
#| message: false
#| fig-width: 4.6
#| fig-height: 4

bs <- tibble(
  country = c("ETH", "PAK", "VNM", "IND", "IDN", "PHL", "EGY", "CHN", "BRA",
              "TUR", "MEX", "POL", "MYS", "RUS", "CHL", "KOR", "JPN", "DEU",
              "GBR", "USA", "AUS", "SGP", "CHE"),
  gdppc_log = c(7.0, 8.0, 8.3, 8.5, 8.6, 8.7, 8.7, 9.4, 9.5,
                9.6, 9.7, 10.0, 10.0, 10.0, 10.2, 10.4, 10.6, 10.7,
                10.7, 11.0, 10.9, 11.1, 11.2),
  price_level = c(0.30, 0.30, 0.35, 0.35, 0.38, 0.40, 0.42, 0.55, 0.55,
                  0.60, 0.65, 0.65, 0.55, 0.60, 0.70, 0.75, 0.95, 0.95,
                  0.95, 1.00, 1.05, 1.15, 1.35)
)

ggplot(bs, aes(x = gdppc_log, y = price_level)) +
  geom_point(size = 2.2, colour = "#26351c") +
  geom_point(data = filter(bs, country == "IDN"),
             size = 4, colour = "#8b0000") +
  geom_text(data = filter(bs, country == "IDN"),
            aes(label = "Indonesia"), vjust = -1.2, size = 3.6,
            colour = "#8b0000") +
  geom_smooth(method = "lm", se = FALSE, colour = "#26351c", linetype = "dashed") +
  den_theme +
  labs(x = "log GDP per capita (PPP, 2017 USD)",
       y = "Price level (US=1.00)",
       caption = "PWT 10.0; ilustrasi cross-section.")
```

:::

::::

## Implication for IDR "undervaluation" {.s}

- Big Mac IDR "undervalued" 50% — kelihatannya disequilibrium.

- Tapi Balassa-Samuelson menjelaskan: Indonesia GDP per capita ~25% dari US, produktivitas tradables jauh lebih rendah → wages lebih rendah → nontradables lebih murah → CPI lebih rendah.

- Yang "underprice" sebenarnya komponen nontradable Big Mac (sewa, listrik, tenaga kerja).

- Komponen tradable Big Mac (daging beku, kotak, gandum) **PPP-equivalent** atau dekat.

- Lesson: jangan langsung simpulkan "IDR undervalued" dari Big Mac index — sebagian besar refleksi level pembangunan.

## Real exchange rate {.s}

- Definisi:

$$
q = \frac{E \cdot P^*}{P}
$$

- Intuisi: harga keranjang _US_ dinilai dalam keranjang _Indonesia_.

- Jika $q = 1$: keranjang US dan Indonesia setara → PPP holds absolute.

- Jika $q > 1$: keranjang US lebih mahal dari Indonesia → IDR "real undervalued".

- Untuk Indonesia, $q$ historis _di atas_ 1 dalam USD ekuivalen (CPI Indonesia lebih rendah).

- BI publish **REER** (Real Effective Exchange Rate): $q$ weighted average vs trading partners.

## Real appreciation/depreciation {.s}

- **Real apresiasi IDR**: $q$ turun. Barang Indonesia jadi _mahal_ relatif US (dalam dollar).

- **Real depresiasi IDR**: $q$ naik. Barang Indonesia jadi _murah_ relatif US.

- Hubungan dengan nominal:

$$
\frac{\Delta q}{q} = \frac{\Delta E}{E} + \pi^* - \pi
$$

- Contoh 2022: USD/IDR naik 9%, $\pi_{US}$ = 8%, $\pi_{ID}$ = 5,5% → $\Delta q/q = 9 + 8 - 5{,}5 = 11{,}5\%$ (real depresiasi besar).

- Eksportir Indonesia 2022 dapat _double benefit_: nominal depresiasi + real depresiasi → margin Rp besar.

## Nominal decomposition {.s}

- $E = q \cdot P / P^*$

- $\Rightarrow \Delta E/E = \Delta q/q + \pi - \pi^*$

- Dua sumber pergerakan nominal $E$:

    - **Monetary** ($\pi - \pi^*$): differensial inflasi.

    - **Real** ($\Delta q/q$): real shock — produktivitas, terms of trade, demand shift.

- Monetary approach _tanpa_ real component = sederhana tapi sering salah.

- Real ER approach = lebih lengkap.

## 2022 Nickel boom {.s}

:::: columns

::: {.column width="55%"}

```{r}
#| warning: false
#| message: false
#| fig-width: 5
#| fig-height: 4

nickel <- tibble(
  tahun = c(2018, 2019, 2020, 2021, 2022, 2023, 2024, 2025),
  REER_BI = c(98, 97, 95, 99, 102, 100, 98, 97),
  Nickel_idx = c(100, 95, 105, 130, 200, 175, 155, 145)
)

nickel %>%
  pivot_longer(c(REER_BI, Nickel_idx), names_to = "series", values_to = "idx") %>%
  ggplot(aes(x = tahun, y = idx, colour = series)) +
  geom_line(linewidth = 1.1) + geom_point() +
  geom_hline(yintercept = 100, colour = "grey40", linetype = "dashed") +
  scale_colour_manual(values = c("REER_BI" = "#26351c", "Nickel_idx" = "#8b0000"),
                      labels = c("Nickel price index (2018=100)",
                                 "BI REER (2010=100)")) +
  scale_x_continuous(breaks = 2018:2025) +
  den_theme +
  theme(legend.position = "bottom") +
  labs(x = NULL, y = "Indeks", colour = NULL,
       caption = "Sumber: LME (nickel cash); BI REER monthly.")
```

:::

::: {.column width="45%"}

**Indonesian case 2: 2022 nickel boom**

- 2022 demand global EV + Russia-Ukraine → harga nikel 2x.

- Indonesia: produsen nikel terbesar dunia (~50% produksi global).

- Terms of trade Indonesia _membaik_ tajam.

- IDR _real appreciate_: REER naik dari 95 (2020) ke 102 (2022) walaupun Fed lagi hike.

- Monetary approach saja tidak bisa jelaskan ini — perlu real demand shock.

- Lesson: untuk negara commodity-exporter seperti Indonesia, real ER bergerak kuat dengan ToT.

:::

::::

## Relative demand shock formal {.s}

- KOM Fig 16.4: demand dunia untuk produk Indonesia (atau ToT membaik):

    - Excess demand → harga relatif barang Indonesia naik (dalam dollar).

    - Real apresiasi: $q$ turun.

- Mekanisme adjusting: harga Indonesia (dalam Rp) naik atau $E$ turun (atau kombinasi).

- Permanently lebih tinggi $q$ adalah _equilibrium baru_, bukan disequilibrium.

- Implikasi untuk Indonesia: commodity boom → currency _appreciate_ → "Dutch disease" untuk manufaktur.

- Counter-policy: SWF (Sovereign Wealth Fund), saving fiscal windfall.

## Relative supply shock (productivity) {.s}

- KOM Ch.16: jika produktivitas Indonesia di sektor tradable naik:

    - Harga relatif barang Indonesia _turun_ (cheaper to produce).

    - Real _depresiasi_ ($q$ naik).

    - Tapi $Y$ naik → demand uang naik → $P$ Indonesia _turun_ → ambiguous effect on nominal $E$.

- Indonesian context: kebijakan hilirisasi (nikel, batubara, CPO) bertujuan menaikkan produktivitas tradable.

- Efek pada nominal IDR ambigu — tergantung apakah commodity price boost (demand) atau cost saving (supply) yang dominan.

## Summary table {.s}

| Shock | Real ER $q$ | Nominal $E_{Rp/USD}$ |
|---|---|---|
| $M^s_{ID}\uparrow$ | tidak berubah (long-run) | naik proporsional |
| $M^s_{US}\uparrow$ | tidak berubah | turun proporsional |
| $\mu_{ID}\uparrow$ (money growth) | tidak berubah | naik di growth rate |
| Demand global untuk barang ID $\uparrow$ | turun (apresiasi real) | turun (apresiasi) |
| Demand global untuk barang US $\uparrow$ | naik (depresiasi real) | naik (depresiasi) |
| Supply ID $\uparrow$ (produktivitas) | naik (depresiasi real) | ambigu |
| Supply US $\uparrow$ (produktivitas) | turun (apresiasi real) | ambigu |

- Monetary shocks → nominal $E$ via PPP, tidak ubah $q$.

- Real shocks → ubah $q$ langsung.

## Real interest parity {.s}

- Dari Fisher: $R = r + \pi^e$, $R^* = r^* + \pi^{*e}$.

- Dari UIP: $R - R^* = (E^e - E)/E$.

- Dari $E = q \cdot P/P^*$: $\Delta E/E = \Delta q/q + \pi - \pi^*$.

- Combining:

$$
r - r^* = \frac{q^e - q}{q}
$$

- **Real interest parity**: differential real rate = ekspektasi perubahan real ER.

- Untuk Indonesia 2025: $r_{ID} \approx 3{,}25\%$, $r^*_{US} \approx 2{,}2\%$ → $r - r^* \approx 1\%$ → pasar ekspektasi $q$ Indonesia akan _real depresiasi_ ~1%/tahun.

## Takeaways {.s}

- Money market: $M^s/P = L(R, Y)$ → menentukan $R$, kemudian masuk ke UIP untuk menentukan $E$.

- **Long-run**: money neutrality — $M\uparrow$ → $P\uparrow$ → $E\uparrow$ proporsional.

- **Overshooting** muncul karena $P$ sticky di short-run, $E$ adjust instant.

- **PPP**: $E = P/P^*$. Gagal empiris karena nontradables, productivity gap, basket differences.

- **Fisher**: $R - R^* = \pi^e - \pi^{*e}$. Real rate + inflation expectations.

- **Real ER** $q = EP^*/P$: jembatan antara monetary approach dan dunia nyata.

- **Real interest parity**: differential real rate = ekspektasi $\Delta q$.

## Practice 1: PPP {.s}

- Diketahui: $\pi_{ID} = 4\%$, $\pi_{US} = 2\%$, $E_{2025} = 16.400$, relative PPP holds.

- Berapa ekspektasi $E_{2026}$?

. . .

**Solusi**:

$$
\frac{\Delta E}{E} = \pi_{ID} - \pi_{US} = 4\% - 2\% = 2\%
$$

$$
E_{2026} = 16.400 \times 1{,}02 = 16.728
$$

- Catatan: prediksi PPP biasanya _underestimate_ depresiasi IDR karena ada juga real factors (risk premium, capital flow).

## Practice 2: Real ER decomposition {.s}

- Diketahui: USD/IDR _turun_ 2% dalam setahun, $\pi_{ID} = 5\%$, $\pi_{US} = 8\%$.

- Berapa $\Delta q/q$?

. . .

**Solusi**:

$$
\frac{\Delta q}{q} = \frac{\Delta E}{E} + \pi^* - \pi = -2 + 8 - 5 = +1\%
$$

- IDR _nominal apresiasi_ 2%.

- IDR _real depresiasi_ 1%.

- Interpretasi: walaupun nominal kuat, barang Indonesia _relatif lebih murah_ dibanding US karena inflasi US jauh lebih tinggi.

- Implikasi: eksportir Indonesia _diuntungkan_ secara real, walaupun secara nominal melihat $E$ turun.

## Practice 3: Real interest parity {.s}

- Diketahui: $R_{ID} = 6{,}00\%$, $\pi^e_{ID} = 3\%$, $R^*_{US} = 4{,}25\%$, $\pi^{*e}_{US} = 2\%$.

- Berapa ekspektasi $\Delta q/q$?

. . .

**Solusi**:

$$
r_{ID} = 6{,}00 - 3 = 3{,}00\%, \quad r^*_{US} = 4{,}25 - 2 = 2{,}25\%
$$

$$
\frac{q^e - q}{q} = r_{ID} - r^*_{US} = 0{,}75\%
$$

- Pasar mengekspektasikan IDR _real depresiasi_ ~0,75%/tahun.

- Kontekstualisasi: Indonesia menawarkan real rate lebih tinggi → kompensasi ekspektasi real depresiasi.

- Pekan depan: bawa $Y$ ke gambar — model **AA-DD** untuk output + ER short-run (KOM Ch.17).
