---
title: "Metodologi penelitian"
subtitle: "Pertemuan 1"
author: "Prodi PIWAR Politeknik APP Jakarta"
format: 
  revealjs:
    theme: [simple,../mytheme.scss]
    chalkboard: true
    incremental: false
    transition: convex
    background-transition: fade
    slide-number: true
---

## Hari ini ☀️

-   Administrasi
-   Refresh OLS

------------------------------------------------------------------------

## Tentang Metodoologi penelitian

-   Part 1 Melanjutkan math&stats.
    -   Regresi multivariat, mencari data perdagangan dan visualisasinya.
-   Part 2 fokus ke metode penulisan laporan penelitian.
    -   Menulis TA penelitian.
    -   metode-metode lain selain regresi.
-   Sebagian besar materi merupakan pengenalan minimal.
-   Pendalaman bisa dilakukan di luar kelas.

## Kenapa metodologi penelitian

-   Meneliti pada hakikatnya adalah *skill* dasar:
    -   memahami bagaimana formulasikan pertanyaan.
    -   mencari cara menjawabnya.
-   menggunakan tools data analytics & visualization menjadi semakin mainstream.
    -   skill bermain dengan data menjadi nilai penting.
-   Diharapkan mahasiswa minimal ter-*ekspose* dengan data analytics & visualization yang bisa dikembangkan sendiri ke depan.

------------------------------------------------------------------------

## Informasi Pengajar

| nama                                       | ruangan                  | matkul lain |
|-------------------|----------------------|-------------------------------|
| Bayu Prabowo Sutjiatmo                     | Ruang Kaprodi PIWAR      | \-          |
| Theresia Anindita                          | Ruang Pudir II           | \-          |
| [I Made Krisna](https://www.krisna.or.id/) | A2004 (Ruang Kerja Sama) | LLP         |

------------------------------------------------------------------------

## Ekspektasi dari mahasiswa

-   Sudah mahir probabilitas dan regresi sederhana.
    -   harusnya aman kalau lulus stats&math.
-   Tidak perlu bisa bahasa inggris, *but a good command of english will certainly be helpful*
-   Lumayan membantu jika bisa *spreadsheet*.
-   Punya akses terhadap internet dan alat komputasi seperti laptop.

------------------------------------------------------------------------

## Beberapa aturan

-   kuliah efektif antara 90 - 100 menit.
-   Kehadiran tidak diwajibkan.
    -   Yang hadir wajib untuk tertib dan tidak boleh berisik.
-   Mahasiswa dipersilakan meninggalkan kelas untuk alasan apapun.
    -   Tidak perlu ijin dulu.
-   Silakan tanya kapan saja jika bingung.

------------------------------------------------------------------------

## Tools

-   Kuliah ini dapat diakses di [krisna.or.id/courses/metopel/slides](https://www.krisna.or.id/courses/metopel/slides/)

    -   pencet `E`, tunggu, lalu `ctrl+P` (PDF)
    -   klik kanan, save page as. (html).

-   pra-UTS akan diperlukan [R](https://www.r-project.org/) dan [RStudio](https://www.rstudio.com/products/rstudio/download/).

-   pasca-UTS anda butuh [Zotero](https://www.zotero.org/download/) dan [Quarto](https://quarto.org/docs/get-started/).

    -   downloadnya nanti aja siapa tau ada update.

## Struktur kuliah

| minggu | konten                                      |
|:------:|---------------------------------------------|
|   1    | intro & regresi multivariat                 |
|   2    | Instalasi software yang diperlukan          |
|   3    | Prinsip dasar OLS                           |
|   4    | Karakteristik umum data                     |
|   5    | Data serial waktu                           |
|   6    | Mencari dan melakukan visualisasi data      |
|   7    | Visualisasi di R dengan ggplot              |
|   8    | UTS                                         |

## Struktur kuliah

| minggu | konten                                 |
|:------:|----------------------------------------|
|   9   | Proses membuat laporan yang baik        |
|   10   | Melakukan review literatur            |
|   11   | Metode lain di luar regresi            |
|   12   | Metode kualitatif            |
|   13   | Membuat diagram alir dan gap analysis  |
|   14   | Menulis dokumen di RStudio             |
|   15   | Menggunakan Zotero                     |
|   16   | UAS                                    |

------------------------------------------------------------------------

## Nilai ✍🏾 {.m}

| evaluation     | covers           | \%  |
|----------------|------------------|-----|
| Tugas individu | semua            | 30  |
| UTS            | 7 minggu pertama | 30  |
| UAS | semua            | 40  |

-   Slides saja mestinya cukup untuk dapat 100 di UTS dan UAS.

-   Tugas individu berupa membuat laporan dalam 3 format: pdf, html dan docx.
    -   contohnya [begini](https://imedkrisna.github.io/metopel.html).
    -   webpage ini dapat jadi portofolio anda.

# Questions? {.cen}

<iframe src="https://giphy.com/embed/GYAiZdntWJE1zyNOLp" width="480" height="480" frameBorder="0" class="giphy-embed" allowFullScreen>

</iframe>

<p><a href="https://giphy.com/gifs/lazy-corgi-GYAiZdntWJE1zyNOLp">via GIPHY</a></p>

# Question!

Ada yang bisa menjelaskan apa materi regresi di Math&Stats?

. . .

Apakah seperti ini?

$$
Y_i=\beta_0+\beta_1 X_i+\mu_i
$$

## Regresi

-   Disebut juga dengan Ordinary Least Square (OLS).
-   Digunakan untuk mencari parameter yang menghubungkan dua variabel.
-   Metode OLS sangat sering digunakan untuk penelitian karena dia simpel namun *powerful*.
-   Namun, bisa regresi saja tidak cukup!
    -   kita tau cara menyampaikan hasilnya dengan tepat.

## Regresi univariat

$$
Y_i=\beta_0+\beta_1 X_i+\mu_i
$$

-   Y disebut juga variabel dependen
-   X disebut juga variabel independen
-   nilai Y dan X kita dapatkan dari data
-   $\beta_0$ dan $\beta_1$ disebut parameter. Nilainya kita dapat dari hasil estimasi komputer.
-   $\mu$ disebut juga error term / residual. Dia bersifat **independen**

## Regresi dengan R

-   Melakukan itu semua dengan R dan RStudio, termasuk visualisasi data dan membuat laporan penelitiannya.
-   Kelas ini akan fokus menggunakan data-data perdagangan dari berbagai sumber.
-   Kenapa R dan RStudio?
    -   Gratis.
    -   Mature, intuitive dan mudah kalau mau pindah bahasa.
    -   Digunakan banyak profesional juga.
    -   Gratis!!!!

## Contoh regresi dengan R {.m .scrollable}

Menarik data [World Development Indicators](https://databank.worldbank.org/source/world-development-indicators) punya World Bank:

::: panel-tabset
### Kode

``` r
#| echo: true
library(WDI)
library(tidyverse)

indi<-c(            # membuat dictionary
  "PDB"="NY.GDP.MKTP.CD",
  "import"="NE.IMP.GNFS.CD"
)

dat<-WDI(           # Menarik data World Bank
  country="all",
  indicator=indi,
  start=2019,end=2019,
)

dat$LPDB<-log(dat$PDB) # menambahkan transformasi log
dat$Limport<-log(dat$import)
```

### Data {.s}

```{r}
library(WDI)
library(tidyverse)

indi<-c(            # membuat dictionary
  "PDB"="NY.GDP.MKTP.CD",
  "import"="NE.IMP.GNFS.CD"
)

dat<-WDI(           # Menarik data World Bank
  country="all",
  indicator=indi,
  start=2019,end=2019,
)

dat$LPDB<-log(dat$PDB) # menambahkan transformasi log
dat$Limport<-log(dat$import)
library(kableExtra)
kbl(dat) %>%
  kable_styling(bootstrap_options = c("striped", "hover", "condensed", "responsive"))
```
:::

## Menggambar grafik {.m}

```{r}
#| label: fig-gdp-import
#| fig-cap: Hubungan impor dan PDB, 2019
#| warning: false
#| echo: true
library(ggrepel)
weleh<-subset(dat,iso2c%in%c("ID","KR","CN","US","GB","EU","SG",
                             "TL","BN","KH","MY","TH","JP"))
www<-dat %>% ggplot(aes(x=Limport,y=LPDB)) + geom_point() + geom_smooth(method="lm")
www+geom_label_repel(data=weleh,box.padding   = 0.35, point.padding = 0.5, segment.color = 'grey50',label=weleh$country,min.segment.length = 0,nudge_y = -4) + theme_classic()
```

## Melakukan regresi

```{r}
#| echo: true
model<-lm(data=dat,formula=LPDB~Limport)
summary(model)
```

## R dan Regresi

-   Kita perkuat landasan teori dulu
    -   Kita belajar karakteristik dan asumsi OLS
-   Kita juga akan melakukan teknik-teknik regresi yang lebih maju:
    -   Regresi multivariat: $Y_i=\beta_0+\sum_j^N \beta_j X_{i,j}+\mu_i$.
    -   Regresi dengan variabel kategori / Dummy.
    -   Regresi serial waktu.
-   Anda akan menulis penelitian dengan regresi yang lebih kompleks.

## Minggu depan

-   Bawa laptop karena kita mau install-install software.
-   Kalau sudah bisa install sendiri, ga perlu masuk gpp.
-   Speknya ga perlu sakti-sakti. Ram 1Gb udah sangat cukup.
