---
title: "Time series regression"
subtitle: "Pertemuan 6"
author: "Metodologi penelitian"
format: 
  revealjs:
    theme: [simple,../mytheme.scss]
    chalkboard: true
    incremental: false
    transition: convex
    background-transition: fade
    slide-number: true
---

## So far

- OLS dan asumsinya.

- mengoperasikan R melalui RStudio.

- Berbagai jenis data: cross-section, time series.

## Tentang R lagi

- Mudah-mudahan mahasiswa sudah mulai latihan-latihan dengan R.

- Diharapkan saat ini sudah bisa menggunakan R script.
  
    - File yang muncul di folder yang belakangnya ada .R-nya.
    
    - Setelah UTS kita akan bahas lebih jauh tentang RStudio.

- Diharapkan mahasiswa sudah memahami konsep working directory dan packages.

## R Packages

- R packages adalah beberapa fungsi ketengan atau fungsi yang bisa didownload untuk melakukan fungsi ekstra di R.

- `install.packages('NAMA PACKAGE')` adalah command yang kita gunakan untuk install pertama kali.

- Kita memanggil packages tersebut dengan `library('NAMA PACKAGE')` setiap memulai sesi R.

    - install.packages perlu internet tapi library tidak perlu.
    
    - sejauh ini kita baru install "readxl" dan "tidyverse". Hari ini kita akan perlu package baru namanya "dynlm" dan "urca".
    
## Error?

- Baik dengan menggunakan R Script maupun menggunakan Console langsung, anda akan dikasih warning kalau ada masalah / error.

- Beberapa warnings yang sering terjadi minggu lalu:

    - `read_excel()` tidak dipahami oleh R karena belum run `library("readxl")`.
    
    - `library()` gagal karena belum `install_packages()`.
    
    - Garis miring untuk `set_wd()` belum diganti dari \ ke /.
    
    - `set_wd()`-nya masih di folder "metopel" belum di folder "latihan"

## Problem solving

- Anda bisa menyelesaikan masalah-masalah tersebut dengan melihat warning-nya.

- Di sini pentingnya pengetahuan bahasa inggris dan kemampuan problem solving.

    - Warnings biasanya disampaikan dalam bahasa inggris (tidak hanya R, aplikasi lain juga sama)
    
    - Banyak hal di R itu bisa digoogle, tapi enakan pakai bahasa inggris.
    
    - Menemukan cara menyelesaikan suatu masalah membutuhkan kemampuan menganalisis masalahnya ada dan solusinya bagaimana. 

## Pertanyaan tentang R dan RStudio?

## Time series

- Adalah data yang bentuknya serial waktu.
  
    - ada antara data 1 dan data lainnya (untuk individu yang sama) punya urutan kronologis.
    
    - Grafik time series sangant powerful.
  
- Main feature (or bug) in time series data:

    - Autocorrelation: di mana data kemarin dapat menjelaskan (sebagian) apa yang akan terjadi besok: $Y_t=\beta_0+\beta_1 Y_{t-1}+\mu_t$

    - Moving average: di mana error di masa lalu ada hubungannya dengan Y saat ini.
    
## Autocorrelation

- Autocorrelation diberi simbol AR(p) di mana dalam kurung diisi dengan "lag".

    - lag: sejauh mana variabel masa lalu mau ditambahkan di spesifikasi AR-nya
    
- Misalnya, AR(2) (atau kita sebut AR dengan p=2) berarti punya spek:

$$
Y_t=\alpha + \beta_1 Y_{t-1} + \beta_2 Y_{t-2} + \mu_t
$$

- AR(3) berarti sampai $Y_{t-3}$ dst.

## Moving Average

- Moving average pada intinya adalah kondisi di mana error term di masa lalu berpengaruh di saat ini.

    - disimbolkan dengan MA(q)
    
- MA(2) (atau MA dengan q=2) berarti:

$$
Y_t=\alpha + \beta_1 Y_{t-1}+\mu_t + \gamma_1 \mu_{t-1} + \gamma_2 \mu_{t-2}
$$

## Digabung

- Kita bisa menggabungkan konsep AR dan MA menjadi ARMA(p,q).

- Misalnya ARMA(2,2) atau ARMA dengan p=2 dan q=2:

$$
Y_t=\alpha + \beta_1Y_{t-1} + \beta_2Y_{t-2} + \gamma_1 \mu_{t-1} + \gamma_2 \mu_{t-2} + \mu_t
$$

## Konsep penting

- Autocorrelation pada intinya adalah melihat hubungan variabel dengan dirinya sendiri di masa lalu.
    
    - artinya error-nya kebawa-bawa sampai tahun yang terakhir.
    
```{=tex}
\begin{align*}
Y_{t-1}&=\beta_1 Y_{t-2} + \mu_{t-1} \\
Y_{t}&=\beta_1 Y_{t-1} + \mu_{t} \\
Y_{t}&=\beta_1 (\beta_1 Y_{t-2} + \mu_{t-1}) + \mu_{t} \\
Y_{t}&=\beta_1 (\beta_1 Y_{t-2}) + \beta_1 \mu_{t-1}) + \mu_{t}
\end{align*}
```

## Stationarity

- Intinya, untuk menggunakan metode ARMA, kita perlu memastikan bahwa data kita stasioner.

- Stasioner disebut juga dengan mean-reverting:
  
  - jika datanya ada gerakan naik, dia akan segera kembali ke nilai rata-rata tidak lama dari situ.
  
  - akibatnya data yang stasioner adalah data yang tidak ada tren.
  
  - cara membuat stasioner? Apa yang disebut first difference.
  
## Loading package

load packages dulu

```{r}
#| warning: false
#| echo: true
library("readxl")
library("tidyverse") # Kalau tidyverse gagal, load ggplot2 aja.
library("forecast")
library("urca")
```

Jangan lupa di-`set_wd()` dulu ya.

## Stationarity

```{r}
#| echo: false
#| fig-width: 6
#| fig-height: 4
library("patchwork")
dat<-read_excel("latihan6.xlsx")
dat$DPDB<-c(NA,diff(dat$PDB))
dat$LPDB<-log(dat$PDB)
dat$DLPDB<-c(NA,diff(dat$LPDB))
dat<-na.omit(dat)
plot<-ggplot()+theme_classic()+
  theme(panel.background = element_rect(fill = '#f0f1eb'),
        plot.background = element_rect(fill = '#f0f1eb'))
a<-plot+geom_line(aes(x=kuartal,y=PDB),data=dat)
b<-plot+geom_line(aes(x=kuartal,y=DPDB),data=dat)+labs(y="diff PDB")
c<-plot+geom_line(aes(x=kuartal,y=DLPDB),data=dat)+labs(y="growth (%)")
a/b/c
```

## Mengecek stasioneritas

- semua regresi berbasis autoregression perlu cek stasionaritas.

- Meski dengan mata bisa kita cek, tapi kita dapat menggunakan metode Augmented Dickey-Fuller (ADF) untuk lebih pastinya.

- Autoregression perlu melakukan uji stasioneritas dulu dengan metode bernama Augmented Dickey-Fuller (ADF).

    - memerlukan package "urca"
    
- Kita akan coba pakai data nilai tukar IDR/USD di [sini](https://1drv.ms/x/s!AjelszXKKcmshrwlmg-vAQT0kSGB5w?e=xtdkp5)

## Mengecek stasioneritas nilai tukar

```{r}
#| echo: true
dat<-na.omit(read_excel("latihan5a.xlsx")) # NA omit fungsinya menghilangkan data yg missing/kosong (NA)
summary(ur.df(dat$xr))
```

## Mengecek stasioneritas Diff exchange rate

```{r}
#| echo: true
summary(ur.df(dat$dxr))
```

## Hasil stasioneritas

- Dapat dilihat bahwa untuk critical value 1%, difference nilai tukar ternyata stasioner sementara nilai tukarnya tidak.

- Jika data kita stasioner di first difference (atau setelah dilakukan perubahan selisih sebanyak 1x), kita katakan I=1.

- ARIMA(p,I,q) adalah konsem stasioneritas digabung dengan ARMA.

- Sekarang kita akan coba forecast dengan ARIMA untuk data nilai tukar.

## ARIMA

- di package "forecast", kita dapat menggunakan fungsi `auto.arima()` untuk dapat spesifikasi terbaik.

- Sudah dihitung di difference ke berapa stasionernya. Bener-bener tinggal pake.

```{r}
#| echo: true
reg1<-auto.arima(dat$xr)
reg1
```

## ARIMA

- dapat kita lihat di layar sebelumnya bahwa spesifikasi yang dipilih oleh `auto.arima()` adalah ARIMA(1,1,1)

    - dengan kata lain, AR(1) dan MA(1) dengan first difference.
    
- Kita dapat mencoba model kita sendiri dengan fungsi `Arima()` (huruf A yg di depan kapital ya).

- `auto.arima()` memilihkan model dengan AICc paling kecil. Karena itu anda akan melihat AICc yang lebih besar di model selain ARIMA(1,1,1)

## ARIMA

```{r}
#| echo: true
reg2<-Arima(dat$xr, order=c(2,1,2))
reg2
```

## Residuals

- Untuk cek residual, kita menggunakan fungsi `checkresiduals` yang sudah built-in di dalam paket "forecast"

- Yang perlu diperhatikan adalah plot ACF-nya harus di dalam titik-titik biru (yang artinya dapat dikatakan sebagai random / white noise).

- Juga perlu diperhatikan distribusinya, yang seharusnya berbentuk distribusi normal / student-t / lonceng.

## Residuals

```{r}
#| echo: true
checkresiduals(reg1)
```

## Forecast

```{r}
#| echo: true
autoplot(forecast(reg1))
```

## Forecasting?

- ARIMA dengan lag 1 sepertinya tidak terlalu informatif.

    - Prediksi apa yang akan terjadi besok rasanya masih terlalu pendek.

- Bagaimanapun juga, forecasting sesuatu memang merupakan hal yang sulit.

- Fenomena-fenomena kejut seringkali lebih penting daripada forecasting.

    - ingat waktu kita mencoba menjelaskan berbagai fenomena di data ekspor 2 minggu lalu?
    
## More reading

- bagi yang tertarik forecasting dapat membaca lebih jauh di [sini](https://otexts.com/fpp2/arima-r.html)

- rekomended paling tidak bab 1, 2 dan 8.

## Minggu depan

- Panel data