---
title: "Trade policies"
subtitle: "ECES905205 pertemuan 7"
date: "10 Oktober 2022"
author: "I Made Krisna Gupta"
format: 
  revealjs:
    theme: [simple,../mytheme.scss]
    chalkboard: true
    incremental: false
    transition: convex
    background-transition: fade
    slide-number: true
  beamer: default
---

## Sejauh ini

- Secara teori, gains from trade datang dari:
  - Perbedaan teknologi dan spesialisasi -> more overall production.
  - Pillihan basket of goods, karena apa yang dikonsumsi tidak harus sama dengan apa yang diproduksi.
  - Pilihan merk.

- Namun, gains from trade tidak merata:
  - Pemilik faktor produksi yang kompetisi dengan impor lebih rugi.
  - Perusahaan yang kalah produktif akan exit.
  
## Trade policy

- Voices are not created equal: beberapa segmen masyarakat lebih penting bagi pemerintah.
  - Namanya juga politik.
- Segmen-segmen ini akan meminta pemerintah untuk menghalangi perdagangan
- Bagaimana cara pemerintah melakukannya, dan siapa yang untuk dan rugi dari kebijakan-kebijakan perdagangan?

## Tarif

- Tarif adalah cara paling mendasar untuk membatasi perdagangan.
  - Awalnya digunakan untuk meningkatkan pendapatan negara.
  - Namun tujuan terselubungnya adalah proteksi domestic supplier.
- Jaman dulu, banyak negara maju menggunakan tariff untuk tujuan yang ke-2.
  - Negara-negara di eropa maupun Amerika Utara dulu pasang tarif untuk proteksi industri dalam negeri.
  
## Non-tarif

- Seiring dengan penggunaan pajak pendapatan (income tax), tarif menjadi kurang penting bagi pendapatan negara.
- Berbagai analisis sejak Ricardo juga menunjukkan pentingnya menurunkan tarif $\Rightarrow$ Free Trade Agreements (FTA)
- Namun keinginan proteksi yang masih ada membuat banyak negara memanfaatkan kebijakan non-tarif atau Non-Tariff Measures (NTM): restriksi quota,
- Tarif masih digunakan meski tidak seperti dulu.

## Analisis Tarif

- Analisis tarif merupakan analisis paling dasar namun penting.
  - Analisis non-tariff juga umumnya menggunuakan tariff-equivalent.
  - Kita akan menggunakan analisis parsial ekuilibrium.
  
- Typically there're 2 types of tariffs:
  - Specific (dalam IDR per satuan unit)
  - Ad valorem (persen)
  
- Effect differes: small vs large country.

## Tariff for small country

- We say a country is small when their policy does not affect world price.

- "small" or "large" here is loosely defined.
  - the most important thing is it affects world price.
  - Indonesia is rather small in the import market.
  - Indonesia is large in vegetable oil and (some) mineral markets.

- For a small country, a tariff directly affects its domestic price.
  - World price stays the same.

## Tariff for small country

```{r}
#| label: fig1
#| warning: false
library(WDI)
library(tidyverse)
library(patchwork)

D<-function(q) 10-q
S<-function(q) q

a<-ggplot()+
  scale_x_continuous(expand=c(0,0),limits = c(0,10),breaks=c(3,4,6,7),
                     labels=c("Sm","St","Dt","Dm"))+
  scale_y_continuous(expand=c(0,0),limits = c(0,10),breaks=c(3,4),
                     labels=c("Pw","Pw+t"))+
  geom_function(fun = S,size=1, color='red') +
  stat_function(fun = D,size=1, color='blue')+
  annotate("segment",x=0,xend=6,y=4,yend=4,lty="dashed")+
  annotate("segment",x=0,xend=7,y=3,yend=3,lty="dashed")+
  annotate("segment",x=4,xend=4,y=0,yend=4,lty="dashed")+
  annotate("segment",x=6,xend=6,y=0,yend=4,lty="dashed")+
  annotate("segment",x=7,xend=7,y=0,yend=3,lty="dashed")+
  annotate("segment",x=3,xend=3,y=0,yend=3,lty="dashed")+
  annotate("text",x=2,y=3.5,label="A")+
  annotate("text",x=3.7,y=3.2,label="B")+
  annotate("text",x=5,y=3.5,label="C")+
  annotate("text",x=6.2,y=3.2,label="D")+
  labs(x="Q",y="P")+
  theme_classic()+
  theme(axis.title.x = element_text(hjust=1),
        panel.background = element_rect(fill = "#f0f1eb", colour = "#f0f1eb"),
        plot.background = element_rect(fill = "#f0f1eb"),
        axis.title.y = element_text(angle=0,hjust=1,vjust=1),
        panel.grid=element_blank(),
#        axis.text.x=element_blank(),
#        axis.text.y=element_blank(),
#        axis.ticks.x=element_blank(),
#        axis.ticks.y=element_blank(),
        legend.position=c(1,1),
        legend.justification = c(1,1),
        legend.spacing=unit(0,"cm"),
        legend.margin=margin(0,0,0,0))
a
```

## Welfare impact

- Jumlah impor turun dari $D_m - S_m$ jadi $D_t-S_t$
- A+B+C+D = consumer surplus yang hilang.
- A = consumer surplus yang pindah ke produsen.
- C = tax revenue = consumer surplus yang pindah ke government.
- B+D = Deadweight Loss.

## Importer is a large country

```{r}
#| label: fig2
#| warning: false

demand<-function(q) 4-.7*q
supply<-function(q) .7*q
demand1<-function(q) 7.5-1.5*q
supply1<-function(q) 1.5*q

a<-ggplot()+scale_x_continuous(limits = c(1,5))+
  scale_y_continuous(limits = c(1,5))+theme_classic()+
  theme(axis.title.x = element_text(hjust=1),
        axis.title.y = element_text(angle=0,hjust=1,vjust=1),
        panel.grid=element_blank(),
        axis.text.x=element_blank(),
        axis.text.y=element_blank(),
        axis.ticks.x=element_blank(),
        axis.ticks.y=element_blank(),
        legend.position=c(1,1),
        legend.justification = c(1,1),
        legend.spacing=unit(0,"cm"),
        legend.margin=margin(0,0,0,0))
b<-a+
  labs(x=expression(Q[H]),y=expression(P[H]),color=NULL,fill=NULL)+
  geom_function(fun = supply,size=1, color='red') +
  stat_function(fun = demand,size=1, color='blue')
c<-a+
  labs(x=expression(Q[F]),y=expression(P[F]),color=NULL,fill=NULL)+
  geom_function(fun = supply1,size=1, color='red') +
  stat_function(fun = demand1,size=1, color='blue')
c+a+b
  
```

## Importer is a large country

- Tariff yang dikeluarkan oleh importir besar menggeser harga dunia.
  - $P_t - P_{tt}$ adalah tariff rate.
  - ada **terms of trade** gain karena harga barang impor turun.
- Dari dulu kalau AS yang bikin tarif, dunia pasti ribut.
  - Pun ketika RRT yang memberi tarif terutama ke negara yang lebih kecil.

## Importer is a large country

```{r}

a<-ggplot()+
  scale_x_continuous(expand=c(0,0),limits = c(0,10),breaks=c(3,4,6,7),
                     labels=c("Sm","St","Dt","Dm"))+
  scale_y_continuous(expand=c(0,0),limits = c(0,10),breaks=c(2,3,4),
                     labels=c("Ptt","Pw","Pt"))+
  geom_function(fun = S,size=1, color='red') +
  stat_function(fun = D,size=1, color='blue')+
  annotate("segment",x=0,xend=6,y=4,yend=4,lty="dashed")+
  annotate("segment",x=0,xend=7,y=3,yend=3,lty="dashed")+
  annotate("segment",x=4,xend=4,y=0,yend=4,lty="dashed")+
  annotate("segment",x=6,xend=6,y=0,yend=4,lty="dashed")+
  annotate("segment",x=7,xend=7,y=0,yend=3,lty="dashed")+
  annotate("segment",x=3,xend=3,y=0,yend=3,lty="dashed")+
  annotate("segment",x=0,xend=7,y=2,yend=2,lty="dashed")+
  annotate("text",x=2,y=3.5,label="A")+
  annotate("text",x=3.7,y=3.2,label="B")+
  annotate("text",x=5,y=3.5,label="C")+
  annotate("text",x=6.2,y=3.2,label="D")+
  annotate("text",x=5,y=2.5,label="E")+
  labs(x="Q",y="P")+
  theme_classic()+
  theme(axis.title.x = element_text(hjust=1),
        panel.background = element_rect(fill = "#f0f1eb", colour = "#f0f1eb"),
        plot.background = element_rect(fill = "#f0f1eb"),
        axis.title.y = element_text(angle=0,hjust=1,vjust=1),
        panel.grid=element_blank(),
        legend.position=c(1,1),
        legend.justification = c(1,1),
        legend.spacing=unit(0,"cm"),
        legend.margin=margin(0,0,0,0))
a
```

## Welfare impact of large country's tariff

- Mirip seperti small country.
- Cuma karena ada penurunan harga dunia dari $P_w \rightarrow P_{tt}$, maka A,B,C dan D jadi lebih kecil dari kalau small country.
- Government revenue = C+E
  - C adalah dari consumer surplus
  - E dari terms of trade gain.
- Jika B+D < E, maka tariff bisa memberi net positive welfare $\rightarrow$ yg rugi adalah negara lain.

## Tariff and retaliation

- Importir besar masih bisa untung dari impor tarif.
- Untuk menghilangkan efek terms of trade, cara terbaik adalah retaliasi:
  - kasih tarif untuk produk ekspor si importir.
- Tapi kalau si eksportirnya kecil, maka tarif dia tidak akan ngaruh ke harga.
  - Negara-negara eropa ngakalin ini dengan bergabung.
- Jika sama-sama besar, berpotensi mengalami trade war, keduanya rugi.

## Export subsidy

- Export subsidy adalah subsidi yang diberikan pada eksportir.
  - Jual ke luar negeri jadi lebih murah.
- Export subsidy ini seperti halnya negative taiff.
- Konsumen domestik dirugikan karena harga domestik jadi naik.
- Subsidi membuat firms bisa jual.

## Export subsidy

::: columns
::: {.column width=49%}

```{r}
#| fig-width: 5
#| fig-height: 5
a<-ggplot()+
  scale_x_continuous(expand=c(0,0),limits = c(0,10),breaks=c(2,3,7,8),
                     labels=c("Dm","Dt","St","Sm"))+
  scale_y_continuous(expand=c(0,0),limits = c(0,10),breaks=c(6,7,8),
                     labels=c("Pss","Pw","Ps"))+
  geom_function(fun = S,size=1, color='red') +
  stat_function(fun = D,size=1, color='blue')+
  annotate("segment",x=0,xend=8,y=6,yend=6,lty="dashed")+
  annotate("segment",x=0,xend=8,y=7,yend=7,lty="dashed")+
  annotate("segment",x=8,xend=8,y=0,yend=8,lty="dashed")+
  annotate("segment",x=2,xend=2,y=0,yend=8,lty="dashed")+
  annotate("segment",x=0,xend=8,y=8,yend=8,lty="dashed")+
  annotate("text",x=1,y=7.5,label="A")+
  annotate("text",x=2.3,y=7.3,label="B")+
  annotate("text",x=5,y=7.5,label="C")+
  annotate("text",x=7.5,y=7.3,label="D")+
  annotate("text",x=2.5,y=6.5,label="E")+
  annotate("text",x=5,y=6.5,label="F")+
  annotate("text",x=7.3,y=6.3,label="G")+
  labs(x="Q",y="P")+
  theme_classic()+
  theme(axis.title.x = element_text(hjust=1),
        panel.background = element_rect(fill = "#f0f1eb", colour = "#f0f1eb"),
        plot.background = element_rect(fill = "#f0f1eb"),
        axis.title.y = element_text(angle=0,hjust=1,vjust=1),
        panel.grid=element_blank(),
        legend.position=c(1,1),
        legend.justification = c(1,1),
        legend.spacing=unit(0,"cm"),
        legend.margin=margin(0,0,0,0))
a
```
:::
::: {.column width="49%"}
- A+B = domestic consumer loss
- A+B+C = producer gain.
- B+C+D+E+F+G = Government deficit.
- D+E+F+G= DWL.
:::
:::

## Import quota

- Import quota punya analisis yang sama dengan tariff.
  - Jika kuota ditegakkan, maka harga domestik akan naik.
  - Selisih antara harga dunia dan harga ddomestik bisa dianggap tarif.
  - Disebut juga **Ad Vallorem Equivalent**
- Bedanya ada di siapa yang dapat revenue (quota rent).
  - Untuk tariff, qquota rent sudah pasti diambil pemerintah.
  - Gimana dengan kuota impor?
  
## Import quota

- Pemerintah biasanya menunjuk perusahaan tertentu untuk impor.
  - Berarti quota rent akan pergi ke perusahaan importir.
- Jika quota dilelang, berarti quota rent jadi punya pemerintah.
  - Dampaknya akan sama persis dengan tarif.
- Jika kuota diserahkan ke eksportir, maka rent akan jadi milik eksportir. (VER)

## Voluntary Export Restraint (VER)

- Adalah ketika negara importir meminta negara eksportir untuk membatasi ekspor mereka.
  - Artinya, eksportir membuat semacam kuota ekspor.
  - Secara administratif jadi kerjaan Kemendag-nya eksportir.
- Sekarang VER sudah jarang dipake. Dulu marak 1980an untuk mobil, baja dan tekstil (Multi-Fibre Arrangement MFA).

## Quota vs tariff

- Di Indonesia, kuota tidak dilelang oleh negara.
  - potensi rent seeking behavior (dilelang oleh pejabat).
- Jika ada perubahan demand atau supply:
  - tariff yg tetap akan mengubah jumlah impor.
  - kuota yang tetap akan mengubah harga.
- Pemerintah harus [set kuota baru](https://www.krisna.or.id/post/sembako/) tiap ada perubahan supply demand
  
## Local Content Requirement (LCR)

- Adalah peraturan yang mensyaratkan adanya kandungan domestik.
- LCR (TKDN) memberikan proteksi bagi industri hulu seperti halnya proteksi dengan kuota.
- Bagi industri hilir, hal ini akan berpengaruh ke ongkos produksi.
  - Ongkos produksi ini akan dibebankan ke konsumen.
  - lihat [post ini](https://www.krisna.or.id/post/tkdn/) untuk lebih lengkapnya.
- LCR tidak menambah revenue bagi pemerintah.

## LCR

- LCR sangat umum diberlakukan di free trage agreement.
  - Rules of Origin: untuk dapat tarif, sekian persen konten HS harus dari area FTA.
- Juga jamak terjadi di belanja pemerintah.
  - Korea, Brazil dan Indonesia mensyaratkan TKDN untuk alkes.
  - EU dan US mensyaratkan TKDN untuk pembelian solar panel.
- Di US, pemerintah daerah yang membangun proyek dengan TKDN dapat tambahan dana.

## Proteksi berantai

- Proteksi industri dapat berakibat perlunya regulasi tambahan.
- LCR smartphone membuaut smartphone di Indonesia kalah murah dan variasinya berkurang.
  - Mendorong jastip dan pasar gelap.
  - Dibuatlah aturan blokir IMEI $\rightarrow$ ongkos lagi.
- Proteksi jagung $\rightarrow$ pakan ayam jadi mahal $\rightarrow$ ayam dan telur minta diproteksi.

## Other trade policies

- Export credit subsidies: memberikan pinjaman dengan subsidi pemerintah bagi eksportir.
- Red-tape barriers: sengaja lambat-lambatin prosedur ekspor, nambah pemeriksaan yang redundan, dst.

## Summary

| Policy | Tariff | Export Subsidy | Import Quota | VER |
| ----- | --- | --- | ----- | ----- |
| Producer surplus | $\Uparrow$ | $\Uparrow$ | $\Uparrow$ | $\Uparrow$ |
| Consumer surplus | 
| Government revenue | $\Uparrow$ | $\Downarrow$ | unchanged (to license holder) | unchanged (to foreign producer) |
| Overall welfare | $\Downarrow$ if small | $\Downarrow$ | $\Downarrow$ if small | $\Downarrow$ |