---
title: "Gravitty model and Time Series"
subtitle: "Pertemuan 4"
author: "Metodologi penelitian"
format: 
  revealjs:
    theme: [simple,../mytheme.scss]
    chalkboard: true
    incremental: false
    transition: convex
    background-transition: fade
    slide-number: true
---

## Today

- Combine various different regressions
- Reading regression table
- Various data characteristics: level, log, difference and time series

## Level vs log vs kuadratik

- Ingat BLUE: OLS merupakan fungsi yang linear.

- bagaimana jika hubungan antar dua variabel tidak linear?

- Inilah pentingnya ngeplot dulu.

## Apa yang harus diplot?

- Kita seringkali melakukan regresi multivariat.

- Regresi multivariat diperlukan terutama menghindari kemungkinan Omitted Variable Bias.

- Tapi, biasanya kita tertarik pada variabel yang tidak banyak.
  - Biasanya paling cuma 1 atau 2 X

- Karena itu minimal kita harus plot variable utama kita (variable of interest)

## Gravity model

- Tempo hari kita sudah belajar soal regresi impor dan PDB.

- Hari ini kita akan fokus ke sebuah teori di perdagangan internasional.

- Gravity model didasarkan pada Newtonian Gravity Theory di mana gaya gravitasi tergantung dari massa dan jarak.

- 2 negara akan berdagang tergantung dari ukuran ekonomi dan jaraknya.

## Gravity model

$$
Trade = \frac{PDB_o \times PDB_d}{D_{od}}
$$

- Seperti anda lihat di atas, hubungan antara PDB dan jarak tidak linear menurut teori gravity model.

- Tapi persamaan di atas dapat diatasi dengan menggunakan log.

## Gravity model

$$
\ln(Trade) = \ln\left(\frac{PDB_o \times PDB_d}{D_{od}}\right)
$$

$$
\ln(Trade) = \ln PDB_o + \ln PDB_d - \ln D_{od}
$$

- Dengan transformasi log, kita bisa melinearkan persamaan yang tidak linear.

- Persamaan di atas dapat kita ubah ke dalam regresi:

$$
\ln(Trade) = \beta_o + \beta_1 \ln PDB_o + \beta_2 \ln PDB_d + \beta_3 \ln D_{od}
$$
## Gravity model

$$
\ln(Trade) = \beta_o + \beta_1 \ln PDB_o + \beta_2 \ln PDB_d + \beta_3 \ln D_{od}
$$
- $\beta_1$ dan $\beta_2$ kita harapkan positif. Artinya, dua negara dengan kekuatan ekonomi yang besar cenderung akan saling trade.
  - AS dan RRT contoh paling mudah.
- $\beta_3$ kita harapkan negatif. Artinya, makin jauh suatu negara, makin susah untuk trade (trade cost besar).
- kita akan coba dengan data yang saya namakan latihan4.

## Catatan tentang log {.m}

- Di data ekonomi, biasanya ketika kita bilang `log` maksud kita adalah `ln` atau natural logaritma.

- Natural logaritma (log dalam hal ini) adalah cara untuk menetralkan exponen.

- Banyak hal di dunia ini merupakan deret ukur: 2,4,8,16,32, dst:
  - pertumbuhan PDB, pertumbuhan tabungan anda, pertumbuhan gaji, biasanya diukur dalam persen.
  - deret ukur dapat dikatakan sebagai deret yang tumbuh secara eksponen.
  
## Contoh deret ukur

- Jika anda menanam Rp. 10 juta di SUKUK dengan bunga 5% per tahun, berapa uang anda setelah 10 tahun?

::: incremental
- tahun 1: 10 $\times$ 1.05 $=$ 10.5 juta
- tahun 2: 10.5 $\times$ 1.05 $=$ 11.025 juta
- tahun 10: 10 $\times 1.05^{10}=$ 16.28895 juta
- pertumbuhan ini tidak linear, dan perlu kita linearkan dengan log.
:::

## Uang dan log

- Berbagai variabel yang menggunakan uang umumnya punya pengaruh dalam persen.

- Jika anda tidak pakai helm lalu ketangkep dan didenda Rp. 500ribu, menurut anda mahal apa murah?

::: incremental
- Bagi yang uang bulanannya 2 juta, 500ribu itu 25% income bulanan!
- Ecek-ecek bagi yang incomenya 200 juta.
- Supaya damagenya sama, yang income 200 juta mestinya kena tilang 50juta.
:::

## Gravity data {.scrollable}

```{r}
#| echo: true
library(readxl)
library(tidyverse)
library(WDI)
library(kableExtra)
dat<-read_excel('latihan4.xlsx')
dat%>%kbl()%>%kable_styling()
```

## Gravity data

- `latihan4.xlsx` mengandung informasi tujuan ekspor Indonesia di tahun 2019.
- ekspor = jumlah total ekspor ke negara `country`.
- fta = 1 jika Indonesia punya perjanjian dagang dengan negara tersebut.
- PDB = PDB dari negara tujuan ekspor.
- jarak = jarak antara Indonesia dengan negara tsb.

## Plot level vs log

::: columns
::: {.column widtth="48%"}

```{r}
#| echo: true
#| warning: false
#| fig-width: 5
#| fig-height: 4
plot(dat$export,dat$pdb,xlab = 'ekspor (USD)',ylab = 'PDB (USD)',main='level')
```
:::
::: {.column widtth="48%"}
```{r}
#| echo: true
#| warning: false
#| fig-width: 5
#| fig-height: 4
plot(dat$lexport,dat$lpdb,xlab = 'log ekspor',ylab = 'log PDB',main='log')
```
:::
:::

## Perbedaan plot

- Anda dapat melihat ada perbedaan yang jomplang di plot yang dilakukan di "level".
- Di "level" maksudnya adalah ketika tidak di-log.
- Bahwa yang ekspor dan PDB-nya kecil agak ngumpul, dan yang PDB dan ekspornya besar tampak seperti outlier.
- Ketika di-log, perbedaan antar-observasi jadi persen, bukan lagi dolar.
- Karena itu, log bisa membantu mengurangi heteroskedastis.

## Regresi di level

```{r}
#| echo: true
reg1<-lm(export~pdb+jarak+fta,data=dat)
summary(reg1)
```

## Regresi di level

- Dari koefisien PDB: Jika PDB negara tujuan naik 1 USD, maka ekspor Indonesia ke negara tersebut naik 0,00156 USD.
- Jarak: jika jarak bertambah 1km, maka ekspor Indonesia ke sana berkurang 34ribu USD.
  - Tapi variabel ini tidak signifikan.
- FTA: Indonesia mengekspor 4,463 Triliun USD lebih banyak ke negara yang punya FTA dengan Indonesia.

## Macem-macem model

- lin-lin: regresi biasa di mana Y dan X nya sama-sama diregresi di level (linear)
- log-log: regresi yang Y dan X nya di-log.
- lin-log: regresi yang X-nya aja yang di-log.
- log-lin: regresi yang Y-nya aja yang di-log.

## Intepretasi log

- untuk log-log: kenaikan 1% X menaikan Y sebesar $\beta$ %
- untuk log-lin: kenaikan 1 unit X menaikan Y sebesar kira-kira $\beta \times 100$ persen.
- untuk lin-log: kenaikan 1% X menaikan Y sebesar $\beta \div 100$ unit.

## Regresi di log

```{r}
#| echo: true
reg2<-lm(lexport~lpdb+ljarak+fta,data=dat)
summary(reg2)
```

## Regresi di log

- PDB: Jika negara tujuan PDB-nya lebih besar 1%, maka ekspor Indonesia ke sana naik 0,895%.
- jarak: 1% kenaikan jarak dengan negara tujuan mengurangi ekspor Indonesia ke sana 0,917%.
  - kali ini jarak punya signifikansi yang kuat.
- FTA: Ekspor Indonesia ke negara dengan FTA lebih tinggi sekitar 563% daripada ke negara tanpa FTA.
  - note bahwa persennya dikali 100 untuk log-lin.
  
## Ekspor vs residual

```{r}
#| output: false
dat$res1<-resid(reg1)
dat$res2<-resid(reg2)
plot<-ggplot()+theme_classic()+
  theme(panel.background = element_rect(fill = '#f0f1eb'),
        plot.background = element_rect(fill = '#f0f1eb'),
        axis.title.x = element_text(hjust=1),
        axis.title.y = element_text(angle=0,hjust=1,vjust=1),
        panel.grid=element_blank(),
#        axis.text.x=element_blank(),
#        axis.text.y=element_blank(),
#        axis.ticks.x=element_blank(),
#        axis.ticks.y=element_blank(),
        legend.position=c(1,1),
        legend.justification = c(1,1),
        legend.spacing=unit(0,"cm"),
        legend.margin=margin(0,0,0,0))
```

::: columns
::: {.column widtth="48%"}

```{r}
#| echo: true
#| warning: false
#| fig-width: 5
#| fig-height: 4
plot(dat$export,dat$res1,xlab = 'ekspor (USD)',ylab = 'error',main='level')
```
:::
::: {.column widtth="48%"}
```{r}
#| echo: true
#| warning: false
#| fig-width: 5
#| fig-height: 4
plot(dat$lexport,dat$res2,xlab = 'log ekspor',ylab = 'error',main='log')
```
:::
:::

## PDB vs residual

::: columns
::: {.column widtth="48%"}

```{r}
#| echo: true
#| warning: false
#| fig-width: 5
#| fig-height: 4
plot(dat$pdb,dat$res1,xlab = 'PDB (USD)',ylab = 'error',main='level')
```
:::
::: {.column widtth="48%"}
```{r}
#| echo: true
#| warning: false
#| fig-width: 5
#| fig-height: 4
plot(dat$lpdb,dat$res2,xlab = 'log PDB',ylab = 'error',main='log')
```
:::
:::

## Residual

- Dapat dilihat bahwwa regresi di level memberikan kita residual yang sangat heteroskedastis.

- Residual di regresi yang dilog jauh lebih smooth dan heteroskedastisnya berkurang.

- Namun untuk keduanya tampak masih ada pola dengan Y. Artinya regresi kita masih punya kemungkinan bias.

## Membaca tabel regresi

```{r}
summary(reg1)
```

## Membaca tabel regresi

- estimate=koefisien $\beta$.
- std.error=rentang. makin kecil makin bagus.
- t-value menunjukkan signifikansi. Makin besar makin bagus. Biasanya setidaknya >2.
- Pr(>|t|) disebut juga P-value. makin kecil makin bagus.

## Membaca tabel regresi

- Bintang menunjukkan level signifikansi.
  - ***: signifikan di level 0,1%
  - **: signifikan di level 1%
  - *: signifikan di level 5%
  - .:signifikan di level 10%
- Adjusted R-squared menunjukkan 'goodness of fit'. semakin dekat ke 1 semakin baik, biasanya.

## linear atau log?

- Kalau lihat adjusted R-squared, kita bisa lihat bahwa regresi lin-lin memberikan nilai yang lebih besar.

- Tapi error-nya lebih berantakan, dan jarak menjadi tidak signifikan.

- Bagaimana memilih modelnya?

- Biasanya kita tetap memilih yang log-log, terutama karena kita lihat error-nya.

## Gravity yang kompleks

- Di dunia nyata, riset dengan gravity model punya spesifikasi lebih ribet.
- Persamaan bahasa, politik, hubungan kolonial, dan lain sebagainya juga ngaruh.
- Di samping itu, ada tarif dan non-tarif barier yang harus juga diperhitungkan.
- Tapi untuk sekarang segini aja dulu.

## Time series

- Di perdagangan internasional, kita akan bergelut dengan berbagai data yang sifatnya _time series_.

- Time series adalah data yang punya urutan berdasarkan waktu: PDB sekarang terjadi setelah PDB tahun lalu, dan PDB tahun lalu terjadi setelah PDB 2 tahun lalu.

- Biasanya kita punya 1 variabel yang kita ikuti di waktu-waktu yang berbeda.

- Hal ini tidak seperti _cross section_, di mana tidak ada urutan pada observasi: Indonesia, Malaysia, Thailand, Singapura adalah cross section karena tidak ada urutannya.

## Notice anything?

```{r}
zzz<-read_excel('ts.xlsx')
plot+geom_line(data=zzz,aes(x=month,y=export))+scale_x_datetime(date_breaks = "6 months",labels = scales::date_format("%b %Y"))+labs(Y="export (ribu USD)",title='Total ekspor Indonesia, Januari 2016 - Juli 2022')
```
## Some noticeable things

- Bulan Juli 2016, ekspor turun drastis.
- Tahun berikutnya, bulan yang sama turun, tapi semakin maju tahunnya, drop ekspor semakin dekat ke bulan maret.
- Setelah bulan Maret 2021, tiba-tiba ekspor Indonesia naik tajam.
- Februari 2022 turun tajam. Ada apa?

## Time series

- **Trend**: Long-run increase or decrease in the data. Contoh: data PDB long-term.

- **Seasonal**: Jika ada faktor musiman di data kita. Misalnya lebaran, tahun baru China, atau liburan anak sekolah.

- **Cyclical**: Ada tren naik turun: setelah turun, lalu naik, lalu nanti turun lagi, lalu naik lagi. Frekuensinya tidak tetap seperti seasonal. Contoh: Data short-term saham atau PDB.

- Semua ini dapat dilihat dengan mata.

## Contoh Trend

<iframe src="https://data.worldbank.org/share/widget?indicators=NY.GDP.MKTP.KN&locations=ID" width='900' height='600' frameBorder='0' scrolling="no" ></iframe>

## Contoh cyclic

![Sumber: Trading Economics](idr.svg)

## Autocorrelation

- Data time series punya kecenderungan memiliki keterkaitan dengan waktu sebelumnya.

- PDB tahun ini tidak akan jauh beda dari PDB tahun lalu, kecuali ada _shock_

- Data lain juga serupa: ekspor, impor, nilai mata uang, harga saham, dan lain sebagainya.

- Hal ini disebut juga autocorrelation, ketia $Y$ berkorelasi dengan dirinya sendiri di masa lalu:

$Y_t = \beta_0 + \beta_1 Y_{t-1}+\mu_t$

## Forecasting

- Data-data yang sifatnya time series nantinya akan berguna untuk melakukan forecasting.

- Kita akan eksplorasi lagi soal time series minggu depan.

- Kita juga akan menggambungkan cross-section dengan time-series: Panel data.