---
title: "Statistik deskriptif"
subtitle: "Pertemuan 9"
author: "Matematika Statistika"
format: 
  revealjs:
    theme: [simple,../mytheme.scss]
    chalkboard: true
    incremental: false
    transition: convex
    background-transition: fade
    slide-number: true
---

## Minggu lalu

- Berbagai jenis data: kategorikal, ordinal, diskrit dan kontinyu.

- sampling: random dan non-random

#### Minggu ini

- Distribusi frekuensi

- Tendensi sentral dan sebaran

## Distribusi frekuensi

- Distribusi frekuensi adalah cara yang paling awal dilakukan untuk mendapatkan gambaran dari suatu sampel / populasi.

- Kita membutuhkan distribusi frekuensi karena sebagai manusia biasa kita ga akan sanggup membaca semua data poin 1 1.

- Perlu semacam alat ukur yang menggambarkan semua data yang kita punya.

## Distribusi kualitatif {.scrollable}

- Misalnya anda melakukan survey merk handphone yang dimiliki saat ini dengan sample 50 orang.

```{r}
library(tidyverse)
library(kableExtra)
sample(x=c("Apple","Samsung","Oppo","Vivo","Xiaomi","Lainnya"),
                      prob=c(0.1,0.3,0.15,0.13,0.17,0.15),
                      size=50,
                      replace = TRUE)
```

- Cara mengolahnya secara manual adalah dengan menggunakan **Tally**

- Informasi apa yang menarik dari tabel ini?

## Distribusi kualitatif {.scrollable .s}

- Gimana kalau datanya ada 1000?

```{r}
library(tidyverse)
library(kableExtra)
dat<-as.tibble(sample(x=c("Apple","Samsung","Oppo","Vivo","Xiaomi","Lainnya"),
                      prob=c(0.1,0.3,0.15,0.13,0.17,0.15),
                      size=1000,
                      replace = TRUE))
kbl(dat) %>%
  kable_styling(bootstrap_options = c("striped", "hover", "condensed", "responsive"))
```

## Google sheet

Step-by-step kalau pakai google sheet:

1. Block data dengan `shift+panah`
2. Pilih `instert` -> `pivot table`
3. Pastikan data range benar dan pilih "new sheet". klik `create`
4. Pilih `rows` lalu klik `brand`
5. Pilih `values` lalu klik `brand`

## Frekuensi relatif

- Apa yang kita lakukan di atas adalah menghitung **frekuensi absolut**

- Terkadang kita memerlukan informasi tentang frekuensi relatif.

- Frekuensi relatif sebuah kelas adalah frekuensi absolut si kelas tersebut dibagi dengan total observasi.

## Google sheet

| Brand | freq absolut | freq relatif |
| ----- | ----- | ----- |
| Apple | 100 | 10% |
| Lainnya | 153 | 15.3% |
| Oppo | 129 | 12.9% |
| Samsung | 310 | 31% |
| Vivo | 136 | 13.6% |
| Xiaomi | 172 | 17.2% |
| Total | 1000 | 100% |

- data ini dapat divisualisasikan dengan **histogram**.

## Histogram

```{r}

z<-theme_classic() +
  theme(panel.background = element_rect(fill = "#f0f1eb",
                                        colour = "#f0f1eb"),
        plot.background = element_rect(fill = "#f0f1eb"),
        legend.key = element_rect(fill = "#f0f1eb",linetype = "blank"),
        legend.background = element_rect(fill="#f0f1eb"))
dat |> ggplot(aes(x=value))+
  geom_bar() +z+labs(x="Brand")
  
```

## Distribusi frekuensi

- Anda akan lebih sering bertemu data numerik.

- Data numerik lebih mudah diolah dan biasanya memiliki lebih banyak *insight*.

- Data numerik juga memiliki berbagai jenis indikator.

## Contoh data

<iframe src="https://docs.google.com/spreadsheets/d/e/2PACX-1vSdLsm-5nIFgcspOncjaLwwKX1vmGbTOvhkYVOFWdHS3h15EWmHcXDSm562eyR4MiftmPJiPom7X2RM/pubhtml?gid=0&amp;single=true&amp;widget=true&amp;headers=false"></iframe>

Data tersebut adalah nilai UTS semester sebelumnya. Dapat didownload di [sini](https://docs.google.com/spreadsheets/d/e/2PACX-1vSdLsm-5nIFgcspOncjaLwwKX1vmGbTOvhkYVOFWdHS3h15EWmHcXDSm562eyR4MiftmPJiPom7X2RM/pubhtml)

## Distribusi frekueksi 

- Untuk data numerik, menghitung frekuensi dengan pivot tidak praktis.

- Anda perlu membuat kelas dengan interval.

- Baik penentuan kelas maupun penentuan interval membutuhkan pemikiran yang cukup matang.

- Slide berikutnya akan membuat tabel distribusi frekuensi dengan kelas yang arbitrari.

## Google sheet

1. ketik rumus `=FREQUENCY(data,class)`
1. Isi `data` dengan data yang ingin anda buat tabel frekuensinya.
1. Isi `class` dengan batas atas dari kelas anda.

## Normal distribution

- Sebagian besar distribusi umumnya akan mengikuti distribusi normal.

- Kurva distribusi normal seringkali disebut juga dengan kurva lonceng atau _bell curve_.

- Distribusi normal adalah sebuah distribusi populasi di mana observasi terbanyak akan dapat anda temui di rata-rata. Semakian jauh dari rata-rata, makin sedikit observasi yang anda temui.

## Data terdistribusi normal

```{r}
dat<-rnorm(150,70,10)
print("nilai 150 mahasiswa")
dat
```

## Frequency distribution

```{r}
bins<-seq(30,100,by=5)
dat2<-cut(dat,bins)
dat3<-transform(table(dat2))
dat3$Rel<-dat3$Freq/150
dat3
sum(dat3$Freq)
```

## Data terdistribusi normal

```{r}
hist(dat)
```

## Data

```{r}
plot(density(dat))
```

## Smooth function

- Histogram yang dibuat semakin mulus lama-lama jadi garis.

    - Seperti halnya pixel di layar anda.
    
- Tidak seperti dadu yang hanya ada 6 kemungkinan outcome, sampling bisa menghasilkan banyak sekali outcome.

    - Semakin banyak kemungkinan, semakin mulus histogramnya -> sampe jadi garis kontinyu.
    
- Ketika jadi garis, kita bisa buat sebagai fungsi -> disebut juga probability distribution function (PDF).

## PDF normal distribution

$$
f(x)=\frac{1}{\sigma \sqrt{2\pi}}e^{-\frac{1}{2}\left(\frac{x-\mu}{\sigma}\right)^2}
$$

- $f(x)$ adalah PDF dari $x$ jika datanya terdistribusi normal.

- Jika $x=70$, maka $f(x)$ menunjukkan probabilitas kemunculan nilai 70.

- Jangan khawatir, kita tidak perlu menggunakan rumus ini kok!

## PDF normal distribution

$$
f(x)=\frac{1}{\sigma \sqrt{2\pi}}e^{-\frac{1}{2}\left(\frac{x-\mu}{\sigma}\right)^2}
$$

- $\mu$ adalah nilai rata-rata dari total populasi.

- $\sigma$ adalah simpangan baku.

- Keduanya adalah nilai dari _central tendency_ / ukuran gejala pusat dan sebaran.

## Kurva dan parameter

![sumber:wikipedia](normal.svg)

## Central tendency / gejala pusat

- Mean = $\sum_i \frac{x_i}{n}$
    
    - $\mu$ untuk mean populasi, $\bar{X}$ untuk mean sampel.
    
- Modus = nilai dengan frekuensi paling banyak.

- Median: Data diurutkan (_sort_) dari kecil ke besar, lalu ambil nilai di tengah-tengah.

    - Misal jika $n=150$, $x_1=$min, $x_n=x_150=$max, maka median=$\frac{x_{75}+x_{76}}{2}$
    
    - bayangkan garis bayangan yg membagi kiri dan kanan jadi 75.
    
## Sebaran / Spread

- Range $=x_n - x_1$ atau nilai max dikurangi nilai min.

- kuartal: kuartal 1 = nilai tertinggi dari 25% terendah, kuartal 2 = median, kuartal 3 = nilai terendah dari 25% tertinggi, kuartal 4 = nilai max.

|   | populasi | sampel |
| ----- | ----- | ----- |
| Variance | $\sigma^2=\frac{\sum_i (x_i-\mu)^2}{N}$ | $S=\frac{\sum_i (x_i-\bar{X})^2}{n-1}$ |
| simpangan baku | $\sigma=\sqrt{\frac{\sum_i (x_i-\mu)^2}{N}}$ | $S=\sqrt{\frac{\sum_i (x_i-\mu)^2}{n-1}}$ |

## Deskriptif statistik

- Ukuran gejala pusat dan sebaran perlu dilaporkan, terutama mean dan simpangan baku karena keduanya kita gunakan untuk mendapat gambaran dari PDF.

- deskriptif statistik di r dari data 150 nilai kita:

```{r}
print("deskriptif statistik dengan menggunakan base r")
summary(dat)
print("deskriptif statistik dengan menggunakan package Hmisc")
Hmisc::describe(dat)
```

## Sample & hitung

- Kita coba menghitung dengan data yang lebih kecil.

- Kita sampel data nilai kita 10 aja:

```{r}
data<-(sample(dat,10))
mmm<-mean(data)
data
cat("rata-rata sampel ini adalah",mmm)
```

## Hitung

::: columns
::: {.column width=40%}
```{r}
data2<-as_tibble(data)
data2$value2<-data2$value-mmm
data2$value3<-data2$value2^2
data2
cat("bagian atas dari rumus variance adalah",sum(data2$value3))
```
:::
::: {.column wudth=58%}

- kolom `value2` adalah $x_i-\bar{x}$

- kolom `value3` adalah $(x_i-\bar{x})^2$

```{r}
cat("mean sampel adalah",mean(data))
cat("variance sampel adalah",sum(data2$value3)/9)
cat("simpangan baku sampel adalah",sqrt(sum(data2$value3)/9) )
cat("mean populasi adalah",mean(dat))
cat("variance populasi adalah",var(dat))
cat("simpangan baku populasi adalah",sqrt(var(dat)))
```


:::
:::

## Simpangan baku

- Probability Density Function (PDF) pada dasarnya memiliki nilai total 1.

- Luas area yang ada di bawah kurva lonceng = 1

    - sama dengan luas area di bawah garis distribusi uniform.
    
- 68% populasi/sampel berada di jarak 1 simpangan baku di kiri dan di kanan dari mean.

- 95% populasi/sampel berada di jarak 2 simpangan baku di kiri dan di kanan dari mean.

- 99% populasi/sampel berada di jarak 3 simpangan baku di kiri dan di kanan dari mean.

## simpangan baku

```{r}

grafik<-function(dataset,...) {
  dataset |>
    ggplot(aes(...))+
    scale_x_continuous(expand = c(0, 0)) + scale_y_continuous(expand = c(0, 0))+
    theme_classic()+
    theme(axis.title.x = element_text(hjust=1),
        axis.title.y = element_text(angle=0,hjust=1,vjust=1),
        panel.grid=element_blank(),
#        axis.text.x=element_blank(),
        axis.text.y=element_blank(),
        axis.ticks.x=element_blank(),
        axis.ticks.y=element_blank(),
        legend.position=c(1,1),
        legend.justification = c(1,1),
        legend.spacing=unit(0,"cm"),
        legend.margin=margin(0,0,0,0),
        panel.background = element_rect(fill = "#f0f1eb",
                                        colour = "#f0f1eb"),
        plot.background = element_rect(fill = "#f0f1eb"),
        legend.key = element_rect(fill = "#f0f1eb",linetype = "blank"),
        legend.background = element_rect(fill="#f0f1eb"))
}  
det<-data.frame(x=c(0,1))

wew<-seq(0,1,0.01)

sd1 <- function(x) {
    y <- dnorm(wew, mean = 0.5, sd = 0.1)
    y[x < 0.4 | x > .6] <- NA
    return(y)
}
sd2 <- function(x) {
    y <- dnorm(wew, mean = 0.5, sd = 0.1)
    y[x < 0.3 | x > .701] <- NA
    y[x > 0.4 & x < .6] <- NA
    return(y)
}
sd3 <- function(x) {
    y <- dnorm(wew, mean = 0.5, sd = 0.1)
    y[x < 0.2 | x > .8] <- NA
    y[x > 0.3 & x < .7] <- NA
    return(y)
}

det |>
  grafik(x=x)+
  stat_function(fun=dnorm,args=list(0.5,0.1),size=1.1)+
  stat_function(fun=sd1,geom="area",fill="lightgreen",alpha=.3)+
  stat_function(fun=sd2,geom="area",fill="lightpink",alpha=.3)+
  stat_function(fun=sd3,geom="area",fill="lightblue",alpha=.3)+
  geom_vline(xintercept=.5)+
  annotate("text",label="34,1%",y=.2,x=.55)+
  annotate("text",label="34,1%",y=.2,x=.45)+
  annotate("text",label="13,6%",y=.15,x=.65)+
  annotate("text",label="13,6%",y=.15,x=.35)+
  annotate("text",label="2,1%",y=.1,x=.75)+
  annotate("text",label="2,1%",y=.1,x=.25)+
  scale_x_continuous(breaks = c(0.2,.3,.4,.5,.6,.7,.8),labels = c(paste0('-3\U03C3'),paste0('-2\U03C3'),paste0('-\U03C3'),expression(mu),paste0('\U03C3'),paste0('2\U03C3'),paste0('3\U03C3')))+
  labs(x="X",y="f")

```

## Rekap

- Untuk mendaptkan gambaran tentang bentuk data kita dengan lebih singkat, kita menggunakan distribusi frekuensi.

- Sebuah data kita katakan berdistribusi normal jika nilai rata-rata memiliki frekuensi tertinggi dan semakin langka jika semakin menjauhi rata-rata.

- Statistik deskriptif dapat menggambarkan keseluruhan data. Kita dapatkan dengan menghitung tendensi sentral dan sebaran.

## Next

- Standardisasi dan penggunaan asumsi distribusi normal untuk menebak populasi.