---
title: "ARDL dan Panel regression"
subtitle: "Pertemuan 7"
author: "Metodologi penelitian"
format: 
  revealjs:
    theme: [simple,../mytheme.scss]
    chalkboard: true
    incremental: false
    transition: convex
    background-transition: fade
    slide-number: true
---

## So far

- Kita sudah membahas data cross-section (bermacam-macam individu, 1 waktu) dan data time series (waktunya banyak tapi hanya track 1 individu).

- Hari ini, terakhir untuk teknik regresi:
    - Time series dengan lebih dari 1 variabel: ARDL
    - Regresi 2 index: individu dan waktu, yaitu regresi panel data.
    - Tentang UTS dan what's next.

## Packages & plot

```{r}
#| echo: true
#| warning: false
library(tidyverse) # untuk pivot longer
library(kableExtra) # untuk bikin tabel di slide
library(readxl)
library(writexl)
library(ARDL)
library(plm)
```

```{r}
plot<-ggplot()+theme_classic() +
  theme(panel.background = element_rect(fill = "#f0f1eb",
                                        colour = "#f0f1eb"),
        plot.background = element_rect(fill = "#f0f1eb"),
        legend.key = element_rect(fill = "#f0f1eb",linetype = "blank"),
        legend.background = element_rect(fill="#f0f1eb"))
```

## ARDL

- ARIMA mengandalkan dirinya sendiri untuk melakukan forecasting.

    - Variabelnya wajib stasioner.
    
    - Kadang, variabel lain berpengaruh.
    
- Auto-Regressive Distributed Lag (ARDL) adalah teknik yang dapat digunakan untuk variabel yang tidak stasioner.

    - Tapi perlu ada variabel lain untuk kointegrasi.
    
## Data ARDL {.scrollable}

```{r}
dat<-read_excel("latihan8.xlsx")
dat |> kbl() |> kable_styling(bootstrap_options = c("striped", "hover"))
```
    
## Data

- Data di atas adalah data ekspor dan impor barang yang terkait dengan industri makanan dan minuman.
    
    - first difference dari log.
    
    - ekspor produk final (dfx), ekspor bahan baku (dintx), impor produk final (dfm) dan impor bahan baku (dintm).
    
- Data ini merupakan salah satu data yang digunakan dalam penelitian [Amanta & Gupta (2021)](https://cutt.ly/cips-mk51).

    - melihat GVC di industri pangan: seberapa besar impor bahan baku berdampak ke ekspor barang jadi.

## Plot

```{r}
dat$Year<-as.Date(as.character(dat$Year),format="%Y")
dat2<-pivot_longer(data=dat,!Year,names_to="wew",values_to = "values")
plot+geom_line(data=dat2,aes(x=Year,y=values,color=wew))
```

## auto ARDL

```{r}
#| echo: true
reg1<-auto_ardl(dfx~dintm+dfm,data=dat,max_order = 5)
reg1
```

## Auto ARDL

- urutan lag-nya sesuai urutan di formula.

- auto ARDL melakukan iterasi beberapa kali untuk spesifikasi berbeda-beda, seperti ARIMA.

- Namun dapat kita lihat, jika seriesnya terlalu pendek, iterasinya kurang.

    - AIC baru muncul di spesifikasi dengan lag lebih sedikit.
    
- Kita gunakan lag 1,5,1

## ARDL

```{r}
#| echo: true
reg1<-ardl(dfx~dintm+dfm,data=dat,order = c(1,5,1))
summary(reg1)
```

## Hasilnya

- dapat kita lihat bahwa di industri makanan, pertumbuhan impor bahan baku secara signifikan meningkatkan pertumbuhan ekspor barang jadi.

    - 1% kenaikan pertumbuhan impor bahan baku sejalan dengan 0,96% kenaikan pertumbuhan ekspor barang jadi.
    
- AR-based regression membutuhkan series yang panjang.

    - Idealnya dilakukan dengan high-frequency data (bulanan, harian, kuartalan)

## Data Panel

- Hari ini kita belajar gabungan cross-section & time series: data panel.

    - Punya informasi dari variasi individu dan variasi waktu.
    
    - Punya masalah keduanya: heteroskedastis dan autokorelasi.
    
- Secara umum, manfaatnya lebih besar daripada masalahnya.

## Struktur data panel

- Secara umum, ada 2 struktur data panel yang mungkin akan anda sering dapatkan. 

- wide: jika bentuk datanya melebar ke samping, antara waktunya atau variabel individunya yang ke samping.

- long: jika nama individu dan tahunnya sama-sama jadi variabel sendiri, dan datanya jadi panjang ke bawah.

- Umumnya, data wide lebih enak dilihat jika variabelnya cuma 1, tapi data long lebih mudah digunakan.

## Wide dan long

<iframe src="https://onedrive.live.com/embed?cid=ACC929CA35B3A537&resid=ACC929CA35B3A537%21106424&authkey=ADmDun2ljLyEYzc&em=2" width="900" height="500" frameborder="0" scrolling="yes"></iframe>

## Menuliskan persamaan

- Karena ada 2 index yaitu individu dan waktu, maka regresi data panel ada 2 subscript:

$$
Y_{it}=\beta_0 + \beta_1 X_{it} + \mu_{it}
$$

- Di contoh wide barusan, kita bisa lihat bahwa yg $i$ adalah yang ke bawah, sementara yang $t$ adalah yang ke samping. Variabelnya sendiri adalah si angka PDB per kapita.

- Di contoh long, $i=$ country, $t=$year, dan variabelnya sendiri adalah kolom $PDBperkapita$

## Mengubah wide jadi long {.m}

- Di R (maupun aplikasi lainnya), biasanya kita lebih sering menggunakan long.

    - lebih mudah jika $i$ dan $t$-nya ada nama kolomnya.
    
    - Kita biasanya akan punya lebih dari 1 variabel.
    
- Di package "tidyverse", ada command yang namanya `pivot_longer()` yang dapat kita gunakan untuk mengubah data wide jadi data long.

- Untuk regresi panel data maupun membuat grafik, kita akan selalu menggunakan format data long.

    - Data hari ini didownload dari [World Bank](data.worldbank.org)
    
    - Semuanya berbentuk wide, jadi saya long-in dulu. Sumber data lain biasanya sudah otomatis long.
    
## Mengubah wide jadi long

```r
library("tidyverse") # untuk command pivot_longer()
library("readxl") # untuk command read_excel()
library("writexl") # untuk command write_xlsx()
dat<-read_excel("wide.xlsx")
dat2<-pivot_longer(data=dat,cols=!country, names_to="year",values_to="PDBperkapita")
# tanda seru (!) di depan country maksudnya mau bilang "kecuali country, semua dibuat long"
write_xlsx(dat2,"long.xlsx")
```
## Data

- "latihan7.xlsx" adalah file excel yang berisi PDB per kapita, ekspor, dan impor dalam Dolar AS.

    - ada 5 negara dan range tahun 1967-2021.
    
    - dengan kata lain, $i=$negara dan $t=$tahun.
    
- Datanya bersumber dari World Bank, tapi sudah dibuat jadi long.

## Data

```{r}
#| echo: true
dat<-read_excel("latihan7.xlsx")
dat$year<-as.Date(dat$year,"%Y") # mengubah year dari chr ke tss
```

## Intermezzo: chr vs ts

::: panel-tabset

### Tanpa as.Date

```{r}
#| echo: true
read_excel("latihan7.xlsx")
```

### Dengan as.Date

```{r}
#| echo: true
dat<-read_excel("latihan7.xlsx")
dat$year<-as.Date(dat$year,"%Y") # mengubah year dari chr ke tss
dat
```

:::

## Plot the data: PDB per capita

```{r}
plot+geom_line(data=dat,aes(x=year,y=PDBperkapita,color=country))
```

## Plot the data: exports

```{r}
plot+geom_line(data=dat,aes(x=year,y=export,color=country))
```

## Plot the data: imports

```{r}
plot+geom_line(data=dat,aes(x=year,y=import,color=country))
```

## Regresi panel

- Sebelum melakukan regresi panel, pastikan bentuk datanya long.

- Kita dapat melakukan regresi biasa menggunakan `lm()`.

    - disebut juga pooled OLS / pooling.
    
    - kita anggap setiap negara tidak ada perbedaan, setiap tahun tidak ada perbedaan.
    
    - keunggulan panel di sini hanya memberikan kita data yang lebih banyak.
    
## Regresi panel

- Namun keuntungan panel adalah kita dapat melakukan regresi untuk masing-masing $i$.

- Regresi ini disebut Fixed effect regression:

$$
Y_{it}=\alpha_i + \beta_1 X_{1,it} + \mu_{it}
$$
di mana $\alpha_i$ adalah time-invariant intercept untuk masing-masing $i$.

- Mengurangi bias karena tiap negara pastinya beda-beda.

## Regresi Panel: pooled OLS

```{r}
#| echo: true
reg2<-lm(LP~LX+LM,data=dat)
summary(reg2)
```

## Residuals pooled

```{r}
#| echo: true
dat$u<-resid(reg2)
plot(dat$LP,dat$u)
```

## Regresi Panel: fixed effect

```{r}
#| echo: true
reg3<-plm(LP~LX+LM,data=dat,index=c("country","year"))
summary(reg3)
```

## Residuals fixed effect

```{r}
#| echo: true
dat$u2<-residuals(reg3)
plot(dat$u2)
```

## Panel data

- Jika memang tiap negara sama, maka hasil dari fixed effect = pooling.

    - jika beda, kita akan memilih fixed effect karena bias antar-individu diatasi dengan $\alpha_i$
    
- dari contoh sebelumnya, kita bisa lihat bahwa betanya beda.

    - dari residuals, tiap negara punya residual masing-masing.
    
- Tapi jelas dari residuals bahwa masih ada hal yang perlu kita kontrol.

## Metode penelitian

- Berbagai metode kualitatif:

    - regresi multivariat: nominal, log-log, dan dummy.
    
    - ARIMA dan ARDL.
    
    - Regresi panel: Pooled dan fixed effect.

- Teknik-teknik cukup oke untuk ditunjukkan ke orang lain.

- Anda harus paham kekurangan metode-metode ini.

## Langkah-langkah penelitian

- Tujuan penelitian: melihat hubungan $X$ dan $Y$

- Grafik $X$ dan $Y$: scatterplot atau line.

- Regresi

- plot error terhadap $X$ dan $Y$

- Diskusi hasil dan keterbatasan

## Post-UTS

- Kita akan membahas praktis penulis (less teori, more praktik)

- Sangat penting untuk membuat framework penulisan.

- Sumber data sekunder yang sering dipakai dan bagaimana mendownloadnya.

- Visualisasi dengan ggplot.

- Membuat daftar pustaka.

## Tentang UTS

- UTS akan berlangsung selama 2 jam.

- Close everything kecuali:

    - kalkulator (bukan handphone/smartphone).

    - 1 lembar A4 bolak balik, bebas diisi apa saja.
    
- Tidak akan disuruh regresi, tapi mungkin akan disuruh menerjemahkan tabel regresi.