---
title: "Regresi Univariat: how to"
subtitle: "Pertemuan 11"
author: "Matematika & Statistika"
format: 
  revealjs:
    theme: [simple,../mytheme.scss]
    chalkboard: true
    incremental: false
    transition: convex
    background-transition: fade
    slide-number: true
---

## Hari ini

- Regresi univariat

## Korelasi

- Pada uji hipotesis, kita mencoba menebak apakah sampel yang kita miliki telah sesuai dengan pembandingnya:

    - dibandingkan dengan sebuah angka -> uji hipotesis 1 populasi.
    
    - dibandingkan dengan sampel lain -> uji hipotesis 2 populasi.
    
- Pada perhitungan korelasi, kita mendapatkan informasi tentang hubungan 2 variabel, Y dan X.

- Regresi menggunakan 2 prinsip di atas untuk mencari perubahan marjinal dari Y dan X.

## Regresi {.m}

:::: columns
::: {.column width="47%"}
```{r}
#| fig-height: 5
#| fig-width: 5
library(tidyverse)
library(readxl)
dat<-read_excel("jambelajarfull.xlsx")
z<-theme_classic() +
  theme(panel.background = element_rect(fill = "#f0f1eb",
                                        colour = "#f0f1eb"),
        plot.background = element_rect(fill = "#f0f1eb"),
        legend.key = element_rect(fill = "#f0f1eb",linetype = "blank"),
        legend.background = element_rect(fill="#f0f1eb"))
dat |> ggplot(aes(x=X,y=Y))+
  geom_point() +
  labs(x= "Jam belajar (jam/minggu)", y="Nilai UTS")+
  geom_smooth(method=lm,se=FALSE)+z+theme(text = element_text(size=20))+
  scale_x_continuous(expand = c(0, 0)) + scale_y_continuous(expand = c(0, 0))
```
:::
::: {.column width="47%"}
- Kali ini kita coba plot data jam belajar vs nilai UTS, tapi datanya ada 70 observasi (n=70).

- Dapat dilihat ada pattern di data tersebut, di mana X dan Y memiliki korelasi positif.

- Jika terdapat korelasi linear, kita dapat membuat garis lurus yang mewakili kurang lebih korelasi tersebut. (lihat garis biru)

- Bagaimana cara membuatnya?
:::
::::

## Regresi {.m}

:::: columns
::: {.column width="47%"}
```{r}
#| fig-height: 5
#| fig-width: 5
library(tidyverse)
library(readxl)
dat<-read_excel("jambelajarfull.xlsx")
z<-theme_classic() +
  theme(panel.background = element_rect(fill = "#f0f1eb",
                                        colour = "#f0f1eb"),
        plot.background = element_rect(fill = "#f0f1eb"),
        legend.key = element_rect(fill = "#f0f1eb",linetype = "blank"),
        legend.background = element_rect(fill="#f0f1eb"))
dat |> ggplot(aes(x=X,y=Y))+
  geom_point() +
  labs(x= "Jam belajar (jam/minggu)", y="Nilai UTS")+
  geom_smooth(method=lm,se=FALSE)+z+theme(text = element_text(size=20))+geom_vline(xintercept=15,color="red",alpha=0.3)+
  geom_segment(x=0,xend=15,y=64,yend=64,linetype=2,alpha=.4)+
  geom_segment(x=0,xend=15,y=65,yend=65,linetype=2,alpha=.4)+
  geom_segment(x=0,xend=15,y=68,yend=68,linetype=2,alpha=.4)+
  geom_segment(x=0,xend=15,y=69,yend=69,linetype=2,alpha=.4)+
  scale_x_continuous(expand = c(0, 0)) + scale_y_continuous(expand = c(0, 0))
```
:::
::: {.column width="47%"}
- Garis biru tersebut dibuat sedemikian sehingga ia **meminimalisir jarak vertikal** antara setiap titik observasi dengan si garis biru.
- misalnya, lihat X=15, ada 4 titik berbeda, yaitu 64,65,68, dan 69.
- garis biru bertemu X=15 di Y=69.
- Jarak setiap titik terhadap Y=69 adalah [-5,-4,-1,0]
- Lakukan untuk semua titik, maka garis biru akan memberikan jumlah perbedaan terkecil dibanding posisi lain.
:::
::::

## Ordinary Least Square

- Ada yang ingat rumus untuk membuat sebuah garis linear di diagram kartesian?

$$
\hat{Y}=\beta_0+\beta_1 X
$$

- $\hat{Y}$ adalah $Y$ yang didapatkan dari persamaan tersebut.

- $\beta_0$ adalah titik awal, atau $Y$ ketika $X=0$, disebut juga konstanta.

- $\beta_1$ menunjukkan kemiringan garis. Disebut juga dengan gradien.

## OLS

- Perbedaan vertikal antara garis biru dengan setiap observasi adalah:

$$
\varepsilon=Y-\hat{Y}
$$

di mana $Y$ adalah $Y$ yang kita dapat dari data. si $\varepsilon$ inilah yang diminimalisir.

- Untuk melakukan minimalisasi, kita memanfaatkan _First Order Condition_ di mana untuk beberapa fungsi $f(x)$, kita dapat menemukan titik optimal di mana $f'(x)=0$

## OLS

- karena $\varepsilon$ bisa jadi negatif, kita kuadratkan dulu lalu ditambahkan, sehingga:

$$
\min_{\beta_0,\beta_1} \sum_i \left(Y_i-\beta_0-\beta_1 X_i \right)^2
$$

- kita mencari $\beta_0$ dan $\beta_1$ di mana $\frac{\partial}{\partial \beta_0}=0$ dan $\frac{\partial}{\partial \beta_1}=0$

- Dengan kata lain, kita buat dulu persamaannya baru kita cari parameter garisnya dulu.

- Metode ini disebut Ordinary Least Square (OLS) / metode kuadrat terkecil.

## OLS

- Kita tidak perlu melakukan penurunan rumus dari slide sebelumnya.

- Sudah ada rumus yg siap pakai, yaitu:

$$
\beta_0=\frac{\sum Y \sum X^2-\sum X \sum XY}{n\sum X^2-(\sum X)^2}
$$
dan
$$
\beta_1=\frac{n\sum XY - \sum X \sum Y}{n \sum X^2-(\sum X)^2}
$$

## Rumus lain

- setelah mendapatkan kedua parameter kita, kita dapat menggambar garis kita:

$$
\hat{Y}=\beta_0+\beta_1 X
$$

- Dan dapat menghitung error $\varepsilon=Y-\hat{Y}$

- Sehingga rumus regresi utuhnya adalah:

$$
Y=\beta_0+\beta_1 X + \varepsilon
$$

## Regresi univariat

$$
Y_i=\beta_0+\beta_1 X_i+\varepsilon_i
$$

- Y disebut juga variabel dependen

- X disebut juga variabel independen

- nilai Y dan X kita dapatkan dari data

- $\varepsilon$ disebut juga error term / residual. Dia bersifat **independen**

- $\beta_1$ disebut juga dengan marginal effect. Ada yang ingat turunan?

## Marginal effect {.incremental}

- pada dasarnya, $\beta_1=\frac{dY}{dX}$. Apa artinya?

- Untuk kenaikan $X$ sebesar 1 satuan, Y naik sebesar $\beta_1$

- Jika kita gunakan konteks kita, bagaimana menerjemahkan $\beta_1$ ?

- Jika jam belajar bertambah 1 jam/minggu, nilai UTS naik sebesar $\beta_1$

## Ramalan

- Disamping itu, kita dapat meramal $Y$ jika tau $X$. Jika saya belajar 13 jam, berapa ekspektasi nilai UTS saya?

- $\hat{Y}=\beta_0+\beta_1 \times 13$

- $Y$ aslinya belum tentu sama dengan $\hat{Y}$, tapi walaupun beda, harusnya tidak terlalu jauh.

- Semakin besar korelasinya, semakin bagus ramalannya.


## Video regresi excel

<iframe width="560" height="315" src="https://www.youtube.com/embed/QbReMOBVzOY" title="YouTube video player" frameborder="0" allow="accelerometer; autoplay; clipboard-write; encrypted-media; gyroscope; picture-in-picture" allowfullscreen></iframe>

## Minggu depan

- Syarat menggunakan regresi

- analisis pola error