---
title: "Fixed Exchange Rates & FX Intervention"
subtitle: "ECES905205 pertemuan 14"
date: "8 Juni 2026"
author: "I Made Krisna Gupta"
format:
  revealjs:
    theme: [simple,../mytheme.scss]
    chalkboard: true
    incremental: false
    transition: convex
    background-transition: fade
    slide-number: true
#  beamer: default
---

## Recap M11-M13 & today {.s}

- M11-M13: semuanya asumsi **floating** exchange rate.

- Indonesia adalah _managed floating_ — campuran: rate ditentukan market, tapi BI intervene saat volatil.

- Hari ini: apa yang terjadi kalau central bank _fix_ exchange rate?

- KOM Ch.18: mekanisme intervensi FX, sterilization, kebijakan moneter/fiskal under fixed ER, BoP crises, sistem pegging.

- Highly relevant untuk Indonesia: BI triple intervention 2022-2024, kasus 1997-98, perbandingan dengan HK, Singapore, China.

## Roadmap {.s}

- **Block 1**: balance sheet central bank.

- **Block 2**: bagaimana CB fix ER.

- **Block 3**: kebijakan moneter & fiskal under fixed ER.

- **Block 4**: devaluation effects.

- **Block 5**: BoP crisis & capital flight.

- **Block 6**: imperfect substitutes + sterilized intervention (BI 2022-2024 case).

- **Block 7**: comparative pegging regimes (HK, SG, ID, China).

- **Block 8**: global reserves & policy implications.

```{r}
#| warning: false
#| message: false
suppressPackageStartupMessages({
  library(tidyverse)
  library(scales)
})

have_ggden <- requireNamespace("ggden", quietly = TRUE)
if (have_ggden) suppressMessages(library(ggden))

den_theme <- if (have_ggden && exists("theme_den", mode = "function")) {
  theme_den()
} else {
  theme_classic(base_size = 14) +
    theme(panel.background = element_rect(fill = "#f0f1eb", colour = "#f0f1eb"),
          plot.background = element_rect(fill = "#f0f1eb"),
          legend.key = element_rect(fill = "#f0f1eb", linetype = "blank"),
          legend.background = element_rect(fill = "#f0f1eb"),
          panel.grid.minor = element_blank())
}
```

## Central bank balance sheet {.s}

| Assets | Liabilities |
|---|---|
| Foreign bonds (cadev) | Currency in circulation |
| Gold | Bank reserves (giro bank di CB) |
| Domestic government bonds | Sertifikat / SBI / NCD |
| Loans to banks (lending facility) | Other liabilities |

- Identitas: **Assets = Liabilities + Net Worth**.

- Net Worth dianggap stabil → ∆Assets = ∆Liabilities.

- Liabilities CB = "high-powered money" = base money.

- Setiap _perubahan asset_ akan mengubah _money supply_.

## BI's balance sheet snapshot {.s}

- Sumber: SEKI BI (Statistik Ekonomi & Keuangan Indonesia).

- Posisi approximate per Mar 2026 (ilustrasi):

| Pos | Nilai |
|---|---|
| Cadev (foreign reserves) | ≈ USD 145 mlr |
| SBN dimiliki BI | ≈ Rp 1.500 T |
| Total asset | ≈ Rp 4.200 T |
| Uang kartal | ≈ Rp 1.100 T |
| Giro bank umum di BI | ≈ Rp 700 T |
| SRBI/NCD/Sukuk BI | ≈ Rp 900 T |

- Note SRBI (Sekuritas Rupiah BI) = instrument sterilization BI sejak 2023.

- Cadev = sumber utama untuk FX intervention.

## CB asset purchase → $M^s\uparrow$ {.s}

- BI beli asset (foreign bond, SBN, atau pinjam ke bank).

- Bayar dengan cek BI atau credit rekening bank → liabilities BI naik (giro bank di BI naik).

- Bank punya excess reserves → lend → uang beredar di ekonomi naik → $M^s\uparrow$.

- Numerik: BI beli SBN Rp 10 T → giro bank di BI naik Rp 10 T → money multiplier ≈ 5 → $M^s$ naik Rp 50 T.

- Beli _foreign_ bond efeknya sama untuk $M^s$, plus _cadev meningkat_ di sisi asset.

## CB asset sale → $M^s\downarrow$ {.s}

- Simetris: BI jual asset → terima Rp cash → giro bank di BI turun → $M^s\downarrow$.

- Operasi sehari-hari BI (OMO): jual reverse repo SBN untuk absorb likuiditas → tighten.

- Atau lelang SBI/SRBI = jual sekuritas BI → absorb base money.

- Asset sale di FX market: BI jual cadev untuk Rp → cadev turun + $M^s$ turun.

## Sterilization {.s}

- Masalah: kalau BI jual cadev untuk defend IDR, $M^s$ otomatis turun → $R$ naik → bisa hambat output.

- **Sterilization**: offset dampak FX intervention pada $M^s$.

- Mekanisme: jual cadev (Rp masuk BI) + beli SBN (Rp keluar BI) → net effect pada $M^s$ = nol.

- Jadi BI bisa intervene di FX tanpa mengubah _stance_ kebijakan moneter (rate).

- Indonesia: BI rutin sterilize FX intervention via OMO domestic.

## Table 18.1: 4 jenis intervensi {.s}

| Aksi BI | $M^s$ | Foreign asset | Domestic asset |
|---|---|---|---|
| **Nonsterilized FX purchase** (beli USD) | +Rp 100 T | +Rp 100 T | 0 |
| **Sterilized FX purchase** | 0 | +Rp 100 T | −Rp 100 T |
| **Nonsterilized FX sale** (jual USD) | −Rp 100 T | −Rp 100 T | 0 |
| **Sterilized FX sale** | 0 | −Rp 100 T | +Rp 100 T |

- Sterilized = paired with offsetting domestic asset move.

- Asumsi sterilization _bisa_ separate FX intervention dari monetary policy stance — tapi efeknya pada $E$ tergantung _imperfect substitutability_ (Block 6 nanti).

## Fixing the ER: setup {.s}

- Untuk fix $E = \bar E$, CB harus pastikan UIP holds di rate itu.

- Karena $E^e = \bar E$ (kalau peg credible), maka $\Delta E/E = 0$, dan UIP collapse jadi:

$$
R = R^*
$$

- Implikasi: di rezim fixed ER, $R$ domestik harus = $R$ foreign.

- BI tidak bebas memilih $R$ — dipaksa oleh peg.

- "**Impossible Trinity** / Trilemma**": fixed ER + free K = no independent monetary policy.

## How CB defends a peg {.s}

- Kalau ada tekanan apresiasi (excess demand IDR pada $\bar E$):

    - Banyak orang mau jual USD untuk Rp.

    - CB harus _beli_ USD (menambah cadev) dan _jual_ Rp → $M^s\uparrow$ → $R\downarrow$ → ekuilibrium kembali.

- Kalau ada tekanan depresiasi (excess supply IDR):

    - Banyak orang mau jual Rp untuk USD.

    - CB harus _jual_ USD (mengurangi cadev) dan _beli_ Rp → $M^s\downarrow$ → $R\uparrow$ → ekuilibrium kembali.

- Untuk maintain peg, CB harus _siap_ adjust $M^s$ via FX intervention.

## Example: $Y\uparrow$ under fixed ER {.m}

:::: columns

::: {.column width="45%"}

```{r}
#| warning: false
#| message: false
#| fig-width: 4.8
#| fig-height: 4

ld1 <- function(M) 0.16 - 0.020 * M
ld2 <- function(M) 0.20 - 0.020 * M

ggplot() +
  geom_function(fun = ld1, xlim = c(0, 8), linewidth = 1, colour = "#26351c") +
  geom_function(fun = ld2, xlim = c(0, 8), linewidth = 1,
                colour = "#8b0000", linetype = "dashed") +
  geom_segment(aes(x = 5, xend = 5, y = 0, yend = 0.14),
               linewidth = 1, colour = "#26351c") +
  geom_segment(aes(x = 7, xend = 7, y = 0, yend = 0.14),
               linewidth = 1, colour = "#26351c", linetype = "dashed") +
  annotate("segment", x = 0, xend = 5, y = 0.06, yend = 0.06, linetype = "dotted") +
  annotate("segment", x = 0, xend = 7, y = 0.06, yend = 0.06, linetype = "dotted") +
  annotate("point", x = 5, y = 0.06, size = 3) +
  annotate("point", x = 7, y = 0.06, size = 3, colour = "#8b0000") +
  annotate("text", x = 5.0, y = 0.145, label = "M0^s / P", size = 3.5) +
  annotate("text", x = 7.0, y = 0.145, label = "M1^s / P",
           colour = "#8b0000", size = 3.5) +
  annotate("text", x = 0.2, y = 0.067, label = "R = R*",
           hjust = 0, size = 3.5) +
  scale_x_continuous(limits = c(0, 8.5), expand = c(0, 0),
                     name = expression(M^s/P)) +
  scale_y_continuous(limits = c(0, 0.16), expand = c(0, 0),
                     labels = percent, name = "R") +
  den_theme
```

:::

::: {.column width="55%"}

**KOM Fig 18.1**: $Y$ naik → demand uang naik.

- Money demand schedule shift kanan ke $L(R, Y_1)$.

- Pada $M^s$ awal, $R$ akan _naik_.

- Tapi peg memerlukan $R = R^*$ — jadi $R$ tidak boleh naik.

- BI _harus_ beli foreign assets (USD) → $M^s$ naik → curva $M^s/P$ geser ke kanan → $R$ kembali ke $R^*$.

- Net: $M^s\uparrow$, $R$ tetap di $R^*$, $E$ tetap di $\bar E$.

:::

::::

## Monetary policy ineffective {.s}

- KOM Fig 18.2: BI coba ekspansi moneter (OMO beli SBN) di bawah fixed ER.

- Step 1: $M^s\uparrow$ → $R\downarrow$ sesaat.

- Step 2: $R < R^*$ → investor pindah ke USD → demand USD naik → tekanan depresiasi IDR.

- Step 3: BI _harus_ jual cadev untuk maintain peg → $M^s\downarrow$ → kembali ke level awal.

- **Net effect**: $M^s$ kembali, $R = R^*$, $E = \bar E$. Komposisi balance sheet berubah (lebih banyak domestic asset, lebih sedikit foreign asset), tapi tidak ada efek riil.

- **Monetary policy ineffective** under fixed ER + free K.

## Trilemma framing {.s}

- "Impossible Trinity": negara tidak bisa punya _ketiga_ ini sekaligus:

    1. Fixed exchange rate.

    2. Free capital flow.

    3. Independent monetary policy.

- Harus pilih 2 dari 3.

- **Indonesia (1997-now)**: free K + independent monetary → floating ER.

- **Hong Kong**: free K + fixed ER (peg HKD ke USD) → no independent monetary.

- **China (until ~2015)**: fixed-ish ER + independent monetary → capital controls.

- Selama dekade, Indonesia tergeser dari fixed (orde Baru 1973-1997) → managed floating → free floating.

## Fiscal policy under fixed ER {.m}

:::: columns

::: {.column width="45%"}

```{r}
#| warning: false
#| message: false
#| fig-width: 4.6
#| fig-height: 4

Y_grid <- seq(0, 10, length.out = 100)
AA1 <- 17500 - 200 * Y_grid
AA2 <- 18000 - 200 * Y_grid
DD1 <- 15000 + 300 * Y_grid
DD2 <- 13500 + 300 * Y_grid + 300

ggplot() +
  geom_line(aes(x = Y_grid, y = AA1), linewidth = 1, colour = "#26351c") +
  geom_line(aes(x = Y_grid, y = AA2), linewidth = 1,
            colour = "#26351c", linetype = "dashed") +
  geom_line(aes(x = Y_grid, y = DD1), linewidth = 1, colour = "#8b0000") +
  geom_line(aes(x = Y_grid, y = DD2), linewidth = 1,
            colour = "#8b0000", linetype = "dashed") +
  geom_hline(yintercept = 16500, colour = "blue", linetype = "dotted") +
  annotate("text", x = 9.5, y = 16600, label = "fix E", size = 3.5, colour = "blue") +
  annotate("point", x = 5, y = 16500, size = 3) +
  annotate("point", x = 7.5, y = 16500, size = 3, colour = "#8b0000") +
  annotate("text", x = 4.7, y = 16800, label = "1", size = 4) +
  annotate("text", x = 7.7, y = 16800, label = "3", size = 4) +
  scale_x_continuous(limits = c(0, 10), expand = c(0, 0), name = "Y") +
  scale_y_continuous(limits = c(14500, 18500), labels = comma, name = "E") +
  den_theme
```

:::

::: {.column width="55%"}

**KOM Fig 18.3**: $G$ naik.

- DD shift kanan → tekanan apresiasi IDR.

- Untuk maintain peg, BI harus _beli_ USD → $M^s\uparrow$ → AA shift kanan juga.

- Equilibrium baru: $Y$ naik **lebih besar** dibanding floating, $E$ tetap di $\bar E$.

- Fiscal policy **lebih efektif** di bawah fixed ER karena tidak ada "crowding out" via ER apresiasi.

- Effectively kombinasi fiscal + monetary expansion bersamaan.

:::

::::

## Fiscal multiplier comparison {.s}

- **Floating ER**: $G\uparrow$ Rp 100 T → $Y\uparrow$ ~Rp 100 T (apresiasi mengurangi net export, partial crowding out).

- **Fixed ER**: $G\uparrow$ Rp 100 T → $Y\uparrow$ ~Rp 200 T (multiplier penuh, plus automatic $M^s\uparrow$).

- Implikasi: kebijakan fiskal lebih powerful di bawah pegging.

- Negara yang fix ER (HK, beberapa GCC countries) cenderung pakai fiskal sebagai stabilizer primary.

- Untuk Indonesia floating: fiscal multiplier moderate (~1,3-1,5 menurut riset DEN).

## Long-run fiscal under fixed ER {.s}

- KOM 22-23: dalam long-run, $Y$ di atas potensi → wages dan prices naik.

- $P\uparrow$ → real apresiasi (karena nominal $E$ fixed) → CA turun → DD shift kembali kiri.

- $P\uparrow$ → $M^s/P\downarrow$ → AA shift kembali kiri.

- Long-run: $Y$ kembali ke potensi, $P$ permanently lebih tinggi, $E$ tetap di $\bar E$, $q$ permanently lebih rendah (real apresiasi).

- Outcome: $G\uparrow$ permanently → tidak ada output gain long-run, tapi inflasi permanen lebih tinggi.

## Devaluation vs revaluation {.s}

- **Depreciation/appreciation**: market-driven changes in floating ER.

- **Devaluation/revaluation**: _intentional_ changes in pegged rate oleh central bank.

- **Devaluation**: $\bar E$ dinaikkan (1 USD = lebih banyak Rp) → IDR sengaja dibuat lemah.

- **Revaluation**: $\bar E$ diturunkan → IDR sengaja dibuat kuat.

- Indonesia historis: devaluasi besar pada 1971 (kenaikan oil price era), 1978, 1983, 1986 (sebelum era floating).

## Devaluation mechanics {.s}

- KOM Fig 18.4: CB naikkan $\bar E$.

- Untuk maintain peg baru, CB harus _beli_ foreign asset (cadev naik).

- Pembelian foreign asset → $M^s\uparrow$ → $R\downarrow$ + real depresiasi.

- DD shift kanan (real depresiasi → CA naik), AA shift kanan ($M^s\uparrow$).

- Output naik, cadev naik. Sering disebut "competitive devaluation" untuk boost ekspor.

- Risk: kalau ekspektasi terbentuk bahwa devaluasi akan lagi terjadi, kredibilitas peg jatuh.

## Why CBs devalue {.s}

- **Competitiveness**: real apresiasi dari inflasi domestik menggerus ekspor → devaluasi restore.

- **Output gap**: kalau ekonomi underperform, devaluasi sebagai stimulus.

- **BoP pressure**: cadev menipis, devaluasi mengurangi tekanan jual cadev.

- **Coordinated devaluation**: jika peer countries devalue, follow untuk maintain competitiveness.

- Historical examples: 1949 sterling, 1971 Smithsonian, 1992 ERM, 1994 Mexico, **1997 Indonesia (forced floating)**, 2015 China mini-devaluation.

## BoP crisis intuition {.s}

- **BoP crisis**: CB tidak punya cukup cadev untuk maintain peg.

- Mekanisme: pasar antisipasi devaluasi → switch dari Rp ke USD _sekarang_ → menekan cadev → kalau cadev habis, CB _harus_ devalue → ekspektasi pasar terkonfirmasi.

- **Self-fulfilling**: ekspektasi devaluasi → devaluasi.

- Catatan: bahkan peg yang "fundamentally sound" bisa kollaps kalau ekspektasi negatif terbentuk.

## Capital flight diagram {.m}

:::: columns

::: {.column width="45%"}

```{r}
#| warning: false
#| message: false
#| fig-width: 4.5
#| fig-height: 4

R_grid <- seq(0.02, 0.20, length.out = 100)
Ee_high <- 18000
Ee_now  <- 16500
usd_ret_now  <- function(r) Ee_now / (1 + r - 0.045)
usd_ret_high <- function(r) Ee_high / (1 + r - 0.045)

E_at_R_orig <- usd_ret_now(0.06)
R_new <- 0.10
E_at_R_new <- usd_ret_high(R_new)

ggplot() +
  stat_function(fun = usd_ret_now, xlim = c(0.02, 0.20),
                linewidth = 1.1, colour = "#26351c") +
  stat_function(fun = usd_ret_high, xlim = c(0.02, 0.20),
                linewidth = 1.1, colour = "#26351c", linetype = "dashed") +
  geom_hline(yintercept = 16500, colour = "blue", linetype = "dotted") +
  geom_segment(aes(x = 0.06, xend = 0.06, y = 14000, yend = 19500),
               colour = "#8b0000", linewidth = 0.7, linetype = "dashed") +
  geom_segment(aes(x = R_new, xend = R_new, y = 14000, yend = 19500),
               colour = "#8b0000", linewidth = 1.1) +
  annotate("point", x = 0.06, y = 16500, size = 3) +
  annotate("point", x = R_new, y = 16500, size = 3, colour = "#8b0000") +
  annotate("text", x = 0.19, y = 14400, label = "USD curve (E^e low)", size = 3.0) +
  annotate("text", x = 0.19, y = 15500, label = "USD curve (E^e high)",
           size = 3.0, colour = "#26351c") +
  scale_x_continuous(labels = percent, name = "R") +
  scale_y_continuous(limits = c(14000, 19500), labels = comma, name = "E (Rp/USD)") +
  den_theme
```

:::

::: {.column width="55%"}

**KOM Fig 18.5**: capital flight.

- $E^e$ naik (pasar ekspektasi devaluasi).

- USD return curve shift kanan/atas.

- Untuk maintain peg $\bar E = 16.500$:

    - CB harus naikkan $R$ tajam untuk match USD curve baru.

    - Tapi $R$ tinggi $\Rightarrow$ hancur output, employment.

- Alternatif: jual cadev untuk satisfy demand USD.

- Either way, biaya defending peg meningkat.

:::

::::

## 1997-98 Indonesia BoP crisis {.s}

- Sebelum krisis: Indonesia _crawling peg_ vs USD, IDR depresiasi ~5%/tahun (managed).

- Juli 1997: Thailand devalue baht → contagion ke Indonesia.

- Cadev BI Juli 1997: ~USD 20 mlr. BI lebar band peg dari ±8% ke ±12%.

- Agustus 1997: BI _abandon peg_, IDR free floating.

- IDR jatuh dari ~Rp 2.500 (Juli) ke Rp 16.500 (Jan 1998) — depresiasi ~85%.

- Cadev terkikis ke ~$14 mlr saat krisis puncak.

- Konsekuensi: rekapitalisasi bank, IMF program, krisis politik.

## Krugman 1979 model {.s}

- Speculative attack model (Krugman, JMCB 1979).

- Setup: CB punya cadev terbatas, defending peg. Sementara itu, demand domestic credit tumbuh.

- "Shadow floating rate" = rate yang akan terjadi kalau peg di-abandon _sekarang_.

- Kalau shadow rate > peg → cadev menetes habis lewat permintaan rutin.

- Pada titik $T$ di mana shadow rate = peg, _semua_ remaining cadev diserap dalam attack.

- Implication: kollaps peg bukan random — _predictable_ dari fundamentals.

## Lessons from 1997 {.s}

- Reserves saja **tidak cukup**: butuh juga policy credibility.

- Indonesia 1997: reserves cukup untuk 4-5 bulan impor, tapi political shock + balance sheet currency mismatch hancurkan kepercayaan.

- Bank-bank Indonesia banyak hutang USD vs aset Rp → ER risk tinggi.

- Setelah 1997, banyak negara (termasuk Indonesia) shift ke floating + accumulate reserves _just in case_.

- 2002+ Indonesia: BI Law 1999 (independence), inflation targeting (2005), managed floating, capital account terbuka.

## Imperfect substitutability {.s}

- Sejauh ini asumsi: deposit Rp dan USD = perfect substitutes (UIP exact).

- Realitas: berbagai risiko buat mereka _bukan_ substitutes:

    - **Default risk** (sovereign default).

    - **ER risk** (kalau peg goyah).

    - **Liquidity risk** (sulit jual dalam krisis).

- Risk premium $\rho$:

$$
R = R^* + \frac{E^e - E}{E} + \rho
$$

- Untuk Indonesia, $\rho$ ≈ 200-300 bps di kondisi normal, melebar saat stress.

## BI triple intervention 2022-2024 {.m}

:::: columns

::: {.column width="50%"}

**Kontextual**:

- 2022-2024: Fed hiking 425 bps, IDR tekanan depresiasi.

- BI tidak ingin IDR rusak terlalu cepat → intervene.

- Tiga tools (BI menyebut "triple intervention"):

    1. **Spot intervention**: jual USD onshore.

    2. **DNDF** (Domestic Non-Deliverable Forward): forward sales yang settle dalam Rp.

    3. **SBN purchase**: beli SBN dari pasar saat foreign investor jual.

:::

::: {.column width="50%"}

**Mengapa tiga, bukan satu?**

- **Spot**: langsung kurangi tekanan $E$ tapi membakar cadev.

- **DNDF**: signal commitment tanpa fisik USD (settle in Rp). Hemat cadev.

- **SBN purchase**: absorb supply SBN saat foreign sell-off, prevent yield blowout.

- Coordinated: spot di FX, DNDF di forward, SBN purchase di bond market.

- DNDF outstanding peak ~USD 5 mlr (Oct 2022).

:::

::::

## Why DNDF works {.s}

- **DNDF** = forward kontrak USD/IDR yang **settle dalam Rp** (not deliverable).

- Mekanisme: bank beli DNDF dari BI → mereka punya hedge USD tanpa harus _fisik_ pegang USD.

- Mengurangi tekanan beli USD di spot market.

- BI tidak burn cadev — hanya commitment untuk pay perbedaan kurs di settlement.

- Innovative tool unique to BI (juga India, sebagian Brazil).

- Kelebihan: cadev intact + market dapat hedging.

## Effect of sterilized intervention {.s}

- Di bawah _perfect substitutes_: sterilized intervention tidak punya efek pada $E$.

- Di bawah _imperfect substitutes_: sterilized intervention bisa bergerak $E$ via $\rho$.

- Mekanisme: BI jual cadev (foreign asset turun) + beli SBN (domestic asset naik) → komposisi asset berubah → relative supply USD/Rp asset berubah → $\rho$ shift.

- KOM Fig 18.7: USD return curve shift _lebih ke bawah_ via lower $\rho$ → $E$ apresiasi.

- Empiris: BI's sterilized intervention 2022-2024 _diperkirakan_ mengurangi depresiasi IDR ~3-5pp.

## Reserve currency system {.s}

- **Reserve currency system**: satu mata uang menjadi _international means of payment_.

- Bretton Woods 1944-1973: USD = reserve currency. Negara fix vs USD, USD fix vs gold @ $35/oz.

- Setelah 1971 Nixon shock: USD floating, sistem berubah.

- Sekarang: USD masih dominant reserve currency tapi tanpa formal commitment.

- 2025 reserves: ~58% USD, ~20% EUR, ~5% JPY, ~5% GBP, ~3% RMB (IMF COFER).

## Hong Kong currency board {.s}

- HKD dipegg ke USD pada 7,75-7,85 sejak 1983.

- **Currency board** = mekanisme _hard peg_:

    - Setiap HKD issued harus 100%+ backed by USD assets di HKMA.

    - Tidak ada discretionary monetary policy.

    - $R_{\text{HKD}}$ pegged ke $R_{\text{USD}}$ otomatis lewat arbitrase.

- Pilihan trilemma HK: fixed ER + free K → _no_ independent monetary.

- Pros: kredibilitas tinggi (survived 1997 Asian crisis without break).

- Cons: tidak ada policy tool kalau ada local recession (HK boom-bust property cycles).

## Singapore managed BBC {.s}

- Singapore MAS pakai **basket-band-crawl (BBC)** framework.

- Target NEER (trade-weighted SGD basket) bergerak dalam _sloping band_.

- Policy lever:

    - **Slope** (rate of basket appreciation/depreciation).

    - **Width** (band tolerance).

    - **Center** (re-centering occasionally).

- MAS adjust dua kali setahun (April, Oct), formal policy review.

- Pilihan trilemba SG: stable ER (managed) + free K → independent monetary _limited_.

- Diiklankan sebagai "exchange rate-based monetary policy" — beda dari interest rate-targeting.

## Indonesia managed floating {.s}

- BI: $E$ ditentukan market, intervene "as needed" untuk smoothing dan mencegah disorderly movements.

- Free K dengan supervisory mekanisme.

- Independent monetary via BI 7DRR (inflation targeting framework sejak 2005).

- Trilemma: floating + free K + monetary independence.

- BI tidak punya formal target $E$ tapi punya implicit "comfort zone" — biasanya tidak ingin IDR depresiasi >5% setahun atau >2% dalam sebulan.

## China RMB history {.s}

| Periode | Regime |
|---|---|
| 1994-2005 | Fixed @ 8,28 RMB/USD (de facto peg) |
| 2005-2008 | Crawling peg, RMB apresiasi ~6%/tahun |
| 2008-2010 | Re-peg @ 6,83 (crisis) |
| 2010-2015 | Crawling peg dengan band ±2% |
| Aug 2015 | "Mini-devaluation" — band reform, RMB drop 3% |
| 2015-now | "Managed float" — PBoC daily fixing dengan basket reference |

- Reserves: $200 mlr (2001) → peak $4 T (2014) → $3,2 T (2025).

- Pilihan trilemba China: managed ER + capital controls + independent monetary.

## RMB reserve currency? {.s}

- 2016: IMF SDR basket include RMB.

- 2024 share global reserves: ~3% (vs goal ~10% by 2030).

- Constraints:

    - Capital controls limit RMB convertibility.

    - Belt & Road push for RMB invoicing in trade.

    - Geopolitical: sanctions Russia 2022 mempercepat de-dollarization.

- Untuk Indonesia: trade dengan China mostly USD invoiced. RMB sebagai reserves kecil tapi growing.

## Currency composition global reserves {.s}

```{r}
#| warning: false
#| message: false

cofer <- tibble(
  currency = c("USD", "EUR", "JPY", "GBP", "CNY", "Other"),
  share = c(58, 20, 5, 5, 3, 9)
) %>%
  mutate(currency = fct_reorder(currency, share))

ggplot(cofer, aes(x = currency, y = share, fill = currency)) +
  geom_col() +
  geom_text(aes(label = paste0(share, "%")), hjust = -0.2, size = 4) +
  coord_flip() +
  scale_fill_manual(values = c("USD" = "#26351c", "EUR" = "#8b0000",
                               "JPY" = "#1f78b4", "GBP" = "#33a02c",
                               "CNY" = "#ff7f00", "Other" = "grey50")) +
  scale_y_continuous(limits = c(0, 65)) +
  den_theme +
  labs(x = NULL, y = "% of global reserves",
       caption = "Sumber: IMF COFER 2025 (approximate).") +
  theme(legend.position = "none")
```

## Why EM accumulate reserves {.s}

- Post-1997 lesson: cadev sebagai _self-insurance_ terhadap sudden stops.

- "Greenspan-Guidotti rule": cadev ≥ short-term external debt.

- IMF Adequacy metric (ARA): kombinasi short-term debt, money supply, exports, broad money.

- Indonesia 2025: cadev ~145 mlr, sufficient untuk ~6 bulan impor + repayment short-term debt.

- Cost: opportunity cost cadev di USD bonds yield rendah vs domestic investment yield tinggi.

## BI's reserve composition {.s}

- Approximate breakdown (illustrative):

    - ~80% USD-denominated (US Treasuries, agencies).

    - ~10% EUR-denominated.

    - ~5% gold (BI hold ~80 ton gold).

    - ~5% other (CNY, JPY, GBP, SDRs).

- Managed by BI Reserve Management Department.

- Trade-off: safety (Treasuries) vs return (riskier sovereign bonds, equities).

- BI conservative — focus on liquidity dan capital preservation.

## Cost of reserves {.s}

- Opportunity cost = $r_{\text{domestic}} - r_{\text{USD}}$ × reserves.

- Untuk Indonesia: real rate ~3,25%, USD real rate ~2,2% → cost ~1,05% × $145 mlr ≈ $1,5 mlr/tahun.

- Atau dalam Rp: ~Rp 24 triliun/tahun "kost" untuk holding reserves.

- Justifikasi: insurance value > carry cost (terutama lessons dari 1997).

- Akademik debate: optimal level of reserves? IMF ARA suggests Indonesia level adequate, not excessive.

## Takeaways {.s}

- CB balance sheet → setiap perubahan asset/liability mengubah $M^s$.

- **Sterilization**: separate FX intervention dari monetary stance.

- **Trilemma**: pilih 2 dari (fixed ER, free K, independent monetary).

- **Fixed ER**: monetary policy ineffective, fiscal lebih kuat.

- **BoP crisis**: self-fulfilling kalau ekspektasi devaluasi terbentuk.

- **Imperfect substitutability** memungkinkan sterilized intervention bekerja via risk premium.

- **Comparative regimes**: HK (currency board), SG (BBC), ID (managed floating), China (managed peg + K controls).

## Practice 1: Sterilized intervention {.s}

- BI jual USD 1 mlr di spot market dan simultan beli SBN Rp 16 T (asumsi $E = 16.400$).

- Trace efek pada:

    - Cadev BI?
    - $M^s$?
    - $R$?
    - $E$?

. . .

**Solusi**:

- Cadev: turun USD 1 mlr (~Rp 16,4 T).

- $M^s$: net effect = 0 (sterilization sempurna).

- $R$: tidak berubah (asset substitute sempurna asumsi default).

- $E$: di bawah imperfect substitutes, $E$ apresiasi via $\rho$ shift.

## Practice 2: BoP crisis timing {.s}

- BI defending peg $\bar E = 14.000$. Cadev USD 20 mlr. Domestic credit growth Rp 50 T/bulan netto menambah $M^s$.

- Shadow floating rate naik ~Rp 200/bulan.

- Estimasi: kapan attack akan terjadi (kapan shadow rate = peg)?

. . .

**Solusi sederhana**:

- Anggap peg holds saat shadow = peg.

- Misal shadow rate saat ini = Rp 12.000, naik Rp 200/bulan.

- $T \approx (14.000 - 12.000) / 200 = 10$ bulan.

- _Tapi_ attack akan terjadi _sebelum_ $T$: pasar antisipasi → speculative attack di $T-\epsilon$.

- Indonesia 1997: shadow rate naik karena domestic credit growth + capital flight; attack Aug 1997.

## Practice 3: Compare regimes {.s}

- Untuk masing-masing event berikut, mana yang lebih efektif: monetary policy atau fiscal policy?

    a. Indonesia floating: recession, perlu output boost.

    b. Hong Kong currency board: recession.

    c. Singapore BBC, ekspor melemah.

. . .

**Solusi**:

- a. Indonesia: **monetary** efektif (rate cut → depresiasi → ekspor naik). Fiscal moderate (crowding out via apresiasi temporary).

- b. HK: **fiscal** efektif (monetary tidak ada). Indeed HK pakai fiscal stimulus untuk recessions (sectional cash transfers).

- c. SG: MAS bisa _slope down_ atau _re-center_ NEER lebih lemah → exchange-rate-based stimulus.

## Wrap-up M11-M14 {.s}

- M11: FX market mechanics + UIP/CIP + carry trade.

- M12: money market formal + PPP + monetary approach + real ER.

- M13: AA-DD model + monetary/fiscal short-run & long-run.

- M14: fixed ER + intervention + BoP crisis + comparative regimes.

- Full picture: international macroeconomics dari _harga uang_ (ER), _stok uang_ ($M^s, M^d$), _output_ ($Y$), dan _kebijakan_ (BI, fiscal authority).

- UAS: ekspektasi mahasiswa bisa mengaplikasi framework ini ke kasus Indonesia recent (2022-2025 episode).

- Terima kasih untuk semester ini!
