---
title: "Differensial / Turunan"
subtitle: "Pertemuan 5"
author: "Matematika & Statistika"
format: 
  revealjs:
    theme: [simple,../mytheme.scss]
    chalkboard: true
    incremental: false
    transition: convex
    background-transition: fade
    slide-number: true
---

## Diferensial

- Diferensial / _differential_ adalah pemahaman berikutnya dari sebuah fungsi.

- Diferensial adalah sebuah metode perkiraan linear yang mencoba memperkirakan seberapa besar perubahan sebuah fungsi jika sebuah variabel eksogen berubah.

- Diferensial biasanya digunakan untuk menentukan titik maksimum atau titik minimum, tapi juga digunakan untuk mencari elastisitas (dibahas lebih lanjut di ilmu ekonomi).

## Perubahan

- Jika anda punya fungsi $y=f(x)$ dan $\Delta y$ adalah perubahan kecil variabel y, sementara $\Delta x$ adalah perubahan kecil variabel x.

- Anda mau tau seberapa besar $y$ berubah jika $x$ berubah. Dengan kata lain, seberapa besar $\Delta y$ given $\Delta x$.

$$
\frac{\Delta y}{\Delta x}=\frac{f(x+\Delta x)-f(x)}{\Delta x}
$$

## Contoh

Ada fungsi $y=3x^2-x$. Tentukan perubahan dari y jika x naik dari 2 jadi 3.

::: {.incremental}

- jika $x=2$, $y=3(2)^2-(2)=10$

- Jika $x=3$, $y=3(3)^2-(3)=24$

- Artinya, $\Delta y=24-10=14$

:::

## Turunan

- pertanyaan di atas bisa kita aproksimasi dengan menggunakan turunan / diferensial.

- Turunan adalah cara cepat melakukan aproksimasi jika perubahan pada $x$ itu sangat kecil. Saking kecilnya sampe mendekati 0.

- Jika anda berhadapan dengan fungsi yang rumit, maka diferensial akan sangat menguntungkan.

- Kita akan kembali ke soal di atas, tapi kita pelajari dulu kaidah-kaidah diferensial.

## Kaidah turunan

**Diferensiasi konstanta**: Jika sebuah fungsi adalah sebuah konstanta, maka diferensialnya 0.

$$
\text{if }y=3, \ \text{then } \frac{dy}{dx}=0
$$

**Diferensiasi umum**: Jika $y=ax^n$, maka $\frac{dy}{dx}=nax^{n-1}$. Note bahwa a boleh =1.

$$
\text{if }y=4x^3, \ \text{then } \frac{dy}{dx}=3\cdot 4x^{3-1}=\frac{dy}{dx}=12x^2
$$

## Kaidah turunan

**diferensiasi eksponen**: jika $y=ae^n$, maka $\frac{dy}{dx}=yae^n$

$$
\text{if } y=4e^x, \text{then } \ \frac{dy}{dx}=4e^x
$$

**diferensiasi logaritmik natural**: jika $y=a \ln x$, maka $\frac{dy}{dx}=\frac{a}{x}$

$$
\text{if }y= \ln x, \text{ then } \frac{dy}{dx}=\frac{1}{x}
$$

## Kaidah lain

- ada banyak kaidah turunan, tapi cukup 4 itu aja yang kita perlukan di level ini.

- Mari kita kembali ke contoh sebelumnya dan selesaikan dengan diferensial.

## Contoh

Ada fungsi $y=3x^2-x$. Tentukan perubahan dari y jika x naik dari 2 jadi 3.

::: {.incremental}

- $\frac{dy}{dx}=6x-1$

- $dy=(6x-1)(dx)$

- $dy=(6(2)-1)(1)=11$

:::

## Diferensial

- Kalo pake cara delta, dapet 14. pake turunan, dapet 11. Kok beda?

- Ini karena turunan adalah aproksimasi linear: jika fungsi aslinya nggak linear, maka aproksimasinya akan kurang akurat.

- semakin besar $\Delta X$, semakin kurang akurasinya.

- Tapi perkiraannya lebih baik daripada ga punya informasi apa-apa.

## Fungsi linear

Ada fungsi $y=3x-2$. Tentukan perubahan dari y jika x naik dari 2 jadi 3.

::: {.incremental}

- $\frac{dy}{dx}=3$

- Karena fungsinya linear, jadinya: jika x naik 1, maka y akan naik 3.

- Coba hitung ulang jika x naik dari 2 jadi 5

:::

## Somay

- Inget contoh Raka, di mana dia punya fungsi biaya dan fungsi pendapatan:

$$
\begin{aligned}
C&=1000+7Q \\

R&=10Q

\end{aligned}
$$

- Apa yang terjadi kalo kita aplikasikan turunan?

## Somay

$$
\frac{dC}{dQ}=7 \\
\frac{dR}{dQ}=10
$$

- artinya, jika somay bertambah 1, maka:

    - cost bertambah 7
    
    - revenue bertambah 10
    
- Ini disebut juga dengan dampak marjinal / _marginal effect_

## Marginal effect

- Di persamaan linear, **koefisien** menjadi hasil dari turunannya.

- Inilah kenapa **koefisien** dalam fungsi linear disebut juga dengan dampak marjinal.

    - dan inilah juga kenapa **koefisien** biasanya lebih penting buat kita daripada konstanta.
    
- Koefisien fungsi linear bisa dianggap sebagai nilai perubahan $y$ jika $x$ berubah sebesar 1 unit.

## Marginal effect

- Dalam ekonomi, marginal effect ini sering sekali muncul, misalnya:

    - _marginal cost_ (MC) dan _marginal revenue_ (MR).
    
    - elastisitas: seberapa besar permintaan/penawaran berubah jika harga berubah
    
- Semua ini akan kita bahas lebih lanjut di ilmu ekonomi.

## Fungsi kuadratik

- Jika anda menemukan permasalahan yang mengikuti fungsi kuadratik, turunan dapat memberikan anda titik maksimum dan titik minimum.

-Sebuah fungsi kuadratik akan memiliki titik maksimum jika **turunan pertama=0** dan **turunan ke-2 bernilai negatif**

-Sebuah fungsi kuadratik akan memiliki titik minimum jika **turunan pertama=0** dan **turunan ke-2 bernilai positif**

## Contoh

Seandainya fungsi pendapatan dan fungsi biaya somay Raka adalah seperti berikut:

$$
\begin{aligned}
R&=100Q \\
C&=2Q^2-200Q+10000
\end{aligned}
$$

Carilah $Q$ di mana: (a) biayanya optimal, (b) apakah Q di (a) itu maksimal atau minimal?, (c) profitnya minimal/maksimal

## Contoh

a. $Q$ di mana $C$ ada di titik optimal:

$$
\begin{aligned}
C&=2Q^2-200Q+10000 \\
C'&=4Q-200 \ \text{, buat C'=0 untuk dapat titik optimal} \\
4Q-200&=0\\
Q&=50

\end{aligned}
$$

## Contoh

b. Apakah $Q=50$ titik maksimum atau minimum?

$$
\begin{aligned}
C&=\frac{1}{2}Q^2-200Q+10000 \\
C'&=Q-200 \\
C''&=1 >0

\end{aligned}
$$

Karena turunan ke-2 positif, maka 50 adalah jumlah somay yang meminimalisir biaya.

## Contoh

c. mencari $Q$ yang memaksimalkan profit:

$$
\begin{aligned}
\pi&=R-C \\
\pi&=100Q-2Q^2+200Q-10000 \\
\pi&=-2Q^2+300Q-10000 \\
\pi'&=-4Q+300,\text{buat =0 untuk optimum} \\
Q&=75
\end{aligned}
$$

## Contoh

Apakah Q=75 itu titik maksimum atau minimum?

$$
\begin{aligned}
\pi&=-2Q^2+300Q-10000 \\
\pi'&=-4Q+300 \\
\pi''&=-4<0
\end{aligned}
$$

Karena turunan ke-2 nya negatif, berarti Q=300 adalah titik maksimal.

## Cost dan profit

Cost akan minimal jika $Q=50$. Berapa costnya?

$$
\begin{aligned}
C&=2(50)^2-200(50)+10000 \\
C&=5000
\end{aligned}
$$

Profit akan maksimal jika $Q=75$. berapa profitnya?

$$
\begin{aligned}
\pi&=-2(75)^2+300(75)-10000 \\
\pi&=1250
\end{aligned}
$$

## Kurva cost dan revenue

```{r}

library(tidyverse)
library(ggh4x)
cost<-function(x) 2*x^2-200*x+10000
profit<-function(x) -2*x^2+300*x-10000
reve<-function(x) 100*x

x <- seq(0,100,.1)

graph<-ggplot()+theme_classic() +
  theme(panel.background = element_rect(fill = "#f0f1eb",
                                        colour = "#f0f1eb"),
        plot.background = element_rect(fill = "#f0f1eb"),
        legend.key = element_rect(fill = "#f0f1eb",linetype = "blank"),
        legend.background = element_rect(fill="#f0f1eb"))


grafik6 <- graph +
  stat_function(fun=cost,size=1.1,color='red')+
  stat_function(fun=reve,size=1.1,color='blue')+
  labs(x='Q',y='1000 Rp')+
  scale_x_continuous(expand=c(0,0),limits=c(0,100))+
  scale_y_continuous(expand=c(0,0))

grafik5 <- graph +
  stat_function(fun=profit,size=1.1)+
  labs(x='Q',y='1000 Rp')+
  coord_axes_inside(labels_inside = TRUE)+
  scale_x_continuous(expand=c(0,0),limits=c(0,100))+
  scale_y_continuous(expand=c(0,0),limits=c(-10000,1500))

grafik6

```

## Kurva profit

```{r}
grafik5
```