---
title: "Untitled"
author: "krisna gupta"
date: "17/09/2020"
output: md_document
---

```{r setup, include=FALSE}
knitr::opts_chunk$set(echo = TRUE)
```

Salah satu kebahagiaan utama dari bekerja sebagai tutor untuk AAS dan ANU adalah saya jadi belajar konten mata kuliah yang saya tutor yang tidak saya ikuti semasa saya kuliah di ANU. Di ANU banyak banget mata kuliah yang isinya sangat menarik yang tidak mungkin semua diikuti. Menjadi tutor membuat saya 'mengikuti' perkuliahan lebih banyak daripada seharusnya ha ha.

Kali ini, saya mau berbagi ilmu tentang kelemahan Instrumental Variable (IV) regression, salah satu teknik di ekonometri untuk melakukan *treatment* terhadap bias OLS. Ilmu ini saya dapatkan ketika menutor dua mahasiswa keren saya, Grani dan Riza.

## Apa itu IV?

Salah satu problem yang dapat menjangkiti OLS adalah *endogeneity* atau *reverse causality*. Ini terjadi ketika variabel independen anda ternyata tidak independen, alias variabel $X$ nya ternyata terpengaruh oleh variabel lain yang tidak ada di regresi, alias ada informasi yang terkandung di variabel $X$ ternyata masih tersimpan di error term, alias $E[MXM\epsilon] \neq 0$.

Akibatnya, kita tidak dapat mengatakan dengan yakin bahwa $X$ mempengaruhi $Y$, karena bisa saja hubungan kausalitasnya ternyata terbalik, yaitu $Y$ mempengaruhi $X$. Jika anda seorang pengambil keputusan, *reverse causality* sungguh problematis. Bayangkan pertanyaan berikut: gaji mempengaruhi kinerja, atau kinerja mempengaruhi gaji?

IV adalah salah satu treatment untuk masalah ini. IV adalah sebuah variabel ke-3 $Z$, yang punya korelasi kuat dengan variabel independen $X$, tapi tidak punya korelasi dengan $Y$. Jadi di sini, $Z$ menjadi variabel independen yang paling independen (haha) untuk menangkap variasi dari $X$. Jika setelah ditangkap oleh $Z$ lalu $X$ masih terkorelasi kuat dengan $Y$, kita bisa katakan dengan lebih yakin bahwa $X$ *causes* $Y$ dan tidak sebaliknya.

## Problem IV

IV sendiri punya banyak problem (huft). Salah satunya adalah IV bisa jadi malah bikin bias OLS jika hubungan $Z$ dan $X$ tidak linear. Kita coba dengan melakukan generasi data untuk $Z,X dan Y$ lalu kita regresi hasilnya.

## Setting

Di sini kita coba bikin kasus mencari kausalitas apakah *cash flow* mempengaruhi *firm's borrowing*. Sebuah perusahaan yang *cash flow*-nya sedang negatif akan meminjam dari bank atau dari masyarakat untuk bertahan, dan akan dibayar di masa datang ketika sudah dapat *revenue*. Namun perusahaan yang *cash flow*-nya sedang positif juga bisa saja meminjam karena *cash flow* positif menandakan perusahaan sedang tumbuh dan butuh modal lebih. Artinya, hubungan antara *cash flow* dan *borrowing* tidak jelas kalau di-OLS kan. Salah satu caranya adalah menggunakan *productivity* untuk memprediksi *cash flow* (perusahaan yang sedang kena negative shock otomatis *cash flow*-nya negatif) baru diregresi ke *borrowing*.

Kita buat 2,000 observasi, di mana separuhnya mengalami shock negatif yang rata $(-3+rand())$ sementara yang shock positif memiliki fungsi $X=Z+rand()$ alias koefisien beta untuk Z adalah 1.

```{r warning=FALSE,message=FALSE }
data <- data.frame(
  id=c(1:2000)
)

# generate data observation
data$lnz <- rnorm(2000, mean = 0.5, sd=1)
data$Z <- exp(data$lnz)
data$U <- rnorm(2000,mean = 0, sd=0.1)
data$B1 <- rbinom (2000, 1, 0.5)  # to explain about probability 1
data$B2 <- 1-data$B1  # to explain about probability 1

# generate firm cashflow
data$X <- data$B1*data$Z - 3*data$B2 + data$U

# generate firm borrowing
data$E <- rnorm(2000,mean = 0, sd=0.1)
data$R <- 0.5*data$U + 0.5*data$E
data$X1 <- ifelse (data$X>0, 1, 0)
data$X2 <- ifelse (data$X<0, 1, 0)
data$Y <- (data$X*data$X1) - (data$X*data$X2) + data$R
head(data)
```

Kode di atas membuat *cash flow* $X$ memiliki karakteristik bahwa cash flow positif punya hubungan linear dengan koefisien $1$ terhadap *productivity shock* positif, tapi hubungan konstan $-3$ terhadap *productivity shock* negatif. Shock positif tu misalnya kayak tiba-tiba ada klien duit banyak banget datang ke anda nawarin proyek (misalnya anda tukang sablon, pemilu adalah shock positif). negatif shock ya sebaliknya, misalnya pandemik. wabah wereng di masa pemilu mengakibatkan shock yang tidak rata: positif buat tukang sablon tapi negatif untuk petani.

Coba kita plot $Z$ di sumbu horizontal, $X$ di sumbu vertikal:

```{r warning=FALSE, message=FALSE}
library(ggplot2)
a<-ggplot(data, aes(Z,X, colour=B1)) +
    geom_point()
a
```

Di mana warna biru menandakan shock positif sementara hitam menandakan shock negatif. keliatan ya? Shock positif sesuai $45^{\circ}$ dari $X=1$, sementara shock negatif garis lurus aja di sekitar $X=-3$. Patternnya keliatan banget ya? wkwk ya wajar karena ini adalah data hasil generasi, bukan survey atau sejenisnya.

Sekarang kita coba plot $X$ di sumbu datar, dan $Y$ di sumbu tegak:

```{r warning=FALSE,message=FALSE}
b<-ggplot(data,aes(X,Y,colour=X1)) +
  geom_point()
b
```

*Firm's borrowing* sudah pasti positif, dan kita buat sedemikian sehingga perusahaan meminjam sesuai *cash flow* (alias koefisien beta-nya = 1). Nah, ketika $X=-3$, mereka minjamnya $Y=3$, makanya yang hitam ngumpul di $(X,Y)=(-3,3)$ semua, sementara yang biru punya tren lurus dengan sudut $45^{\circ}$ alias $Y=X$.

Jika kita, ceritanya nggak tau hubungan $x, Y$ dan $Z$ di dunia nyata, meregresikan $X$ dan $Y$ dengan OLS biasa, kira-kira seperti apa bentuknya?

```{r warning=FALSE,message=FALSE}
b +
  geom_smooth(method = "lm")
```

Keliatan bias banget yah? 

Bagaimana dengan koefisiennya? Coba anda bisa nebak gak? ingat bahwa ketika $X$ positif, $X$ naik 1 beriringan dengan $Y$ naik sebanyak 1, sementara ketika $X$ negatif, $X$ turun 1 beriringan dengan $Y$ naik 1 juga. Sementara itu ada 50% $X$ yang negatif, dan 50% $X$ yang positif. Jika kita regresi biasa, kira-kira koefisiennya berapa? Coba tebak!

```{r warning=FALSE,message=FALSE}
# Regression
mod <- lm(Y~X, data = data)
summary(mod)
```

Jawabannya benar! 0.5! Jadi sebenarnya dengan OLS, kita sudah mendapatkan koefisien yang sesuai dengan data yang kita regenerasi, yaitu 0.5! Yah tentu saja hasilnya masih bias, tapi kan ceritanya kita gak tau dunia nyata bentuknya kayak gimana he he he.

## Regresi IV malah bikin tambah jelek

Jadi OLS sudah ngasih kita koefisien yang kita inginkan ya (meskipun ya bias juga sebenernya). Yang jadi masalah, regresi IV malah bikin koefisiennya makin menjauh dari 0.5!

Coba kita regresi $Y$ dan $X$ dengan menggunakan $Z$ sebagai instrumen:

```{r warning=FALSE,message=FALSE}
library (AER)

modelIV <- ivreg(formula=data$Y~data$X | data$Z)
summary(modelIV)
```

Setelah di-*treat* dengan IV, koefisien X dan Y malah bermasalah. Tapi sebenernya kan memang kita meregresikan X dan Y dengan koefisien 1 (meskipun aslinya $50%$ doang, $50%$-nya lagi koefisien -1) Tentu saja, IV-nya hanya menangkap $50%$ dari fenomena, dan $50%$-nya lagi akhirnya diserahkan ke *intercept*. OLS emang masih ada bias, tapi IV malah bikin tambah parah. Inilah salah satu contoh problem menggunakan IV, jika hubungan IV nya sendiri bias.

Cara terbaik? Tentu saja memisahkan regresinya jadi dua. Contoh jika kita regresi hanya shock positif saja:
```{r warning=FALSE, message=FALSE}
dataX<-data
dataX<-dataX[!(dataX$B2=="1"),]

modelIV2 <- ivreg(formula=dataX$Y~dataX$X | dataX$Z)
summary(modelIV2)
```

Ini benar. Intercept = 0, dan koefisiennya 1, sesuai dengan yang kita buat. Tentu saja yang negatif tidak perlu kita IV karena ketika negatif, $X$ akan otomatis -3. Artinya, untuk yang negatif, $X$ sudah eksogen! Tidak perlu ditreatment apa-apa (meskipun, coba lihat bagaimana saya *generate* error term?)

## Intinya, hati-hati menggunakan IV

IV dapat berbahaya jika instrumennya tidak menjelaskan dengan baik penyebaran dari variabel endogen yang di-*treat*, atau jika anda tidak tau-tau banget hubungan si instrumen dengan variabel yang di-*treat*. Bukannya memperbaiki, malah bikin OLS tambah parah. Tentu saja masalah lainnya adalah jika ternyata instrumennya punya korelasi dengan Y. Di contoh kita ini tentu saya Y independen terhadap Z, tapi di dunia nyata, sulit banget cari instrumen yang benar-benar independen. Contoh, jika ternyata *shock*-nya berpengaruh ke sektor finansial, otomatis si-*shock* ini akan punya pengaruh ke *borrowing*. Wkkwkwk.

Biasanya yang kita lakukan di paper adalah menunjukkan hasil regresi OLS dan IV, sehingga bisa dilihat pola-nya apakah IV memperbaiki OLS atau tidak. Tentu saja justifikasi dari publikasi lain soal keabsahan IV juga harus ditulis di paper kita wkwk

IV memang ribet. Moga-moga kita tidak harus berurusan dengan IV. wwkwkw. Ok sekian semoga postingannya berguna.