---
title: "Statistik deskriptif"
subtitle: "Pertemuan 2"
author: "Matematika Statistika"
format: 
  revealjs:
    theme: [simple,../mytheme.scss]
    chalkboard: true
    incremental: false
    transition: convex
    background-transition: fade
    slide-number: true
---

## Minggu lalu

- Berbagai jenis data: kategorikal, ordinal, diskrit dan kontinyu.

- survey: random dan non-random

#### Minggu ini

- Distribusi frekuensi dan statistik deskriptif

## Distribusi frekuensi

- Distribusi frekuensi adalah cara yang paling awal dilakukan untuk mendapatkan gambaran dari suatu sampel / populasi.

- Kita membutuhkan distribusi frekuensi karena sebagai manusia biasa kita ga akan sanggup membaca semua data poin 1 1.

- Perlu semacam alat ukur yang menggambarkan semua data yang kita punya.

## Distribusi kualitatif {.scrollable}

- Misalnya anda melakukan survey merk handphone yang dimiliki saat ini dengan sample 50 orang.

```{r}
library(tidyverse)
library(kableExtra)
sample(x=c("Apple","Samsung","Oppo","Vivo","Xiaomi","Lainnya"),
                      prob=c(0.1,0.3,0.15,0.13,0.17,0.15),
                      size=50,
                      replace = TRUE)
```

- Cara mengolahnya secara manual adalah dengan menggunakan **Tally**

- Informasi apa yang menarik dari tabel ini?

## Distribusi kualitatif {.scrollable .s}

- Gimana kalau datanya ada 1000?

```{r}
library(tidyverse)
library(kableExtra)
dat<-as.tibble(sample(x=c("Apple","Samsung","Oppo","Vivo","Xiaomi","Lainnya"),
                      prob=c(0.1,0.3,0.15,0.13,0.17,0.15),
                      size=1000,
                      replace = TRUE))
kbl(dat) %>%
  kable_styling(bootstrap_options = c("striped", "hover", "condensed", "responsive"))
```

## Google sheet

Step-by-step kalau pakai google sheet:

1. Block data dengan `ctrl+panah`
2. Pilih `instert` -> `pivot table`
3. Pastikan data range benar dan pilih "new sheet". klik `create`
4. Pilih `rows` lalu klik `brand`
5. Pilih `values` lalu klik `brand`

## Frekuensi relatif

- Apa yang kita lakukan di atas adalah menghitung **frekuensi absolut**

- Terkadang kita memerlukan informasi tentang frekuensi relatif.

- Frekuensi relatif sebuah kelas adalah frekuensi absolut si kelas tersebut dibagi dengan total observasi.

## Google sheet

| Brand | freq absolut | freq relatif |
| ----- | ----- | ----- |
| Apple | 100 | 10% |
| Lainnya | 153 | 15.3% |
| Oppo | 129 | 12.9% |
| Samsung | 310 | 31% |
| Vivo | 136 | 13.6% |
| Xiaomi | 172 | 17.2% |
| Total | 1000 | 100% |

- data ini dapat divisualisasikan dengan **histogram**.

## Distribusi frekuensi

- Anda akan lebih sering bertemu data numerik.

- Data numerik lebih mudah diolah dan biasanya memiliki lebih banyak *insight*.

- Data numerik juga memiliki berbagai jenis indikator.

## Contoh data

<iframe src="https://docs.google.com/spreadsheets/d/e/2PACX-1vSdLsm-5nIFgcspOncjaLwwKX1vmGbTOvhkYVOFWdHS3h15EWmHcXDSm562eyR4MiftmPJiPom7X2RM/pubhtml?gid=0&amp;single=true&amp;widget=true&amp;headers=false"></iframe>

Data tersebut adalah nilai UTS semester sebelumnya. Dapat didownload di [sini](https://docs.google.com/spreadsheets/d/e/2PACX-1vSdLsm-5nIFgcspOncjaLwwKX1vmGbTOvhkYVOFWdHS3h15EWmHcXDSm562eyR4MiftmPJiPom7X2RM/pubhtml)

## Distribusi frekueksi 

- Untuk data numerik, menghitung frekuensi dengan pivot tidak praktis.

- Anda perlu membuat kelas dengan interval.

- Baik penentuan kelas maupun penentuan interval membutuhkan pemikiran yang cukup matang.

- Slide berikutnya akan membuat tabel distribusi frekuensi dengan kelas yang arbitrari.

## Google sheet

1. ketik rumus `=FREQUENCY(data,class)`
1. Isi `data` dengan data yang ingin anda buat tabel frekuensinya.
1. Isi `class` dengan batas atas dari kelas anda.

## Banyaknya kelas yang ideal

- Jumlah kelas dan interval yang baik sebenarnya cukup fluid.

- Secara umum, kita menginginkan pembagian distribusi yang cukup merata dan tidak ekstrim.

- Interval kelas tidak harus seragam, namun biasanya anda akan sering ketemu interval kelas yang seragam.

- Membuat umlah kelas dan interval kelas membutuhkan pengalaman.

## Rumus jumlah kelas

- Jumlah kelas dapat dibuat dengan rumus

$$k=1+3.322\log(n)$$

di mana:

- k = jumlah kelas
- n = jumlah observasi/sample.
- gunakan log base 10.

## Rumus interval kelas

- Interval kelas dapat juga menggunakan rumus:

$$c=\frac{X_n-X_1}{k}$$

- $k$ didapat dari rumus sebelumnya.

- $X_n$ adalah nilai observasi terbesar, $X_1$ adalah nilai observasi terkecil.

- $c$ adalah lebarnya interval.

## Exercise

Membuat tabel distribusi frekuensi absolut dan frekuensi relatif.

## Normal distribution

```{r}
 N <- 10000
 x <- rnorm(N, 10, 5)
 hist(x, 
 xlim=c(min(x),max(x)), probability=T, nclass=max(x)-min(x)+1, 
   col='lightblue', xlab=' ', ylab=' ', axes=F,
   main='Normal distribution')
lines(density(x,bw=1), col='red', lwd=3)
```

## Normal distribution

- Sebagian besar distribusi umumnya akan mengikuti distribusi normal.

- Kurva distribusi normal seringkali disebut juga dengan kurva lonceng atau _bell curve_.

- Distribusi normal adalah sebuah distribusi populasi di mana observasi terbanyak akan dapat anda temui di rata-rata. Semakian jauh dari rata-rata, makin sedikit observasi yang anda temui.

## Pengukuran gejala pusat

- Untuk setiap data, kita umumnya perlu sebuah indikator yang menunjukkan representasi dari keseluruhan populasi.

- Indikator ini kita sebut juga dengan **ukuran gejala pusat** atau *central tendency*.

- Pengukuran gejala pusat dilakukan dengan melihat *Modus*, *Median*, dan *Mean*

- Modus = angka yang paling sering muncul, Median = nilai tengah

- Mean = rata-rata atau $\mu=\frac{\sum_iX_i}{n}$

## Ukuran sebaran

- Di samping ukuran gejala pusat, kita juga menggunakan beberapa indikator untuk mengukur seberapa jauh rentang data kita dari gejala pusat tersebut.

- Kita menggunakan max (nilai paling tinggi), min (nilai paling kecil), dan kuartil.

- Kuartil 1 adalah data paling tinggi dari 25% data terkecil, kuartil 2 = median, dan kuartil 3 adalah data paling tinggi dari 75% data terkecil.

## Exercise

- mendapatkan ukuran central tendency dan ukuran sebaran dengan google sheet.

- Semua ukuran-ukuran ini kita sebut dengan **statistik deskriptif**.

## Mingdep

- probability atau more on central tendency