---
title: "AA-DD: Output & Exchange Rate in the Short Run"
subtitle: "ECES905205 pertemuan 13"
date: "1 Juni 2026"
author: "I Made Krisna Gupta"
format:
  revealjs:
    theme: [simple,../mytheme.scss]
    chalkboard: true
    incremental: false
    transition: convex
    background-transition: fade
    slide-number: true
#  beamer: default
---

## Recap M11-M12 & today {.s}

- M11: FX market, UIP/CIP, money basics.

- M12: money market formal, PPP, monetary approach, real ER, Fisher.

- _Sejauh ini_ output $Y$ kita anggap _given_.

- Hari ini (KOM Ch.17): bawa $Y$ masuk ke dalam model. Bagaimana output, ER, dan kebijakan moneter/fiskal berinteraksi dalam short run?

- Framework baru: **AA-DD model**.

## Roadmap {.s}

- **Block 1**: aggregate demand di open economy ($C + I + G + CA$).

- **Block 2**: DD curve (output market equilibrium).

- **Block 3**: AA curve (asset market equilibrium).

- **Block 4**: AA-DD intersection = short-run equilibrium.

- **Block 5**: kebijakan moneter & fiskal **temporary**.

- **Block 6**: kebijakan **permanent** & long-run adjustment.

- **Block 7**: current account, J-curve, pass-through.

- **Block 8**: liquidity trap (ZLB).

```{r}
#| warning: false
#| message: false
suppressPackageStartupMessages({
  library(tidyverse)
  library(scales)
})

have_ggden <- requireNamespace("ggden", quietly = TRUE)
if (have_ggden) suppressMessages(library(ggden))

den_theme <- if (have_ggden && exists("theme_den", mode = "function")) {
  theme_den()
} else {
  theme_classic(base_size = 14) +
    theme(panel.background = element_rect(fill = "#f0f1eb", colour = "#f0f1eb"),
          plot.background = element_rect(fill = "#f0f1eb"),
          legend.key = element_rect(fill = "#f0f1eb", linetype = "blank"),
          legend.background = element_rect(fill = "#f0f1eb"),
          panel.grid.minor = element_blank())
}
```

## Aggregate demand di open economy {.s}

- Aggregate demand:

$$
D = C(Y^d) + I + G + CA\left(\frac{EP^*}{P}, Y^d\right)
$$

    di mana:

    - $C(Y^d)$ = consumption sebagai fungsi disposable income.
    - $Y^d = Y - T$ = disposable income.
    - $I$ = investment (exogen di model awal).
    - $G$ = government purchases (exogen).
    - $CA$ = current account, fungsi dari real ER dan disposable income.

- Empat komponen: $C, I, G, CA$ — standard open-economy decomposition.

## Determinants of consumption {.s}

- $C(Y^d)$ tumbuh dengan $Y^d$, tapi _kurang dari proporsional_ (sebagian disimpan).

- MPC (marginal propensity to consume) ≈ 0,6-0,9.

- Indonesia: rata-rata household saving rate ~30%, sehingga MPC ~0,7.

- KOM asumsi simplifikasi: real interest rate dan wealth diabaikan untuk konsumsi (model dasar).

- Jadi consumption hanya bergerak dengan $Y^d$ dalam analisis kita.

## Current account determinants {.s}

- $CA$ depends on:

    - **Real exchange rate** $q = EP^*/P$: kalau $q\uparrow$ (real depresiasi), barang domestik relatif lebih murah → ekspor naik, impor turun → $CA\uparrow$.

    - **Disposable income** $Y^d$: kalau $Y^d\uparrow$, konsumen beli lebih banyak (termasuk impor) → $CA\downarrow$.

- Table 17.1 (KOM):

| Shock | Effect on $CA$ |
|---|---|
| $q\uparrow$ (real depresiasi) | $CA\uparrow$ |
| $q\downarrow$ (real apresiasi) | $CA\downarrow$ |
| $Y^d\uparrow$ | $CA\downarrow$ |
| $Y^d\downarrow$ | $CA\uparrow$ |

## Volume vs value effect {.s}

- Kenaikan $q$ (real depresiasi) → ekspor naik, impor turun → CA naik. Tapi _ada catatan_:

    - **Volume effect**: kuantitas ekspor/impor bergerak.

    - **Value effect**: harga impor (dalam Rp) naik kalau $E$ naik → nilai impor _per unit_ naik.

- Dalam jangka pendek, volume bisa fixed (kontrak existing) → _value effect_ dominan → CA _menurun_ (bukan naik).

- Dalam jangka >1 tahun: volume effect dominan → CA naik.

- Ini fenomena **J-curve** (slide nanti).

- Untuk model dasar Ch.17: asumsikan volume dominan → real depresiasi menaikkan CA.

## Aggregate demand vs output {.m}

:::: columns

::: {.column width="50%"}

- KOM Fig 17.1: $D$ sebagai fungsi $Y$ (output).

- $Y\uparrow$ → $Y^d\uparrow$ → $C\uparrow$ (positive slope).

- $Y\uparrow$ → impor naik → $CA\downarrow$ (negative slope).

- Net: $D$ naik dengan $Y$, _tapi dengan slope < 1_ (sebagian dari $Y$ disimpan, sebagian "bocor" ke impor).

- 45° line: $D = Y$ → ini equilibrium output market.

:::

::: {.column width="50%"}

```{r}
#| warning: false
#| message: false
#| fig-width: 5
#| fig-height: 4.2

x <- seq(0, 10, length.out = 100)
D <- 2 + 0.6 * x
Y45 <- x

ggplot() +
  geom_line(aes(x = x, y = D), linewidth = 1.1, colour = "#26351c") +
  geom_line(aes(x = x, y = Y45), linewidth = 0.8,
            colour = "grey50", linetype = "dashed") +
  annotate("point", x = 5, y = 5, size = 3.5, colour = "#8b0000") +
  annotate("text", x = 9.2, y = D[length(D)] - 0.5,
           label = "D(Y)", size = 4, colour = "#26351c") +
  annotate("text", x = 9.2, y = 9.7, label = "45°", size = 4, colour = "grey40") +
  annotate("text", x = 5.2, y = 4.5, label = "Y[1]", parse = TRUE, size = 4) +
  scale_x_continuous(name = "Y (output)", limits = c(0, 10), expand = c(0, 0)) +
  scale_y_continuous(name = "D (aggregate demand)", limits = c(0, 10), expand = c(0, 0)) +
  den_theme
```

:::

::::

## Short-run output equilibrium {.s}

- Output settles di titik di mana $D(Y) = Y$ (KOM Fig 17.2).

- Di kiri equilibrium: $D > Y$ → firms boost production → $Y$ naik.

- Di kanan: $D < Y$ → firms cut production → $Y$ turun.

- Jadi equilibrium adalah _stable_ (mendekati 45° line).

- Untuk $Y$ tertentu, equilibrium tergantung shifts in $D$: dari $G, T, I, E, P, P^*$.

## Bagaimana $E$ mempengaruhi $D$? {.s}

- $E\uparrow$ (nominal depresiasi): pada $P, P^*$ fixed → real ER $q = EP^*/P \uparrow$ → ekspor naik, impor turun → $CA\uparrow$.

- Karena $CA$ adalah komponen $D$ → $D\uparrow$ pada setiap $Y$.

- Equilibrium output naik.

- Jadi **$E\uparrow \Rightarrow Y\uparrow$** (di output market).

- Hubungan ini akan jadi dasar **DD curve**.

## Deriving DD {.m}

:::: columns

::: {.column width="55%"}

```{r}
#| warning: false
#| message: false
#| fig-width: 5
#| fig-height: 5.5
suppressPackageStartupMessages(library(patchwork))

x <- seq(0, 10, length.out = 100)
D_low  <- 1.5 + 0.6 * x
D_high <- 2.5 + 0.6 * x
Y45 <- x

p_upper <- ggplot() +
  geom_line(aes(x = x, y = D_low),  linewidth = 1, colour = "#26351c") +
  geom_line(aes(x = x, y = D_high), linewidth = 1, colour = "#8b0000") +
  geom_line(aes(x = x, y = Y45), linewidth = 0.7, colour = "grey50", linetype = "dashed") +
  annotate("point", x = 3.75, y = 3.75, size = 3, colour = "#26351c") +
  annotate("point", x = 6.25, y = 6.25, size = 3, colour = "#8b0000") +
  annotate("text", x = 9.2, y = 8.5,  label = "D(E[2])", parse = TRUE, size = 3.5, colour = "#8b0000") +
  annotate("text", x = 9.2, y = 7.0,  label = "D(E[1])", parse = TRUE, size = 3.5, colour = "#26351c") +
  scale_x_continuous(limits = c(0, 10), expand = c(0, 0)) +
  scale_y_continuous(limits = c(0, 10), expand = c(0, 0), name = "D") +
  den_theme + labs(x = NULL) + ggtitle("Upper: D vs Y at two values of E")

E_vals <- c(16000, 16800)
Y_vals <- c(3.75, 6.25)
p_lower <- ggplot(tibble(Y = Y_vals, E = E_vals), aes(Y, E)) +
  geom_line(linewidth = 1.1, colour = "#26351c") +
  geom_point(size = 3.5) +
  annotate("text", x = Y_vals[1] - 0.1, y = E_vals[1] - 100,
           label = "(Y1, E1)", size = 3.5, hjust = 1) +
  annotate("text", x = Y_vals[2] + 0.1, y = E_vals[2] + 100,
           label = "(Y2, E2)", size = 3.5, hjust = 0) +
  annotate("text", x = 9, y = 17000, label = "DD", size = 5, fontface = "bold") +
  scale_x_continuous(limits = c(0, 10), expand = c(0, 0), name = "Y") +
  scale_y_continuous(limits = c(15500, 17500), labels = comma, name = "E (Rp/USD)") +
  den_theme + ggtitle("Lower: DD curve")

p_upper / p_lower
```

:::

::: {.column width="45%"}

- **Upper panel**: di $E_1 = 16.000$, equilibrium di $Y_1 = 3{,}75$. Di $E_2 = 16.800$, equilibrium naik ke $Y_2 = 6{,}25$.

- **Lower panel**: plot $(Y, E)$ pairs di mana output market clear → titik-titik DD.

- DD slopes **upward**: $E\uparrow \Rightarrow Y\uparrow$.

- Setiap titik di DD = output market in equilibrium.

:::

::::

## DD curve definition {.s}

- **DD curve**: kombinasi $(Y, E)$ di mana _output market_ in short-run equilibrium ($D = Y$).

- Slopes **upward** (positive).

- Bukan kausalitas — hanya geometric locus.

- Implicit: $G, T, I, P, P^*$ tetap di kurva. Perubahan ini akan _shift_ DD.

## DD shifters (KOM 23-26) {.s}

| Shock | DD shift |
|---|---|
| $G\uparrow$ (government spending) | Right |
| $T\downarrow$ (tax cut) | Right |
| $I\uparrow$ (investment increase) | Right |
| $C$ autonom $\uparrow$ (consumption optimism) | Right |
| $P\downarrow$ (domestic prices fall) | Right |
| $P^*\uparrow$ (foreign prices rise) | Right |
| Pergeseran demand ke barang domestik | Right |

- Semua factor yang menaikkan $D$ pada setiap $E$ → DD geser kanan (lebih banyak $Y$ pada $E$ yang sama).

- Note: $E$ sendiri _movement along_ DD, bukan shift.

## Numerical DD shift {.s}

- Indonesia government naikkan $G$ sebesar Rp 100 triliun (~1% of GDP).

- Multiplier sederhana = $1/(1-MPC+MPI)$, dengan MPC=0,7, MPI=0,2 → multiplier = $1/0{,}5 = 2$.

- Direct effect: $\Delta Y \approx 200$ triliun pada setiap $E$.

- Pada $E$ yang sama, DD bergeser ke kanan sebesar Rp 200 triliun.

- (Catatan: ini multiplier _tanpa_ asset market response — yang ditangani AA curve nanti.)

## Asset markets short-run {.s}

- Dua asset markets simultaneously:

    1. **FX market**: UIP holds.

    $$R = R^* + \frac{E^e - E}{E}$$

    2. **Money market**: equilibrium money supply/demand.

    $$\frac{M^s}{P} = L(R, Y)$$

- Dua persamaan, dua unknowns: $R$ dan $E$ (dengan $M^s, P, R^*, E^e, Y$ given).

- Bagaimana $Y$ masuk? Lewat $L(R, Y)$.

## Deriving AA: $Y$ naik {.s}

- $Y\uparrow$ → $L(R, Y)\uparrow$ → demand uang naik.

- Pada $M^s/P$ tetap, $R$ harus naik untuk re-equilibrate money market.

- UIP: $R\uparrow$ → IDR return curve geser kanan → $E\downarrow$ (IDR apresiasi).

- Jadi **$Y\uparrow \Rightarrow E\downarrow$** (di asset markets).

- AA slopes **downward**.

## AA curve {.m}

:::: columns

::: {.column width="45%"}

- AA = kombinasi $(Y, E)$ di mana _asset markets_ (FX + money) in equilibrium.

- Slope **downward**: $Y\uparrow \Rightarrow R\uparrow \Rightarrow E\downarrow$.

- Setiap titik di AA = money market clear + UIP holds.

- Implicit: $M^s, P, R^*, E^e$ tetap. Perubahan = AA shift.

:::

::: {.column width="55%"}

```{r}
#| warning: false
#| message: false
#| fig-width: 5
#| fig-height: 4.5

Y_grid <- seq(0, 10, length.out = 100)
AA_E <- 17500 - 200 * Y_grid

ggplot(tibble(Y = Y_grid, E = AA_E), aes(Y, E)) +
  geom_line(linewidth = 1.2, colour = "#26351c") +
  annotate("point", x = 5, y = 16500, size = 3.5) +
  annotate("text", x = 5.3, y = 16700, label = "(Y1, E1)",
           size = 4, hjust = 0) +
  annotate("text", x = 9, y = 16000, label = "AA", size = 5, fontface = "bold") +
  scale_x_continuous(limits = c(0, 10), expand = c(0, 0), name = "Y") +
  scale_y_continuous(limits = c(15000, 18000), labels = comma, name = "E (Rp/USD)") +
  den_theme
```

:::

::::

## AA shifters (KOM 32-34) {.s}

| Shock | AA shift |
|---|---|
| $M^s\uparrow$ (monetary expansion) | Up (right) |
| $P\downarrow$ (price drop) | Up (right) |
| $E^e\uparrow$ (expected depreciation) | Up (right) |
| $R^*\uparrow$ (foreign rate hike) | Up (right) |
| $L(R,Y)$ shift turun (lower money demand) | Up (right) |

- Semua factor yang **naikkan $E$ pada setiap $Y$** → AA geser ke atas.

- Note: kalau $M^s$ naik, langsung shift _AA_ di asset side; kalau $G$ naik, langsung shift _DD_ di output side.

## AA vs DD adjustment speed {.s}

- **AA adjusts instantly**: asset prices (termasuk $E$) bergerak detik-per-detik.

- **DD adjusts slowly**: output, employment, current account butuh waktu (minggu/bulan).

- Implikasi dinamika: kalau ada shock, ekonomi pertama pindah _sepanjang AA_ ke arah equilibrium baru, kemudian perlahan ke perpotongan AA-DD.

- KOM Fig 17.9: dari titik arbitrary, $E$ jump ke AA pertama, lalu output adjust slowly ke titik AA-DD.

## AA-DD intersection {.m}

:::: columns

::: {.column width="55%"}

```{r}
#| warning: false
#| message: false
#| fig-width: 5
#| fig-height: 4.5

Y_grid <- seq(0, 10, length.out = 100)
AA <- 17500 - 200 * Y_grid
DD <- 15000 + 300 * Y_grid

ggplot() +
  geom_line(aes(x = Y_grid, y = AA), linewidth = 1.2, colour = "#26351c") +
  geom_line(aes(x = Y_grid, y = DD), linewidth = 1.2, colour = "#8b0000") +
  annotate("point", x = 5, y = 16500, size = 4) +
  annotate("text", x = 5.3, y = 16700, label = "(Y*, E*)",
           size = 4, hjust = 0) +
  annotate("text", x = 9, y = 16000, label = "AA",
           size = 5, fontface = "bold", colour = "#26351c") +
  annotate("text", x = 9, y = 17800, label = "DD",
           size = 5, fontface = "bold", colour = "#8b0000") +
  scale_x_continuous(limits = c(0, 10), expand = c(0, 0), name = "Y") +
  scale_y_continuous(limits = c(14500, 18500), labels = comma, name = "E (Rp/USD)") +
  den_theme
```

:::

::: {.column width="45%"}

- Short-run equilibrium = perpotongan AA dan DD.

- Di titik $(Y^*, E^*)$:

    - Output market clear ($D = Y$, di DD).

    - Money market clear (di AA, via $L$).

    - UIP holds (di AA, via FX).

- Tiga equilibrium kondisi simultan terpenuhi.

:::

::::

## Adjustment dynamics {.s}

- Kalau ekonomi tidak di equilibrium, bagaimana ia sampai?

- Misal $(Y, E)$ awal di kanan-atas AA dan kanan-atas DD.

- **Step 1 (instant)**: $E$ adjust → jump turun ke AA.

- **Step 2 (slow)**: output adjust along AA → $Y$ turun, $E$ naik perlahan, sampai perpotongan AA-DD.

- Asset markets selalu in equilibrium (di AA); output adjustments slow.

- Realistic: financial news menggerakkan FX dalam detik, sementara firm hiring/firing menggerakkan output dalam bulan.

## Temporary vs permanent {.s}

- **Temporary policy**: ekspektasi $E^e$ _tidak_ berubah. Cukup short-run shifts in $M^s$, $G$, dll.

- **Permanent policy**: ekspektasi $E^e$ berubah (people expect long-run effects). AA shifts _lebih_ karena $E^e$ ikut bergeser.

- Mahasiswa sering bingung: bedanya bukan _duration_ kebijakan, tapi _apakah pasar percaya kebijakan berkelanjutan_ → mempengaruhi $E^e$.

- Mari kita mulai dengan temporary, lalu lihat permanent.

## Temporary $M^s\uparrow$ {.m}

:::: columns

::: {.column width="45%"}

```{r}
#| warning: false
#| message: false
#| fig-width: 4.5
#| fig-height: 4

Y_grid <- seq(0, 10, length.out = 100)
AA1 <- 17500 - 200 * Y_grid
AA2 <- 18200 - 200 * Y_grid
DD  <- 15000 + 300 * Y_grid

ggplot() +
  geom_line(aes(x = Y_grid, y = AA1), linewidth = 1.1, colour = "#26351c") +
  geom_line(aes(x = Y_grid, y = AA2), linewidth = 1.1,
            colour = "#26351c", linetype = "dashed") +
  geom_line(aes(x = Y_grid, y = DD), linewidth = 1.1, colour = "#8b0000") +
  annotate("point", x = 5, y = 16500, size = 3.5) +
  annotate("point", x = 6.4, y = 16920, size = 3.5, colour = "#8b0000") +
  annotate("text", x = 5.0, y = 16100, label = "1", size = 4) +
  annotate("text", x = 6.7, y = 17150, label = "2", size = 4) +
  annotate("text", x = 9.2, y = 16100, label = "AA[1]", parse = TRUE, size = 4) +
  annotate("text", x = 9.2, y = 16850, label = "AA[2]", parse = TRUE,
           size = 4, colour = "#26351c") +
  scale_x_continuous(limits = c(0, 10), expand = c(0, 0), name = "Y") +
  scale_y_continuous(limits = c(14500, 18500), labels = comma, name = "E") +
  den_theme
```

:::

::: {.column width="55%"}

**KOM Fig 17.10**: BI naikkan $M^s$ secara temporer.

- AA geser ke atas dari $AA_1$ ke $AA_2$.

- Equilibrium pindah dari titik 1 ke titik 2.

- $E\uparrow$ (IDR depresiasi) **dan** $Y\uparrow$ (output naik).

- Mekanisme: $M^s\uparrow$ → $R\downarrow$ → IDR depresiasi → $CA\uparrow$ + investment $\uparrow$ → $D\uparrow$ → $Y\uparrow$.

:::

::::

## Temporary $G\uparrow$ {.m}

:::: columns

::: {.column width="45%"}

```{r}
#| warning: false
#| message: false
#| fig-width: 4.5
#| fig-height: 4

Y_grid <- seq(0, 10, length.out = 100)
AA  <- 17500 - 200 * Y_grid
DD1 <- 15000 + 300 * Y_grid
DD2 <- 13500 + 300 * Y_grid + 300

ggplot() +
  geom_line(aes(x = Y_grid, y = AA), linewidth = 1.1, colour = "#26351c") +
  geom_line(aes(x = Y_grid, y = DD1), linewidth = 1.1, colour = "#8b0000") +
  geom_line(aes(x = Y_grid, y = DD2), linewidth = 1.1,
            colour = "#8b0000", linetype = "dashed") +
  annotate("point", x = 5, y = 16500, size = 3.5) +
  annotate("point", x = 6.6, y = 16180, size = 3.5, colour = "#8b0000") +
  annotate("text", x = 4.5, y = 16800, label = "1", size = 4) +
  annotate("text", x = 7.0, y = 16500, label = "2", size = 4) +
  annotate("text", x = 9.2, y = 17900, label = "DD[1]", parse = TRUE,
           size = 4, colour = "#8b0000") +
  annotate("text", x = 9.2, y = 16900, label = "DD[2]", parse = TRUE,
           size = 4, colour = "#8b0000") +
  scale_x_continuous(limits = c(0, 10), expand = c(0, 0), name = "Y") +
  scale_y_continuous(limits = c(14500, 18500), labels = comma, name = "E") +
  den_theme
```

:::

::: {.column width="55%"}

**KOM Fig 17.11**: pemerintah naikkan $G$ secara temporer.

- DD geser ke kanan.

- Equilibrium pindah ke titik 2 (kanan-bawah).

- $Y\uparrow$ **tapi** $E\downarrow$ (IDR apresiasi).

- Mekanisme: $G\uparrow$ → $Y\uparrow$ → demand uang naik → $R\uparrow$ → IDR apresiasi.

- "Crowding out" partial: appresiasi IDR mengurangi net export.

:::

::::

## Comparison: monetary vs fiscal {.s}

| Policy | $Y$ | $E$ | CA |
|---|---|---|---|
| Temporary $M^s\uparrow$ | Naik | Depresiasi (Rp lemah) | Naik (via depresiasi) |
| Temporary $G\uparrow$ | Naik | Apresiasi (Rp kuat) | Turun (via apresiasi + impor) |
| Temporary $M^s\downarrow$ | Turun | Apresiasi | Turun |
| Temporary $G\downarrow$ | Turun | Depresiasi | Naik |

- Monetary expansion: output naik dengan _depresiasi_; fiscal expansion: output naik dengan _apresiasi_.

- Pilihan mix tergantung target: kalau ER terlalu lemah, prefer fiscal; kalau ER terlalu kuat, prefer monetary.

## Full employment policies {.s}

- KOM Fig 17.12: andaikan ada negative demand shock (DD shift kiri) → $Y$ turun di bawah potensi.

- Two restoring options:

    - **Monetary expansion**: AA shift kanan → $Y$ kembali _tapi_ $E$ lebih tinggi (Rp lebih lemah).

    - **Fiscal expansion**: DD shift kanan kembali → $Y$ kembali, $E$ kembali ke level awal.

- Beda outcomenya di $E$ — _komposisi_ output (export vs konsumsi domestik) berbeda.

- KOM Fig 17.13: kalau shock adalah money _demand_ naik (AA shift kiri); monetary expansion restorasi $E$ ke awal, sementara fiscal expansion menggeser $E$ lebih rendah.

## Permanent vs temporary {.s}

- **Permanent policy**: pasar tahu ini bertahan _selamanya_ → $E^e$ adjusts.

- **Temporary**: pasar tahu ini reversible → $E^e$ tidak berubah.

- Untuk monetary expansion permanent:

    - Long-run: $P$ akan naik proporsional, $E$ akan naik proporsional (PPP).

    - Jadi $E^e$ jump _ke atas_ sejak hari pertama.

    - AA shift _lebih_ dari kasus temporary (dua kontribusi: $M^s\uparrow$ + $E^e\uparrow$).

## Permanent $M^s\uparrow$ {.s}

- KOM Fig 17.14: AA jump lebih tinggi dibanding kasus temporary.

- Equilibrium short-run: $Y$ naik lebih, $E$ naik lebih.

- Tapi $Y$ ini _di atas_ potential output → tidak berkelanjutan.

- Long-run: $P$ naik karena upah tertekan naik (output di atas potensi).

- $P\uparrow$ → $M^s/P\downarrow$ → AA shift _kembali_ ke level awal.

- $P\uparrow$ → $q\downarrow$ (real apresiasi) → CA turun → DD shift kiri sedikit.

- Long-run equilibrium: $Y$ kembali ke potensi, $E$ tetap lebih tinggi (proporsional ke $M^s\uparrow$), $P$ lebih tinggi.

## Long-run adjustment diagram {.s}

- KOM Fig 17.15: dua kurva _bergerak_ over time.

- Short-run point: ($Y$ tinggi, $E$ jump tinggi).

- Long-run point: ($Y$ kembali ke potensi, $E$ proporsional $M^s$ baru, $P$ proporsional).

- Note overshooting (link ke M12): $E$ jump _di atas_ long-run level karena $P$ sticky di short-run.

- Setelah $P$ naik perlahan, $E$ perlahan apresiasi ke long-run level.

## Permanent $G\uparrow$ {.s}

- KOM Fig 17.16: $G$ naik _permanently_.

- Effect on DD: shift kanan (seperti temporary).

- Effect on AA: shift _kiri_ — karena pasar antisipasi $Y$ lebih tinggi long-run → $R$ akan lebih tinggi → IDR akan apresiasi → $E^e\downarrow$ → AA shift kiri.

- Net effect pada short-run $Y$: **nol** (kalau ekonomi mulai di full employment).

- $E$ turun (IDR apresiasi).

- Mekanisme: kenaikan $G$ _crowds out_ net exports sepenuhnya. Tidak ada output gain.

## Permanent fiscal: crowding out {.s}

- "Crowding out" complete dalam permanent fiscal expansion under floating ER.

- Mengapa? Karena pasar percaya $G$ akan permanen → pasar percaya $E$ akan permanently lebih kuat → $E$ apresiasi langsung → $CA$ turun langsung.

- Net $X$ loss = $G$ gain → no output effect.

- Untuk Indonesia: konsekuensinya kebijakan fiscal expansion permanen tidak efektif untuk menaikkan output jangka panjang.

- (Berbeda dari _temporary_ fiscal expansion yang menaikkan output sementara.)

## Inflationary bias & lags {.s}

- Slide praktikal (KOM 47-48):

    - **Inflationary bias**: pasar antisipasi monetary expansion → naikkan upah dan harga _di awal_ → output tidak naik tapi inflasi terjadi.

    - **Policy lags**: recognition lag, decision lag, implementation lag → kebijakan terlambat efektif.

    - **Data uncertainty**: data PDB Indonesia keluar setelah lag 1-2 quarter; data CPI bulanan.

- Akademik: full-employment policy lebih mudah di model dibanding praktik.

## XX curve & current account {.m}

:::: columns

::: {.column width="55%"}

```{r}
#| warning: false
#| message: false
#| fig-width: 5
#| fig-height: 4

Y_grid <- seq(0, 10, length.out = 100)
AA <- 17500 - 200 * Y_grid
DD <- 15000 + 300 * Y_grid
XX <- 15500 + 200 * Y_grid

ggplot() +
  geom_line(aes(x = Y_grid, y = AA), linewidth = 1.1, colour = "#26351c") +
  geom_line(aes(x = Y_grid, y = DD), linewidth = 1.1, colour = "#8b0000") +
  geom_line(aes(x = Y_grid, y = XX), linewidth = 1.1,
            colour = "#1f78b4", linetype = "dashed") +
  annotate("point", x = 5, y = 16500, size = 3.5) +
  annotate("text", x = 9.2, y = 17500, label = "XX",
           size = 4, colour = "#1f78b4") +
  scale_x_continuous(limits = c(0, 10), expand = c(0, 0), name = "Y") +
  scale_y_continuous(limits = c(14500, 18500), labels = comma, name = "E") +
  den_theme
```

:::

::: {.column width="45%"}

**XX curve**: $(Y, E)$ di mana CA = target.

- Slopes upward (seperti DD).

- Lebih datar dari DD: saving rate channel — kenaikan $Y$ menaikkan saving lebih banyak dari $D$, sehingga butuh _$E$ yang lebih kecil_ untuk mempertahankan CA.

- Posisi titik equilibrium relatif terhadap XX:

    - Di atas XX: CA surplus.

    - Di bawah XX: CA defisit.

:::

::::

## Policy effects on CA {.s}

- **Monetary expansion** (AA up): $Y\uparrow$, $E\uparrow$. Naik di atas XX → CA improves. Net export channel dominan.

- **Temporary fiscal** (DD right): $Y\uparrow$, $E\downarrow$. Turun di bawah XX → CA worsens. Apresiasi + impor naik.

- **Permanent fiscal** (DD right + AA left): $Y$ tetap, $E\downarrow$. Di bawah XX → CA worsens.

- Implikasi: kalau pemerintah ingin kurangi defisit CA, fiscal contraction efektif. Monetary tightening _menguatkan_ ER → CA bisa _memburuk_.

## J-curve {.m}

:::: columns

::: {.column width="55%"}

```{r}
#| warning: false
#| message: false
#| fig-width: 5
#| fig-height: 4

t <- seq(-1, 5, by = 0.05)
CA <- ifelse(t < 0, 0,
             ifelse(t < 0.6, -0.5 + 0.5 * t / 0.6,
                    -0.5 + 0.5 + 1.5 * (1 - exp(-1.0 * (t - 0.6)))))
CA[t < 0] <- 0

ggplot(tibble(t = t, CA = CA), aes(t, CA)) +
  geom_line(linewidth = 1.2, colour = "#26351c") +
  geom_hline(yintercept = 0, colour = "grey40", linetype = "dashed") +
  geom_vline(xintercept = 0, colour = "grey50", linetype = "dotted") +
  annotate("text", x = 0.1, y = 1.4, label = "Real depresiasi\ndi t=0",
           hjust = 0, size = 3.5) +
  annotate("text", x = 0.4, y = -0.4,
           label = "Short-run:\nvalue effect dominant",
           hjust = 0, size = 3.2, colour = "#8b0000") +
  annotate("text", x = 3.0, y = 0.8,
           label = "Long-run:\nvolume effect dominant",
           hjust = 0, size = 3.2, colour = "#26351c") +
  scale_x_continuous(name = "Waktu (relative to depresiasi)") +
  scale_y_continuous(name = "CA (deviation from baseline)") +
  den_theme
```

:::

::: {.column width="45%"}

- **J-curve**: setelah real depresiasi, CA _turun_ dulu (value effect), baru _naik_ (volume effect).

- Bentuk seperti huruf J.

- KOM Fig 17.18.

- Implikasi:

    - Short-run: depresiasi _memperparah_ trade balance.

    - Membutuhkan waktu (~6-12 bulan) untuk volume adjusting.

- Untuk Indonesia: setelah depresiasi besar, neraca dagang sering memburuk dulu (impor capital goods Rp naik), baru ekspor manufaktur respond.

:::

::::

## Pass-through {.s}

- **Pass-through**: %perubahan harga impor (dalam Rp) per 1% perubahan $E$.

- Pass-through 100% (textbook): full transmission, $P_M^{\text{Rp}}$ naik sebesar $\Delta E$.

- Pass-through < 100% (realitas): firms importir absorb sebagian via margin → harga konsumen naik sedikit.

- Empiris Indonesia: pass-through ke harga konsumen ~30-50% jangka pendek (BI riset).

- Implikasi: J-curve effect _lebih kecil_ dibanding prediksi textbook karena $P_M$ tidak naik penuh.

## Global value chains {.s}

- Banyak ekspor Indonesia mengandung _import content_ (bahan baku, komponen).

- Contoh: ekspor TPT (Tekstil/Produk Tekstil) Indonesia banyak menggunakan kapas/serat impor.

- Kalau IDR depresiasi:

    - Harga ekspor turun (Rp depresi = USD price lebih kompetitif).

    - **Tapi** harga input impor _naik_ (dalam Rp).

    - Net margin effect kecil → ekspor tidak mudah _surge_.

- KOM slide 67: imported value added bisa 30-50% dari gross value of exports untuk negara open seperti Singapura, Malaysia.

- Untuk Indonesia: lebih moderate (~20-30%), tapi tetap mengurangi efek depresiasi.

## Liquidity trap setup {.s}

- Kalau $R = 0$ (Zero Lower Bound, ZLB), CB tidak bisa potong lebih lanjut.

- UIP di ZLB:

$$
0 = R^* + \frac{E^e - E}{E} \quad\Rightarrow\quad \frac{E^e - E}{E} = -R^*
$$

- Kalau $R^* > 0$, pasar ekspektasi $E$ akan _turun_ ($E^e < E$).

- Jika $E^e$ fixed, ini implies $E$ saat ini sudah _di atas_ $E^e$ — hanya satu nilai $E$ yang kompatibel.

## Monetary expansion fails at ZLB {.s}

- BI naikkan $M^s$ di ZLB.

- Normalnya: $R\downarrow$ → $E\uparrow$. Tapi $R$ tidak bisa turun di bawah 0!

- Hasil: $E$ tidak naik, $Y$ tidak naik. Monetary expansion **tidak efektif**.

- AA curve menjadi _horizontal_ pada bagian dimana $R = 0$ (KOM Fig 17.20).

- Solusi alternative: forward guidance (manage $E^e$ langsung), QE, fiscal expansion.

## Liquidity trap examples {.s}

- **Great Depression US 1930s**: Fed rate hit 0.

- **Japan 1990s-2010s**: BoJ stuck at ZLB selama dekade, eksperimen QE/QQE/yield curve control.

- **US 2008-2015**: Fed funds 0-0,25%, three rounds of QE.

- **Euro area 2014-2022**: ECB hit ZLB, eksperimen negative rates.

- **Indonesia**: belum pernah hit ZLB. BI 7DRR terendah ~3,5% (2021).

- Lesson: ZLB lebih relevan untuk advanced economies; EM seperti Indonesia memiliki "policy room" yang lebih besar.

## Takeaways {.s}

- **AA-DD model** = output + asset market simultaneously dalam short-run.

- **DD upward**: $E\uparrow \Rightarrow Y\uparrow$ via $CA$ channel.

- **AA downward**: $Y\uparrow \Rightarrow R\uparrow \Rightarrow E\downarrow$ via money demand.

- **Temporary monetary**: $Y\uparrow$, $E\uparrow$. **Temporary fiscal**: $Y\uparrow$, $E\downarrow$.

- **Permanent monetary**: short-run $Y\uparrow$ + overshooting; long-run $Y$ kembali ke potensi.

- **Permanent fiscal**: complete crowding out — $Y$ tetap, $E\downarrow$.

- **J-curve** + pass-through < 100% → efek depresiasi pada CA tertunda dan diredam.

- **Liquidity trap** = ZLB → monetary expansion tidak efektif.

## Practice 1: Temporary fiscal {.s}

- Indonesia dalam mild recession, $Y < $ potensi. Pemerintah naikkan $G$ Rp 50 T (temporary).

- Tunjukkan di AA-DD: arah $Y$ dan $E$?

. . .

**Solusi**:

- DD shift kanan (G naik → D naik pada setiap E).

- AA tetap.

- Equilibrium pindah ke kanan-bawah: $Y\uparrow$, $E\downarrow$ (IDR apresiasi).

- CA turun (apresiasi + Y naik = impor naik).

- Tradeoff: stimulus _output_ achieved tapi defisit CA membesar.

## Practice 2: Permanent monetary {.s}

- BI mengumumkan _permanent_ kenaikan target inflasi dari 3% ke 5% (implies higher $\mu$ permanently).

- Short-run: arah $E$? Apakah overshoot?

. . .

**Solusi**:

- AA jump _lebih_ tinggi karena $E^e$ naik (long-run depresiasi expected).

- Short-run $E$ jump _melebihi_ long-run level → overshooting.

- $Y$ naik di atas potensi short-run.

- Long-run: $P$ naik → AA shift kembali, $Y$ kembali ke potensi, $E$ settle di level proporsional baru.

- Magnitude overshoot tergantung _stickiness_ harga (Dornbusch).

## Practice 3: J-curve & Marshall-Lerner {.s}

- Diketahui: import volume elasticity $\eta_M = 0{,}6$, export volume elasticity $\eta_X = 0{,}4$.

- Apakah Marshall-Lerner condition holds? Yaitu, apakah real depresiasi _eventually_ memperbaiki CA?

. . .

**Solusi**:

- Marshall-Lerner condition (simplified): $\eta_X + \eta_M > 1$.

- $0{,}4 + 0{,}6 = 1{,}0$. **Marginal** — exactly at boundary.

- Kalau $> 1$: real depresiasi _eventually_ improves CA (after J-curve).

- Kalau $\leq 1$: depresiasi _tidak_ improve CA bahkan long-run.

- Indonesia historis: ML holds, tapi pass-through < 100% memperkecil efek.

- Pekan depan: kebijakan moneter & fiskal dengan **fixed exchange rate** (KOM Ch.18) — Indonesia 1997 BoP crisis.
