---
title: "The Standard Model"
subtitle: "ECES905205 pertemuan 5"
date: "12 September 2022"
author: "I Made Krisna Gupta"
format: 
  revealjs:
    theme: [simple,../mytheme.scss]
    chalkboard: true
    incremental: false
    transition: convex
    background-transition: fade
    slide-number: true
  beamer: default
editor: visual
---

## 3 model

- Dari kemarin kita sudah belajar berbagai trade model:
  - Ricardian model untuk 1 mobile factor.
  - Specific factors model: perbedaan distribusi pendapatan.
  - H-O: same tech, different endowment.
  
- Semuanya beda-beda dan dapat digunakan sesuai kesesuaian dengan isu kita.

## Similarities

Beberapa persamaan:

1. Trade is driven by difference in PPF.
1. PPF determines relative supply scheduule.
1. World equilibrium ditentukan oleh demand dunia dan posisi kita sebelum trade.

## Mekanisme {.m}

- Tanpa trade, harga akan ditentukan oleh supply & demand domesttik.
  - Preference vs teknologi
  - Ada efek substitusi baik untuk produksi maupun konsumsi
  - Slope indifference curve = slope PPF = slope harga relatif
- Trade akan mengubah slope harga relatif.
  - harga relatif domestik akan mendekati harga relatif dunia.
  - Slope harga relatif geser, dan yang lain juga geser.
  - Akan diseimbangkan dengan ekspor dan impor.
  
## Welfare change {.m}

- Kita dapat mengilustrasikan perubahan kesejahteraan dari perubahan indifference curve.
- Negara yang tadinya ekspor C, akan untung jika $\frac{P_C}{P_F}$ naik.
  - sebaliknya untuk F.
- _Terms of trade_: harga barang ekspor dibagi harga barang impor.
- Suatu negara akan untung jika ToT naik, dan rugi jika ToT turun.
- Namun, perubahan ToT tidak akan lebih buruk daripada autarky.

---

```{r}
#| label: fig1
#| warning: false
library(WDI)
library(tidyverse)
library(patchwork)
fppf <- function(q) (16-q^2)^(0.5)
demand<-function(q) 5-q
supply<-function(q) q


ppf<-ggplot() +
  stat_function(fun = fppf,size=1.1, color='black') +
  labs(x=expression(Q[C]), y=expression(Q[F]),color=NULL,fill=NULL)+
  annotate("text",x=2,y=60,label=expression(Q[C]==Q[c](K,L[C])))+
  scale_x_continuous(expand=c(0,0),limits = c(1,5))+
  scale_y_continuous(expand=c(0,0),limits = c(1,5))+
  theme_classic()+
  theme(axis.title.x = element_text(hjust=1),
        axis.title.y = element_text(angle=0,hjust=1,vjust=1),
        panel.grid=element_blank(),
        axis.text.x=element_blank(),
        axis.text.y=element_blank(),
        axis.ticks.x=element_blank(),
        axis.ticks.y=element_blank(),
        legend.position=c(1,1),
        legend.justification = c(1,1),
        legend.spacing=unit(0,"cm"),
        legend.margin=margin(0,0,0,0))
ppf2<-ppf+
  annotate("segment",x = 1.2, y = 3.9,xend = 2.7, yend = 3.1,size=1.1)+
  annotate("point", x=1.9,y=3.5,size=4)+
  annotate("point", x=3.05,y=2.6,size=4)+
  annotate("text", x=2,y=3.6,label="Q1")+
  annotate("text", x=3.15,y=2.8,label="Q2")+
  annotate("segment",x = 2.37, y = 3.5,xend = 3.92, yend = 1.5,size=1.1)
ppf2+ggplot()+
  labs(x=expression(frac(Q[C],Q[F])), y=expression(frac(P[C],P[F])),color=NULL,fill=NULL)+
  theme_classic()+
  geom_function(fun = supply,size=1, color='red') +
  stat_function(fun = demand,size=1, color='blue') +
  scale_x_continuous(limits = c(1,5))+
  scale_y_continuous(limits = c(1,5))+
  theme(axis.title.x = element_text(hjust=1),
        axis.title.y = element_text(angle=0,hjust=1,vjust=1),
        panel.grid=element_blank(),
        axis.text.x=element_blank(),
        axis.text.y=element_blank(),
        axis.ticks.x=element_blank(),
        axis.ticks.y=element_blank(),
        legend.position=c(1,1),
        legend.justification = c(1,1),
        legend.spacing=unit(0,"cm"),
        legend.margin=margin(0,0,0,0))
```

## 2 large countries

```{r}
#| label: fig2
#| warning: false
demand<-function(q) 4-.7*q
supply<-function(q) .7*q
demand1<-function(q) 7.5-1.5*q
supply1<-function(q) 1.5*q

a<-ggplot()+scale_x_continuous(limits = c(1,5))+
  scale_y_continuous(limits = c(1,5))+theme_classic()+
  theme(axis.title.x = element_text(hjust=1),
        axis.title.y = element_text(angle=0,hjust=1,vjust=1),
        panel.grid=element_blank(),
        axis.text.x=element_blank(),
        axis.text.y=element_blank(),
        axis.ticks.x=element_blank(),
        axis.ticks.y=element_blank(),
        legend.position=c(1,1),
        legend.justification = c(1,1),
        legend.spacing=unit(0,"cm"),
        legend.margin=margin(0,0,0,0))
b<-a+
  labs(x=expression(Q[H]),y=expression(P[H]),color=NULL,fill=NULL)+
  geom_function(fun = supply,size=1, color='red') +
  stat_function(fun = demand,size=1, color='blue')
c<-a+
  labs(x=expression(Q[F]),y=expression(P[F]),color=NULL,fill=NULL)+
  geom_function(fun = supply1,size=1, color='red') +
  stat_function(fun = demand1,size=1, color='blue')
b+a+c
  
```



## Dampak pertumbuhan ekonomi

- Apakah pertumbuhan ekonomi di RRT atau Vietnam baik untuk Indonesia?
- Apakah pertumbuhan ekonomi di Indonesia lebih baik jika tidak ada internasional trade?
- Dua-duanya bisa jadi benar, bisa juga salah.

## Biased growth

- Ricardian: perubahan teknologi akan menyebabkan growth bias ke industri tertentu.
- H-O: faktor produksi menyebabkan biased growth.
- Indonesia: Industri makanan dan service tumbuh lebih cepat dari manufaktur.

## Biased growth

- Biased growth di negara besar dapat menyebabkan perubahan terms of trade
- Pertumbuhan yang bias cloth: $\frac{P_C}{P_F} \downarrow$, TOT cloth exporter $\downarrow$
- Pertumbuhan yang bias food: $\frac{P_C}{P_F} \uparrow$, TOT cloth exporter $\uparrow$
- Pertumbuhan bias cloth bagi eksportir cloth disebut **export-bias growth**, sementara bagi importir cloth disebut **import-bias growth**

## Biased growth

> export bias growth tends to worsen a growing country's terms of trade to the benefit of the rest of the world; import-biased growth tends to improve a growing country's terms of trade at the rest of the world's expense

## The evidence?

- China, the exporter of the world, seems to experience lower terms of trade.
- However,Data on US and EU terms of trade seems to adjust quite marginally.
  - How important trade is in the economy?
  - Trade measures may change terms of trade as well
- What about Indonesia?

---

<iframe src="https://data.worldbank.org/share/widget?end=2019&indicators=TT.PRI.MRCH.XD.WD&locations=ID-CN&start=2000" width='900' height='600' frameBorder='0' scrolling="no" ></iframe>

## International borrowing and lending

- Autarky: Apa yang dikonsumsi = apa yang diproduksi.
- Trade: Yang penting $\sum_iQ_iP_i=\sum_iD_iP_i$
- Intertemporal trade: possibility having a trade surplus dan trade deficit.
  - at $t=1$, $\sum_iQ_iP_i=\sum_iD_iP_i+B$
  - at $t=1$, $\sum_iQ_iP_i=\sum_iD_iP_i-(1+r)B$

## Borrowing and lending {.m}

- Standar trade model dapat kita modif untuk merefleksikan intertemporal trade:
  - 2 goods: current consumption and future consumption.
- PPF-nya adalah possible current consumption dan future consumption.
- Let Home bias current consumption, Foreign bias future consumption.
- Home export current consumption, import future consumption.
- foreign ngutang dulu, bayar di periode berikutnya.

## Harga intertemporal

- Pinjem 1 unit of output, harus bayar 1+r di mana r=real interest rate.
- $\frac{P_{current}}{P_{future}}=\frac{1}{1+r}$
- lokasi produksi akan ada di slope $=-(1+r)$
- Gambarnya akan mirip dengan standard model.

## Economies of scale

- Kita sudah membahas berbagai model yang menggunakan asumsi perfect competition.
- Di perfect competition, supernormal profit ngga ada.
- Meski demikian, seringkali di dunia nyata ada some degree of oligopoly or monopolistic competition.
- International trade dapat membantu dalam hal ini.

## Economies of scale {.m}

- Bayangkan ada industri yang semakin besar outputnya, per unit cost nya semakin murah.
- Sebagian besar tech services these days kaya gini:
  - Google bisa nawarin servis gratis karena kliennya seluruh dunia.
  - Netflix bisa jor-joran biaya produksi.
- Tapi banyak usaha yang begini, terutama yang fixed cost-nya mahal.
  - beli mesin kapasitas besar yang mahal bakal lama balik modalnya kalau produksinya sedikti.

## International trade & economies of scale

- Google dan Netflix adalah contoh bagaimana international trade membantu naikin scale firms sehingga bisa menjual produk dengan lebih murah.
- Automotif di Amerika Latin gagal karena semua negara mencoba membangun industri otomotif.
- Semakin kecil negaranya, semakin susah mencapai _economies of scale_.
  - Karena itu negara kecil cenderung lebih aktif berdagang.

## Eksternal dan internal economies of scale

- Eksternal economies of scale: situasi di mana konsentrasi pasar akan menguntungkan jika terjadi di level industri. Firms-nya sendiri bisa ada banyak.
- Internal economies of scale: Ketika konsentrasi pasar akan menguntungkan jika terjadi di level perusahaan, bukan industri.
- Internal economies of scale akan dibahas di pertemuan berikutnya.

## Eksternal economies of scale

- Ada industri yang akan memniliki keunggulan jika memiliki lokasi yang berdekatan.
- Hal ini disebut juga dengan aglomerasi.
- Di berbagai belahan dunia, aglomerasi terjadi:
  - Silicon Valley, Hollywood, Wu han, Bangalore.
- Enabler aglomerasi: specialized suupplier, labor market pooling, dan knowledge spillovers.

## Specialized suppliers

- Di banyak industri, produksi dan produk development seringkali memerlukan peralatan khusus.
- peralatan khsus ini mungkin tidak memiliki demand yang cukup jika pemainnya sedikit.
- Seiring berkembangnya Silicon Valley sebagai pusat produksi semikonduktor, mulai bermunculan perusahaan yang membuat barang modal.
- Perusahaan pembuat barang modal ini semakin mempermudah tumbuhnya perusahaan semikonduktor baru.

## Silicon valley

- Kuatnya industri produsen barang modal membuat perusahaan di luar Silicon Valley jadi kurang kompetitif.
- Dis amping itu, seiring berkembangnya industri semikonduktor, banyak perusahaan malah semakin fokus 'fabless'.
- Pada akhirnya, karena produsen barang modalnya juga semakin ahli, mereka juga bisa serve market di luar Amerika Serikat.
- Semikonduktor adalah contoh di mana akses ke supplier yang sangat spesialisasi memberikan keunggulan.

## Labor market pooling

- Industri yang terletak di satu lokasi akan memberi keuntungan dalam hal mengumpulkan pegawai.
- Jika sebuah industri memiliki banyak perusahaan yang terkonsentrasi di satu tempat, maka akan mudah bagi pekerja mencari pekerjaan di tempat tersebut.
- Karena tau bahwa pekerja akan datang ke tempat tersebut, sebuah industri makin untung jika berlokasi di tempat tersebut.
- Kampus seringkali jadi daya tarik aglomerasi bagi satu industri.

## Knowledge spillover

- Zaman sekarang, pengetahuan bisa dikatakan sama pentingnya dengan faktor produksi seperti kapital dan buruh.
- Hal ini semakin penting lagi bagi industri yang mengandalkan inovasi dan kreativitas.
- Akumulasi pengetahuan ada berbagai cara: reverse engineer, R&D, dst.
- Namun aglomerasi memberikan kemungkinan akumulasi pengetahuan secara informal.

## Silicon valley lagi

- Silicon valley sering menjadi contoh sukses aglomerasi.
  - Specialized suppliers
  - Lokasi dekat kampus dan pusat R&D
  - Bahkan di digital age, lokasi fisik masih penting dalam hal knowledge spillover.
  
- Sayangnya seringkali aglomerasi ini terjadi secara natural dan sulit dikopi.

## Kenapa sulit?

- Aglomerasi memberikan keunggulan bagi _established region_ yang industrinya sudah keburu matang.
- Karena Hollywood sudah sangat besar, sulit bagi negara lain untuk mengkopi dari 0, kecuali bisa langsung sama besarnya dalam waktu singkat.
  - Padahal, murahnya produk hollywood datang dari ukurannya yang besar.
- Netflix termasuk pendatang awal di streaming, tapi dapat dikejar oleh Disney dan Amazon karena mereka memang sudah besar dari awal.

## Natural resources

- Dekat natural resources juga sering menjadi salah satu contoh _specialized suppliers_.
- Salah satu faktor pendorong revolusi industri di Inggris adalah karena dia punya banyak batubara (ketika itu).
- Indonesia dengan industri nikelnya sedang mengupayakan aglomerasi: kawasan industri smelter lengkap dengan universitas.
- Apakah berhasil? Mudah-mudahan yah!
