---
title: "Fungsi dan penerapannya"
subtitle: "Pertemuan 3"
author: "Matematika & Statistika"
format: 
  revealjs:
    theme: [simple,../mytheme.scss]
    chalkboard: true
    incremental: false
    transition: convex
    background-transition: fade
    slide-number: true
---

## Bentuk umum & pengertian

- Fungsi adalah suatu bentuk hubungan matematis yang menyatakan hubungan ketergantungan/dependensi/fungsional antara 2 variabel atau lebih.

- Fungsi dibentuk oleh 3 unsur, yaitu variabel, koefisien, dan konstanta.

$$
Y=f(X)
$$

artinya, variabel $Y$ adalah fungsi dari variabel $X$. Atau, besarnya variabel $Y$ ditentukan oleh besarnya variabel $X$, tapi tidak sebaliknya.

## Pengertian & unsur

- Variabel mencerminkan faktor tertentu. Sementara itu, koefisien dan konstanta adalah angka yang membentuk fungsi, mencerminkan bagaimana 2 variabel saling berhubungan.

    - Konstanta hanya berhubungan $\pm$ dengan variabel, sementara koefisien berhubungan selain itu.
    
- Variabel, seperti namanya, bisa bervariasi, alias berubah-ubah.Variabel sendiri adalah himpunan, sementara koefisien dan konstanta bukan.

## Bentuk khusus/spesifik

- Sebuah fungsi $Y=f(X)$ bisa memiliki bentuk spesifik tertentu. Umumnya bentuk spesifik inilah yang akan kita selesaikan.

- Misalnya, sebuah fungsi $Y=f(X)$ memiliki bentuk spesifik:

$$
Y=a_0+a_1X
$$

- $Y$ dan $X$ adalah variabel, $a_0$ adalah konstanta/intersep, dan $a_1$ adalah koefisien/parameter.

## Fungsi

- $X$ disebut juga dengan variabel eksogen, sementara $Y$ disebut juga variabel endogen.
    
- Eksogen $\rightarrow$ bisa diubah sendiri/independen.

- Endogen tidak bisa. Nilai variabel endogen mengikuti perubahan dari variabel eksogen.
    
- Mengubah $Y$ harus dilakukan dengan mengubah $X$: Kadang $X$ disebut variabel input dan $Y$ variabel output

## Bentuk fungsi

- Fungsi spesifik dapat berbentuk apa saja, selama memetakan $X$ menjadi $Y$.

| Fungsi | Nama |
| --- | --- |
| $Y=a_o+a_1X$ | Fungsi linear |
| $Y=a_0+a_1X+a_2X^2$ | Fungsi kuadratik |
| $Y=a_0+a_1^X$ | Fungsi power/eksponen |
| $Y=\frac{a_1}{X}$ | Fungsi resiprokal |
| $Y=a_0+a_1 \ln X$ | Fungsi logaritma |

## Visualisasi

- Fungsi umumnya divisualisasikan dalam 2 dimensi menggunakan koordinat kartesian.

- Koordinat kartesian merupakan sistem yang dapat memetakan dua buah variabel ke dalam  sebuah bidang yang terdiri dari 2 sumbu: sumbu horizontal/absis/$x$ dan sumbu vertikal/ordinat/$y$.
    - bidang ini disebut juga dengan bidang kartesian.

- Sebuah titik $A$ di bidang kartesian punya koordinat $A=(x,y)$.

## Visualisasi

:::: columns
::: {.column width=47%}

```{r}
#| fig-width: 5
#| fig-height: 5
library(tidyverse)
library(ggh4x)

data1 <- data_frame(label = c("A","B","C","D","E","F"),
                          y = c(4,5,0,-1,-3,5),
                          x = c(5,4,3,0,5,-5),
                          xx= x+0.5)
graph<-ggplot()+theme_classic() +
  theme(panel.background = element_rect(fill = "#f0f1eb",
                                        colour = "#f0f1eb"),
        plot.background = element_rect(fill = "#f0f1eb"),
        legend.key = element_rect(fill = "#f0f1eb",linetype = "blank"),
        legend.background = element_rect(fill="#f0f1eb"))

grafik1 <- graph +
  geom_text(data = data1,
            aes(x = x, y = y+0.4, label = label), parse = TRUE,
            family = "Source Sans Pro", size=4)+
  geom_point(data=data1,
             aes(x=x,y=y),color='black',size=3)+
  labs(x='X',y='Y')+
  coord_axes_inside(labels_inside = TRUE)+
  scale_x_continuous(breaks=seq(-5,5,1))+scale_y_continuous(breaks=seq(-5,5,1))

grafik1
```

:::
::: {.column widht=47% .incremental}

Ada 6 titik di bidang/diagram kartesian ini:

- A=(5,4)
- B=(4,5)
- C=(3,0)
- D=(0,-1)
- E=(5,-3)
- F=(-5,5)

:::
::::

## Visualisasi fungsi

- Diagram kartesian cocok digunakan untuk visualisasi fungsi karena punya 2 dimensi.

- Umumnya, fungsi $Y=f(X)$ dipetakan menjadi $(x,y)$

    - alias, variabel endogen di sumbu-Y, variabel eksogen di sumbu-X.
    
- Fungsi dipetakan ke diagram kartesian dalam bentuk titik jika X dan Y-nya himpunan bilangan integer.

- Kita akan lebih sering pakai bilangan riil.

## Bilangan

- Kita bisa buat himpunan apa saja dengan huruf apa saja.

- Tapi di matematika ada himpunan yang digunakan secara standar.

| simbol | himpunan | elemen |
| --- | ----- | --------- |
| $\mathbb{N}$ | natural / asli | {1,2,3...} |
| $\mathbb{Z}$ | integer | {...-3,-2,-1,0,1,2,3,...} |
| $\mathbb{R}$ | riil / real | integral tapi ada pecahan/desimal |

## Visualisasi

- Katakanlah ada 2 himpunan dengan karakteristik seperti ini:

$$
\begin{aligned}
X&=\{-2,-3,0,2,4\} \\
Y&=\{y_i \ |\  y_i=3+2x_i\}
\end{aligned}
$$

- dapatkah anda menebak elemen dari $Y$?

- note: subscript $i$ (disebut juga index) menyatakan **anggota ke-**.

- cth: $x_3$ anggota himpunan $X$ yang ke-3, yaitu 3.

## Visualisasi integer

:::: columns
::: {.column width=47%}

```{r}
#| fig-width: 5
#| fig-height: 5

data2 <- data_frame(label = c(1,2,3,4,5),
                            x = c(-2,-3,0,2,4),
                            y=3+2*x)
                          
grafik2 <- graph +
  geom_text(data = data2,
            aes(x = x, y = y+0.4, label = label), parse = TRUE,
            family = "Source Sans Pro", size=4)+
  geom_point(data=data2,
             aes(x=x,y=y),color='black',size=3)+
  labs(x='X',y='Y')+
  coord_axes_inside(labels_inside = TRUE)+
  scale_x_continuous(breaks=seq(-4,5,1))+scale_y_continuous(breaks=seq(-4,12,1))

grafik2
```


:::
::: {.column width=47%}

| i | x | y |
| --- | --- | --- |
| 1 | -2 | -1 |
| 2 | -3 | -3 |
| 3 | 0 | 3 |
| 4 | 2 | 7 |
| 5 | 4 | 11 |

perhatikan bahwa skala untuk sumbu X dan sumbu Y berbeda. Boleh kok.

:::
::::

## Visualisasi riil

- Bagaimana untuk himpunan yang anggotanya bilangan riil?

$$
\begin{aligned}
X&=\{x_i \ | \ -3 \leq x_i \leq 4, x \in \mathbb{R}\} \\
Y&=\{y_i \ | \  y_i=3+2x_i\}
\end{aligned}
$$

- Tentu saja kita akan punya banyak sekali titik karena ada diantara dua bilangan integer ada bilangan riil sejumlah tak hingga

- ada berapa bilangan riil antara 0 dan 1?

## Visualisasi riil

:::: columns
::: {.column width=47%}

```{r}
#| fig-width: 5
#| fig-height: 5

data3 <- data_frame(x = seq(-3,4,0.1),
                    y=3+2*x)
                          
grafik3 <- graph +
  geom_point(data=data3,
             aes(x=x,y=y),color='black',size=3)+
  labs(x='X',y='Y')+
  coord_axes_inside(labels_inside = TRUE)+
  scale_x_continuous(breaks=seq(-4,5,1))+scale_y_continuous(breaks=seq(-4,12,1))

grafik3
```


:::
::: {.column width=47%}

- Visualisasi jika X kita batasi bilangan riil dengan desimal 1 angka di belakang koma.

- Semakin banyak desimal yang kita ikutkan, maka akan semakin banyak titiknya.

- Kumpulan titik-titik yang banyaknya tak hingga akan menjadi **garis**

:::
::::

## Fungsi linear

:::: columns
::: {.column width=47%}

```{r}
#| fig-width: 5
#| fig-height: 5

data4 <- data_frame(x = seq(-2,4,0.1),
                    y=3+2*x)
                          
grafik4 <- graph +
  stat_function(fun=function(x) 3+2*x,size=1.1)+
  labs(x='X',y='Y')+
  coord_axes_inside(labels_inside = TRUE)+
  scale_x_continuous(breaks=seq(-4,4,1),limits=c(-4,4))+scale_y_continuous(breaks=seq(-4,12,1))

grafik4
```


:::
::: {.column width=47%}

- Fungsi $y=3+2x$ merupakan fungsi linear karena visualnya membentuk garis lurus.

- Kita akan fokus ke fungsi linear.

- Gambarnya gambang: cari 2 ditik, lalu hubungkan dgn garis.

:::
::::

## Gambar fungsi lain

```{r}
#| layout-ncol: 3
#| layout-nrow: 2
#| fig-cap: 
#|   - "fungsi kuadratik"
#|   - "fungsi kubik"
#|   - "fungsi eksponensial"
#|   - "fungsi logaritmik"
#|   - "fungsi resiprokal"
#|   - "fungsi sinus"


fun1<-function(x) x^2
fun2<-function(x) x^3
fun3<-function(x) exp(x)
fun4<-function(x) log(x)
fun5<-function(x) sin(x)
fun6<-function(x) x^-1

                          
graf1 <- graph +
  stat_function(fun=fun1,size=1.1)+
  labs(x='X',y='Y')+
  coord_axes_inside(labels_inside = TRUE)+
  scale_x_continuous(limits=c(-4,4))
graf2 <- graph +
  stat_function(fun=fun2,size=1.1)+
  labs(x='X',y='Y')+
  coord_axes_inside(labels_inside = TRUE)+
  scale_x_continuous(limits=c(-4,4))
graf3 <- graph +
  stat_function(fun=fun3,size=1.1)+
  labs(x='X',y='Y')+
  coord_axes_inside(labels_inside = TRUE)+
  scale_x_continuous(limits=c(-4,4))
graf4 <- graph +
  stat_function(fun=fun4,size=1.1)+
  labs(x='X',y='Y')+
  coord_axes_inside(labels_inside = TRUE)+
  scale_x_continuous(limits=c(-4,4))
graf5 <- graph +
  stat_function(fun=fun5,size=1.1)+
  labs(x='X',y='Y')+
  coord_axes_inside(labels_inside = TRUE)+
  scale_x_continuous(limits=c(-4,4))
graf6 <- graph +
  stat_function(fun=fun6,size=1.1)+
  labs(x='X',y='Y')+
  coord_axes_inside(labels_inside = TRUE)+
  scale_x_continuous(limits=c(-4,4))
graf1
graf2
graf3
graf4
graf6
graf5
```

## fungsi linear

Pada fungsi linear $y=a_0+a_1x$

- konstanta $a_0$ adalah $y$ ketika $x=0$

- koefisien $a_1$ menunjukkan kemiringan garis:

    - semakin tinggi $a_1$, semakin miring garisnya.
    
- Hal ini menjadi penting jika kita transformasi fungsinya.

## fungsi linear {.m}

:::: columns
::: {.column width=47%}

```{r}
#| fig-width: 5
#| fig-height: 5

x <- seq(-4,4,0.1)

grafik5 <- graph +
  geom_abline(intercept = -2, slope = 1,color="red")+
  geom_abline(intercept = 0, slope = 1,color="blue")+
  geom_abline(intercept = 2, slope = 1,color="black")+
  annotate("text", x = 2, y = 0.5, label = "ao=-2")+
  annotate("text", x = 2, y = 2, label = "ao=0")+
  annotate("text", x = 2, y = 4, label = "ao=2")+
  labs(x='X',y='Y')+
  coord_axes_inside(labels_inside = TRUE)+
  scale_x_continuous(breaks=seq(-4,4,1),limits=c(-4,4))+scale_y_continuous(limits=c(-4,4),breaks=seq(-4,4,1))

grafik5
```

perubahan konstanta: grafik naik turun, kemiringan tetap.

:::
::: {.column width=47%}

```{r}
#| fig-width: 5
#| fig-height: 5

x <- seq(-4,4,0.1)

grafik6 <- graph +
  geom_abline(intercept = 1, slope = -1,color="red")+
  geom_abline(intercept = 1, slope = 0,color="blue")+
  geom_abline(intercept = 1, slope = 1,color="black")+
  geom_abline(intercept = 1, slope = 0.5,color="darkorange")+
  geom_abline(intercept = 1, slope = -2,color="darkmagenta")+
  annotate("text", x = 3, y = 2, label = "a1=0,5")+
  annotate("text", x = 2, y = 1.2, label = "a1=0")+
  annotate("text", x = 2, y = -2, label = "a1=-2")+
  annotate("text", x = 3, y = -1, label = "a1=-1")+
  annotate("text", x = 2, y = 3.5, label = "a1=1")+
  labs(x='X',y='Y')+
  coord_axes_inside(labels_inside = TRUE)+
  scale_x_continuous(breaks=seq(-4,4,1),limits=c(-4,4))+scale_y_continuous(limits=c(-4,4),breaks=seq(-4,4,1))

grafik6
```

Perubahan koefisien: grafik muter dgn konstanta sebagai porosnya

:::
::::

## fungsi linear

- Fungsi linear jika ditambah hanya akan mengubah konstanta.

- Jika dikali maka konstanta dan koefisien akan berubah.

- Jika ada fungsi $y=2+3x$:

- jika $z=y+2$, maka $z=4+3x$, grafik naik 2 unit.

- jika $z=y \times 2$, maka $z=4+12x$, grafik naik dan mencuram.

## Contoh soal {.m}

1. Raka bermaksud jualan somay. Untuk itu dia perlu menyewa gerobak somay selama sebulan dan membeli bahan baku somay. Biaya sewa gerobak somay sebulan adalah 1 juta rupiah. Untuk membuat 1 porsi somay, perlu bahan baku senilai 7 ribu rupiah.

a. Jika $C$ adalah biaya produksi, buat fungsi biaya (_cost function_) Raka.
b. Jika Raka bermaksud bikin 400 somay sebulan, berapa total costnya?
c. Ternyata harga sewa gerobak naik jadi 2 juta rupiah. jika somay tetap 400, berapa total costnya sekarang?
d. gambar kurva biaya Raka.

## Contoh soal

2. Raka bermaksud menjual somay buatannya dengan harga 10 ribu rupiah per porsi.

a. $R$ adalah _total revenue_ Raka. Buat fungsi penjualan (_revenue function_) Raka.
b. Jika Raka akhirnya membuat 400 somay, berapa total revenue Raka? Profit ($\pi$) berapa?
c. Raka nemu 100 ribu. Jika Raka memutuskan ngambil, bagaimana fungsi penjualan Raka jadinya?
d. Harus jual berapa somay agar usaha Raka impas (_breakeven_)?  kalo jual 12 ribu?

## Jawaban

:::: columns
::: {.column width=47%}

```{r}
#| fig-width: 5
#| fig-height: 5

x <- seq(-4,4,0.1)

grafik6 <- graph +
  geom_abline(intercept = 1000, slope = 7 ,color="red",size=1.1)+
  geom_abline(intercept = 0, slope = 10,color="blue",size=1.1)+
  geom_abline(intercept = 2000, slope = 7,color="darkorange",size=1.1)+
  geom_abline(intercept = 500, slope = 10,color="darkcyan",size=1.1)+
  annotate("text", x = 2000, y = 30000, label = "a1=0,5")+
  annotate("text", x = 2000, y = 30000, label = "a1=0")+
  annotate("text", x = 2000, y = 30000, label = "a1=-2")+
  annotate("text", x = 3000, y = 30000, label = "a1=-1")+
  labs(x='Q',y='Rp 1.000')+
  scale_x_continuous(expand=c(0,0),limits=c(0,600))+
  scale_y_continuous(expand=c(0,0),limits=c(0,5000))

grafik6
```

:::
::: {.column width=47%}

1a. $C=1000+7Q$

2a. $R=10Q$

2b. $\pi=R-C$

2d. $R=C$

$$
\begin{aligned}
10Q&=1000+7Q \\
3Q&=1000 \\
Q&=\frac{1000}{3}
\end{aligned}
$$

profit if Jual >334 somay.



:::
::::

## Last note

- Anda sudah belajar fungsi linear, sebuah fungsi paling sederhana.

- Di dunia nyata, _cost_ dan _profit_ umumnya lebih ribet daripada fungsi linear seperti ini. Jadi hati-hati bukan berarti anda jadi ahli ngitung profit.

- Tapi fungsi ribet-ribet lainnya prinsipnya mirip, cuma gak linear aja.

- Ketika gambar di ujian, label di diagram X dan Y cukup yang penting-penting aja, ga harus semua ditulis labelnya.
