---
title: "Multivariat & Dummy regression"
subtitle: "Pertemuan 3"
author: "Metodologi penelitian"
format: 
  revealjs:
    theme: [simple,../mytheme.scss]
    chalkboard: true
    incremental: false
    transition: convex
    background-transition: fade
    slide-number: true
---

## Omitted variable bias

- Omitted variable bias: ketika ada variabel yang harusnya signifikan tapi kita tidak include di regresi (diomit).
- Hal ini akan mengakibatkan $\beta$ yang bias untuk variabel yang kita include.
- Anda akan lihat error yang berpola.
- Kita atasi dengan regresi multivariat.

## Hari ini

- Regresi multivariat
- Regresi dummy

## Regresi multivariat

$$
Y=\beta_0+\beta_1 X_1+\beta_2 X_2 +...+\beta_jX_j+\mu
$$
- pada intinya, kita regresikan lebih dari 1 X untuk 1 Y.
- Banyak hal di dunia ini tidak tergantung pada 1 hal.

## Belajar dan nilai

- Nilai UAS Metopel tidak hanya tergantung dari jam belajar per minggu, tapi juga tergantung seberapa paham mahasiswa akan statistik dan matematika.
- Pemahaman math & stats diukur dengan nilai UAS math & stats.

$$
Y = \beta_0 + \beta_1 X + \beta_2 S + \mu
$$
Y = UAS Metopel ; X = jam belajar seminggu ; S = UAS Statistik.

## Omitted variable bias

- Jika saya tidak tau bahwa nilai UAS Statistik dapat menjadi ukuran "modal awal" mengikuti kelas metopel, maka saya akan omit variabel tersebut.
- Jika ternyata variabel tersebut penting, maka meninggalkan variabel tersebut akan mengakibatkan omitted variable bias.
- Kita akan bermain dengan data generated: by design, X dan S berpengaruh terhadap Y (saya tau karena saya yang bikin).

## Tanpa S {.scrollable}

```{r}
#| echo: true
library(readxl) # buat baca excel
library(tidyverse) # buat data wrangling
library(kableExtra) # buat tabel
dat <- read_excel("latihan2.xlsx")
kbl(dat) %>%
  kable_styling(bootstrap_options = c("striped", "hover", "condensed", "responsive"))
```

## Plot tanpa S

```{r}
#| echo: true
#| fig-width: 8
#| fig-height: 6
plot(dat$X,dat$Y,xlab = "jam belajar",ylab="nilai metopel")
abline(lm(dat$Y~dat$X))
```

## Regresi tanpa S

```{r}
#| echo: true
reg1<-lm(data=dat,Y~X)
summary(reg1)
```

## Plot residual tanpa S

::: columns
::: {.column width="47%"}

```{r}
#| echo: true
#| fig-width: 5
#| fig-height: 4
dat$u<-resid(reg1)
plot(dat$Y,dat$u,xlab="nilai metopel",ylab="error")
abline(h=0) # membuat garis horizontal di y=0
```
:::

::: {.column width="47%"}
```{r}
#| echo: true
#| fig-width: 5
#| fig-height: 4
dat$u<-resid(reg1)
plot(dat$X,dat$u,xlab="jam belajar",ylab="error")
abline(h=0)
```

:::
:::

## Error diagnostic

- Dapat kita lihat bahwa OLS (Ordinary Least Square) menghasilkan rata-rata yang 0

```{r}
#| echo: false
mean(dat$u)
```
- Akan tetapi, $\mu$ tidak terdistribusi secara random terhadap $Y$.
- Artinya, ada variasi di error yang bisa dijelaskan oleh variabel lain.
- Kabar baiknya, variabel lain ini masih independen terhadap $X$
  - Terlihat dari $\mu$ yang kelihatan independen terhadap $X$


## Regresi dengan S

Sekarang kita tambahkan S ke regresi kita

```{r}
#| echo: true
reg2<-lm(data=dat,Y~X+S)
summary(reg2)
```

## Bandingkan 2 model {.m .scrollable}

::: columns
::: {.column width="50%"}

```{r}
library(modelsummary)
mod<-list("Tanpa S"=reg1,"Dengan S"=reg2)
modelsummary(mod,output="kableExtra")
```
:::
::: {.column width="48%"}
- Tanpa S:

$$
\hat{Y}=38.355+2.049X
$$

- Dengan S:

$$
\hat{Y}=11.137+1.924X+0.489S
$$
:::
:::

## Plot dengan S

::: columns
::: {.column width="47%"}

```{r}
#| echo: true
#| fig-width: 5
#| fig-height: 4
dat$m<-resid(reg2)
plot(dat$Y,dat$m,xlab="nilai metopel",ylab="error")
abline(h=0) # membuat garis horizontal di y=0
```
:::

::: {.column width="47%"}
```{r}
#| echo: true
#| fig-width: 5
#| fig-height: 4
plot(dat$X,dat$m,xlab="jam belajar",ylab="error")
abline(h=0)
```

:::
:::

$\mu$ dan $X$ jadi independen, dan rentang mengecil.

## Kesimpulan

- Selama $\mu$ masih ada polanya terhadap $Y$, maka dapat kita katakan ada sesuatu di error yang masih bisa menjelaskan $Y$.
- Rentang lebih besar, tetapi koefisien $X_1$ masih cukup dekat dengan aslinya -> tidak bias.
  - hal ini karena $X_1$ dan $X_2$ independen.
- Jika $\mu$ berkorelasi dengan $X_1$, masalahnya lebih besar. Tapi menyelesaikan masalah ini ada di luar materi kita.

## Menerjemahkan koefisien {.m}

$$
\hat{Y}=38.355+2.049X
$$
- Jika waktu belajar $\uparrow$ 1 jam, maka nilai UAS metopel $\uparrow$ 2.049
- misalnya satuan diukur dalam menit, $\beta$ pasti akan $=\frac{2.049}{60}=0.03415$
- terjemahannya: jika waktu belajar $\uparrow$ 1 menit, nilai UAS $\uparrow$ 0.03415.

$$
\hat{Y}=11.137+1.924X+0.489S
$$
- Jika waktu belajar $\uparrow$ 1 jam, maka nilai UAS metopel $\uparrow$ 1.924 *untuk S yang sama*

## No perfect multicollinearity

- Dengan regresi multivariat, ada tambahan asumsi untuk OLS bisa BLUE
- Multicol: di mana $X_1$ ada hubungan linear yang sempurna dengan $X_2$
- Contoh: pendidikan dan income orang tua.
- Di dunia nyata, mungkin saja rajin belajar metopel ada korelasi positif dengan nilai UAS matematika & statistika.
  
## No perfect multicollinearity
  
- Hubungan yang diperbolehkan:
  - hubungan yang lemah
  - hubungan yang tidak linear

- $X_1 = \sqrt{X2} \rightarrow$ contoh hubungan tidak linear -> boleh

- $X_1=\beta_1+\beta_2 X_2+\mu \rightarrow$ contoh hubungan linear.

  - $\beta_1$ kecil dan signifikansinya lemah -> boleh
  
## Dummy variable

- Bagaimana jika data kita kualitatif?

| jenis data | definisi | contoh |
| --- | -------- | -------- |
| Kategorikal | kualitatif, ga ada urutan | nama, jenis kelamin, suku | 
| Ordinal | kualitatif, ada urutan | ukuran baju, ukuran sepatu, medali | 
| Hitung | kuantitatif, integer | nomor telepon, jumlah anak |
| Riil | kuantitatif, riil | PDB, ekspor impor | 

## Dummy variable {.m .scrollable}

- Seandainya $S$ bukan lagi nilai UAS statistika, tapi kondisi kesehatan mahasiswa ketika sedang UAS metopel

- Hipotesisnya, meskipun belajarnya banyak, tapi kalau lagi sakit, pasti ngerjain ujian kurang konsen.

```{r}
#| echo: true
dat2 <- read_excel("latihan3.xlsx") # Baca data
kbl(dat2) %>% # bikin tabel
  kable_styling(bootstrap_options = c("striped", "hover", "condensed", "responsive"))
```

## Dummy variable

- Kita buat variabel dummy, di mana $S=0$ jika kondisi mahasiswa tersebut sakit, dan $S=1$ jika mahasiswa tersebut sehat pas ujian.
- Beda dari sebelumnya, S di sini cuma punya 2 nilai: 1 atau 0.
- Untuk observasi sakit: $Y=\beta_0+\beta_1X+\mu$
- Untuk observasi sehat: $Y=\beta_0+\beta_2+\beta_1X+\mu$
- $\beta_2$ adalah beda nilai UAS antara yang sehat dan sakit untuk jam belajar yang sama.

## Regresi tanpa S

```{r}
#| echo: true
reg3<-lm(Y~X, data=dat2)
summary(reg3)
```

## Plot residual tanpa S

::: columns
::: {.column width="47%"}

```{r}
#| echo: true
#| fig-width: 5
#| fig-height: 4
dat2$u<-resid(reg3)
plot(dat2$Y,dat2$u,xlab="nilai metopel",ylab="error")
abline(h=0) # membuat garis horizontal di y=0
```
:::

::: {.column width="47%"}
```{r}
#| echo: true
#| fig-width: 5
#| fig-height: 4
plot(dat2$X,dat2$u,xlab="jam belajar",ylab="error")
abline(h=0)
```

:::
:::

## Plot residual tanpa S by group

::: columns
::: {.column width="47%"}

```{r}
#| fig-width: 5
#| fig-height: 4
#| echo: true
ggplot(data=dat2,aes(y=u,x=Y,color=S,shape=S))+geom_point(size=2)+
geom_hline(yintercept=0)+theme_minimal()
```
:::

::: {.column width="47%"}
```{r}
#| echo: true
#| fig-width: 5
#| fig-height: 4
ggplot(data=dat2,aes(y=u,x=X,color=S,shape=S))+geom_point(size=2)+
geom_hline(yintercept=0)+theme_minimal()
```

:::
:::

## Regresi dengan S

```{r}
#| echo: true
reg4<-lm(Y~X+S, data=dat2)
summary(reg4)
```

## Plot residual dengan S

::: columns
::: {.column width="47%"}

```{r}
#| fig-width: 5
#| fig-height: 4
#| echo: true
dat2$u<-resid(reg4)
ggplot(data=dat2,aes(y=u,x=Y,color=S,shape=S))+geom_point(size=2)+
geom_hline(yintercept=0)+theme_minimal()
```
:::

::: {.column width="47%"}
```{r}
#| echo: true
#| fig-width: 5
#| fig-height: 4
ggplot(data=dat2,aes(y=u,x=X,color=S,shape=S))+geom_point(size=2)+
geom_hline(yintercept=0)+theme_minimal()
```

:::
:::

## intepretasi

$$
\hat{Y}=9.78226+3.42632X+21.47210S
$$
- Jam belajar $\uparrow$ 1 jam, nilai $\uparrow$ 3.42632, jika kondisi kesehatan sama.
- Jika jam belajar sama, kondisi sehat memiliki nilai 21.4721 poin lebih tinggi daripada yang sakit.
- Sebaliknya juga bisa: kondisi sakit dapat nilai lebih rendah 21.4721 poin daripada yang sehat.

## Plot

```{r}
library(patchwork)
j<-ggplot(dat2, aes(x = X, y = Y)) +geom_abline(intercept = 21.0726, slope = 3.2391,color="black")+geom_point(size = 2)+theme_minimal()+
  labs(x="jam belajar", y="UAS metopel",title="tanpa S")
k<-ggplot(dat2, aes(x = X, y = Y, color = S,shape = S)) +geom_point(size = 2)+
  geom_abline(intercept = 9.78226, slope = 3.42632,color="red")+
  geom_abline(intercept = 9.78226+21.47210, slope = 3.42632,color="blue")+
  theme_minimal()+labs(x="jam belajar", y="",title="dengan S",col="kondisi",shape="kondisi")
j+k
```

## Reference group

- Sangat penting untuk tau yang mana reference groupnya.
- Karena kita intepretasi $\beta_2$ sebagai beda antara yg $S=1$ dengan reference group.
- Dalam kasus kita, R memilihkan untuk kita mana yang jadi reference group
- Ssehat -> berarti reference groupnya=sakit.

## Regresi Sehat=0

```{r}
#| echo: true
## buat variabel baru namanya SS di mana SS=1 kalau S="sakit"
dat2$SS<-ifelse(dat2$S=="sakit",1 , 0) 
reg5<-lm(Y~X+SS, data=dat2)
summary(reg5)
```

$\beta_1$ dan $\beta_2$ sama persis, $\beta_2$ negatif.

## Group dengan anggota lebih dari 2? {.m}

- Sangat mungkin kita punya variabel kategorikal lebih dari 2.
  - Kelas (Piwar 3A,3B,3C,3D), nilai akhir statistika (A,B,C,D,E).
  - industri (agrikultur, manufaktur, jasa), provinsi, regional.
- Jika itu yang terjadi, kita harus tambahkan variabel dependen:

$$
Y=\beta_0+\beta_1X+\beta_23A+\beta_23B+\beta_23C+\mu
$$

- jika mahasiswa ada di kelas 3A, berarti 3A=1, 3B=0, 3C=0
- $\beta_2$ adalah bedanya mahasiswa 3A dengan reference group.
- $\beta_3$ apa? Reference groupnya siapa?

## Mingdep

- Reading regression table
- Various data characteristics: level, log, difference and time series