---
title: "Exchange Rates & FX Market"
subtitle: "ECES905205 pertemuan 11"
date: "18 Mei 2026"
author: "I Made Krisna Gupta"
format:
  revealjs:
    theme: [simple,../mytheme.scss]
    chalkboard: true
    incremental: false
    transition: convex
    background-transition: fade
    slide-number: true
#  beamer: default
---


## Recap & today's plan {.s}

- Pekan lalu: BoP, current account, national income — semua dalam "uang", tapi belum bahas bagaimana _harga_ uang antar negara terbentuk.

- Hari ini: KOM Ch.14 (FX market) + short-run Ch.15 (money & FX).

- Roadmap: definisi nilai tukar → struktur pasar FX (spot, forward, swap, options) → returns, UIP, carry trade → forward & CIP → money basics & monetary policy ke FX.

## What is an exchange rate? {.s}

- Nilai tukar $E$ = harga satu mata uang dalam mata uang lain.

- Konvensi quotation ada dua:

    - **Direct (Indonesian convention)**: Rp 16.400 per 1 USD.

    - **Indirect**: USD 0,0000610 per 1 Rp.

- Sepanjang kuliah kita pakai $E = Rp/USD$. Jadi $E=16.400$ berarti 1 USD = Rp 16.400.

- Naik = rupiah depresiasi. Turun = rupiah apresiasi. **Ini bagian yang sering bikin bingung.**

## Appreciation vs Depreciation {.s}

- Misal $E$ bergerak dari 16.400 → 16.800.

    - Untuk membeli 1 USD, perlu rupiah lebih banyak ⇒ **rupiah depresiasi** (terhadap dollar).

    - Equivalently, dollar **appreciates** terhadap rupiah.

- Persentase: $\Delta E / E = (16.800-16.400)/16.400 \approx 2{,}44\%$ depresiasi.

- Direction-of-quote trap:

    - "Kurs naik" di media biasanya berarti **rupiah melemah** (karena yang diquote $E=Rp/USD$).

    - Kalau ditulis $E=USD/Rp$ (jarang), "naik" justru artinya rupiah menguat.

- Selalu tanya: yang naik itu **angka quotation**, bukan "nilai rupiah" sendiri.

## ER & relative prices {.s}

- Nilai tukar menghubungkan harga domestik dengan harga luar negeri.

- **Pertamina** (impor crude): Brent USD 80/barel. Pada $E=16.400$ → Rp 1,31 jt/barel. Jika $E=17.000$ → Rp 1,36 jt/barel.

- **Sritex** (eksportir tekstil): jual baju USD 10. Pada $E=16.400$ → Rp 164.000. Jika $E=17.000$ → Rp 170.000.

- **Eksportir senang ketika rupiah depresiasi, importir tidak.**

## Who wins, who loses? {.s}

|  | Rupiah depresiasi ($E \uparrow$) | Rupiah apresiasi ($E \downarrow$) |
|---|---|---|
| Eksportir (Sritex, kopi, nikel) | + revenue Rp | − revenue Rp |
| Importir (BBM, pangan) | − cost naik | + cost turun |
| Konsumen barang impor (iPhone, Avanza) | − mahal | + murah |
| Pemegang utang USD | − beban naik | + beban turun |
| Turis asing ke Bali | + Indonesia murah | − Indonesia mahal |

- Nilai tukar bukan "selalu lebih baik kalau kuat" — tergantung stakeholder.

## USD/IDR history

```{r}
#| warning: false
#| message: false
suppressPackageStartupMessages({
  library(tidyverse)
  library(scales)
})

have_ggden <- requireNamespace("ggden", quietly = TRUE)
if (have_ggden) suppressMessages(library(ggden))

den_theme <- if (have_ggden && exists("theme_den", mode = "function")) {
  theme_den()
} else {
  theme_classic(base_size = 14) +
    theme(panel.background = element_rect(fill = "#f0f1eb", colour = "#f0f1eb"),
          plot.background = element_rect(fill = "#f0f1eb"),
          legend.key = element_rect(fill = "#f0f1eb", linetype = "blank"),
          legend.background = element_rect(fill = "#f0f1eb"),
          panel.grid.minor = element_blank())
}

usdidr <- tryCatch({
  if (requireNamespace("quantmod", quietly = TRUE)) {
    suppressWarnings(quantmod::getSymbols("IDR=X", src = "yahoo",
                                          from = "2010-01-01",
                                          auto.assign = FALSE)) %>%
      as.data.frame() %>%
      rownames_to_column("date") %>%
      transmute(date = as.Date(date),
                rate = `IDR=X.Close`) %>%
      drop_na()
  } else stop("quantmod not installed")
}, error = function(e) {
  tibble(
    date = as.Date(c("2010-01-01","2011-01-01","2012-01-01","2013-01-01",
                     "2013-08-01","2014-01-01","2015-01-01","2016-01-01",
                     "2017-01-01","2018-01-01","2019-01-01","2020-01-01",
                     "2020-04-01","2021-01-01","2022-01-01","2023-01-01",
                     "2024-01-01","2025-01-01","2026-05-01")),
    rate = c(9200, 9000, 9100, 9700, 11400, 12200, 12500, 13800,
             13400, 13500, 14000, 13900, 16400, 14000, 14300,
             15500, 15700, 16100, 16400)
  )
})

ggplot(usdidr, aes(x = date, y = rate)) +
  geom_line(linewidth = 0.7, colour = "#26351c") +
  scale_y_continuous(labels = comma) +
  annotate("text", x = as.Date("2013-08-01"), y = 11700,
           label = "2013 taper", size = 3) +
  annotate("text", x = as.Date("2020-04-01"), y = 16700,
           label = "COVID", size = 3) +
  annotate("text", x = as.Date("2022-09-01"), y = 14900,
           label = "Fed hiking", size = 3) +
  den_theme +
  labs(x = NULL, y = "Rp per USD",
       caption = "sumber: Yahoo Finance (IDR=X); fallback: hardcoded snapshot")
```

## Real & effective ER {.s}

- **Real exchange rate** $q$:

$$
q = \frac{E \cdot P^*}{P}
$$

    di mana $P$ = harga domestik, $P^*$ = harga luar negeri, $E$ = nominal ER (Rp/USD).

- $q$ menunjukkan daya beli relatif — bukan sekadar nominal.

- **Effective exchange rate** (NEER/REER): rata-rata tertimbang nilai tukar terhadap _basket_ partner dagang.

    - BI mempublikasikan NEER dan REER bulanan.

    - REER yang stabil ≠ nominal rate stabil; bisa nominal melemah tapi inflasi domestik tinggi → REER tetap.

- Pembahasan formal PPP dan REER pekan depan (Ch.15 long-run).

## Who trades FX? {.s}

- Pasar FX adalah **OTC** (over-the-counter), bukan bursa.

- Pelaku utama:

    - **Commercial banks** — market makers (BCA, Mandiri, BNI, BRI + global).

    - **Non-bank FIs** — hedge funds, asset managers, asuransi.

    - **Korporasi** — eksportir/importir hedging (Pertamina, Indofood, Astra).

    - **Bank Indonesia** — intervensi untuk stabilisasi.

    - **Retail** — kecil tapi tumbuh.

- 24 jam: Sydney → Tokyo → Singapore → London → New York.

- BIS Triennial 2022: turnover global FX ≈ USD 7,5 T/hari.

- Hub utama: London 38%, New York 19%, Singapore 9%, Hong Kong 7%, Tokyo 4%.


## Spot, forward, swap

- **Spot**: pengiriman T+2. Quote yang muncul di Bloomberg/Yahoo.

- **Forward**: [kunci kurs](https://www.bca.co.id/id/informasi/kurs-forward) _sekarang_ untuk pengiriman tanggal masa depan. Tenor 1m, 3m, 6m, 12m.

- **FX swap**: spot leg + forward leg. Equivalent dengan _collateralized lending_ antar mata uang.

- Mengapa forward exists? Importir/eksportir butuh kepastian cashflow; bank butuh tools manage posisi.

## FX derivatives

- **FX futures**: forward terstandarisasi di bursa (CME). Marked-to-market harian. Volume IDR kecil.

- **FX options**:

    - **Call USD** = hak (bukan kewajiban) beli USD pada strike.

    - **Put USD** = hak jual USD.

    - Importir beli call USD = asuransi terhadap depresiasi rupiah.

## Arbitrage & cross rates

- Jika $E_{Rp/USD}=16.400$ dan $E_{JPY/USD}=150$, maka $E_{Rp/JPY} \approx 109{,}3$.

- Triangular arbitrage: jika quoted cross rate ≠ implied cross rate → trader arbitrase sampai gap tertutup.

- Di deep market, cross rates ≈ implied. **Tidak ada free lunch** di pasangan major.

- Bank-bank market maker menjaga kondisi _no-arbitrage_ secara terus-menerus.

## Asset approach to FX

- KOM: **nilai tukar adalah harga aset.**

- Yang dipegang trader/investor adalah _deposit_ dalam berbagai mata uang.

- Yang menentukan equilibrium adalah **expected return** dari tiap deposit, bukan flow ekspor-impor saja.

- Implikasi: nilai tukar bisa sangat volatile dan _overshoot_ fundamentalnya.

## Returns on deposits {.s}

- Dua deposit 1-tahun:

    - IDR deposit: bunga $R$ (BI 7DRR ≈ 5,75%).

    - USD deposit: bunga $R^*$ (Fed Funds ≈ 4,5%).

- Return diukur dalam **rupiah**:

    - IDR deposit: $1 + R$.

    - USD deposit: $\frac{E^e}{E}(1 + R^*)$ — beli USD, tabung, jual di $E^e$ tahun depan.

- Mana lebih besar? Tergantung **expected appreciation/depreciation rupiah**.

## Expected appreciation {.s}

- Definisi: rate of depreciation rupiah yang diekspektasikan:

$$
\frac{E^e - E}{E}
$$

    di mana $E^e$ = ekspektasi nilai tukar masa depan, $E$ = nilai tukar saat ini.

- Misal $E=16.400$, $E^e=16.800$. Maka ekspektasi depresiasi $\approx 2{,}44\%$.

- Jika rupiah _appreciate_ (expected): $E^e < E$, angka ini negatif.

- Note konvensi: ini adalah "expected depreciation rupiah" / "expected appreciation dollar" — karena $E=Rp/USD$.

## Expected return: USD vs IDR {.s}

:::: columns

::: {.column width="55%"}

Approximation (orde-1):

$$
R^*_{\text{in Rp}} \approx R^* + \frac{E^e - E}{E}
$$

Investor bandingkan:

- IDR: $R$

- USD (dalam Rp): $R^* + (E^e-E)/E$

Selisih:

$$
R - R^* - \frac{E^e - E}{E}
$$

:::

::: {.column width="45%"}

**Intuisi**:

- $R \uparrow$ → tarik investor ke IDR.

- $R^* \uparrow$ → tarik ke USD.

- $E^e \uparrow$ → simpan USD (USD akan apresiasi).

Investor neutral ketika selisih = 0.

:::

::::

## Numerical example {.s}

- Data: $R = 5{,}75\%$, $R^* = 4{,}50\%$, $E = 16.400$, $E^e = 16.800$.

- Expected USD return (dalam Rp):

$$
R^* + \frac{E^e - E}{E} = 4{,}50\% + 2{,}44\% = 6{,}94\%
$$

- IDR return: $5{,}75\%$. USD deposit lebih menarik → tekanan beli USD → $E$ naik (rupiah depresiasi) sampai equilibrium.

## FX equilibrium: UIP {.s}

- **Uncovered Interest Parity** (UIP):

$$
R = R^* + \frac{E^e - E}{E}
$$

- Di equilibrium, return ekspektasi antar deposit (dalam mata uang sama) harus _sama_.

- "Uncovered": $E^e$ adalah ekspektasi, bukan kurs yang dikunci kontrak. Investor menanggung risiko FX.

- Jika UIP gagal → ada expected profit sistematis → ada risk premium (KOM abstraksikan).

## UIP diagram {.m}

:::: columns

::: {.column width="45%"}

- Horizontal: expected return (dalam Rp).

- Vertical: $E$ (Rp/USD).

- IDR return: vertikal di $R$ (tidak tergantung $E$).

- USD return: downward sloping — semakin $E$ tinggi, semakin kecil expected depreciation.

- Equilibrium $E^*$: perpotongan dua kurva.

Tiga goncangan: $R \uparrow$, $R^* \uparrow$, $E^e \uparrow$.

:::

::: {.column width="55%"}

```{r}
#| warning: false
#| message: false
#| fig-width: 5
#| fig-height: 4

R_dom   <- 0.06
R_for   <- 0.045
Ee      <- 16700
usd_ret <- function(r) Ee / (1 + r - R_for)
E_star  <- usd_ret(R_dom)

ggplot() +
  stat_function(fun = usd_ret, xlim = c(0, 0.22),
                linewidth = 1.1, colour = "#26351c") +
  geom_segment(aes(x = R_dom, xend = R_dom, y = 13500, yend = 20000),
               linewidth = 1.1, colour = "#8b0000") +
  annotate("segment", x = 0, xend = R_dom, y = E_star, yend = E_star,
           linetype = "dashed") +
  annotate("segment", x = R_dom, xend = R_dom, y = 13500, yend = E_star,
           linetype = "dashed") +
  annotate("point", x = R_dom, y = E_star, size = 4) +
  annotate("text", x = 0.19, y = 14400, label = "USD return", size = 4) +
  annotate("text", x = R_dom + 0.005, y = 19500,
           label = "IDR return (=R)", hjust = 0, size = 4) +
  annotate("text", x = 0.003, y = E_star + 250, label = "E*",
           hjust = 0, size = 4, fontface = "bold") +
  annotate("text", x = R_dom, y = 13350, label = "R",
           vjust = 1, size = 4, fontface = "bold") +
  scale_x_continuous(labels = scales::percent,
                     limits = c(0, 0.22), expand = c(0, 0)) +
  scale_y_continuous(labels = scales::comma,
                     limits = c(13500, 20000), expand = c(0, 0)) +
  labs(x = "Expected return (Rp)", y = "E (Rp/USD)") +
  den_theme
```

:::

::::

## Effect of BI rate hike {.s}

- BI menaikkan $R$ dari 5,75% → 6,25%.

- Diagram UIP: garis vertikal IDR return bergeser _ke kanan_; USD return tidak bergerak.

- Equilibrium baru: $E$ turun → **rupiah apresiasi**.

- Intuisi: bunga rupiah lebih tinggi → demand IDR deposit naik → IDR menguat.

- Efek _instan_ pada FX, bukan via jalur kredit.

## Fed rate hike (2013 taper tantrum) {.s}

- Fed naikkan $R^*$ → USD return curve geser ke kanan → $E$ naik → **rupiah depresiasi**.

- **Kasus 2013 taper tantrum**:

    - Mei 2013: Bernanke isyaratkan pengurangan QE.

    - Yield UST 10Y: 1,6% → 3% dalam 4 bulan.

    - USD/IDR melemah dari ~9.700 ke ~12.000 (≈ 24%) sampai akhir 2013.

- EM currencies sangat sensitif ke "monetary signal" dari Fed.

## Effect of expectations (2022) {.s}

- $E^e$ naik (rupiah _diharapkan_ depresiasi) → USD return geser ke kanan → $E$ naik **sekarang juga**.

- **Self-fulfilling**: ekspektasi depresiasi → depresiasi aktual.

- **Kasus 2022 Fed hiking**:

    - Fed naikkan rate 425 bps dalam 9 bulan.

    - Flight to USD safe haven.

    - USD/IDR: 14.300 (Jan) → 15.700 (Okt 2022).

    - BI ikut hike, tapi gap tidak cukup kompensasi ekspektasi.

## Forward rates revisited {.s}

- Forward rate $F$ = kurs yang dikunci _sekarang_ untuk pengiriman masa depan.

- Quote USD/IDR (ilustrasi):

| Tenor | Forward | Premium ann. |
|---|---|---|
| Spot | 16.400 | — |
| 1m | 16.420 | ≈ 1,5% |
| 3m | 16.490 | ≈ 2,2% |
| 6m | 16.580 | ≈ 2,2% |
| 12m | 16.760 | ≈ 2,2% |

- Premium USD/IDR hampir selalu positif (refleksi differensial bunga).

- Berapa premium yang "fair"? → CIP (slide berikutnya).

## Forward premium proxy

```{r}
#| warning: false
#| message: false

ratediff <- tibble(
  tahun = 2015:2025,
  BI7DRR = c(7.50, 7.25, 4.75, 6.00, 5.25, 4.00, 3.50, 5.50, 5.75, 6.00, 5.75),
  FedFunds = c(0.25, 0.50, 1.25, 2.25, 1.75, 0.25, 0.25, 4.25, 5.25, 4.75, 4.50)
) %>%
  mutate(
    spread = BI7DRR - FedFunds,
    fwd_premium = spread
  )

ratediff %>%
  pivot_longer(c(BI7DRR, FedFunds, fwd_premium),
               names_to = "series", values_to = "pct") %>%
  ggplot(aes(x = tahun, y = pct, colour = series)) +
  geom_line(linewidth = 1) + geom_point() +
  geom_hline(yintercept = 0, colour = "grey40") +
  scale_x_continuous(breaks = 2015:2025) +
  den_theme +
  labs(x = NULL, y = "% per annum",
       caption = "BI 7DRR & Fed Funds (year-end); fwd_premium = BI − Fed (CIP proxy)")
```

## Hedging: Pertamina importer {.s}

- Pertamina kontrak crude 1 juta barel × USD 80 = USD 80 jt, settle 3 bulan lagi.

- **Tanpa hedge**: jika $E$ naik 16.400 → 17.000, biaya naik Rp 1,312 T → Rp 1,360 T (+Rp 48 miliar).

- **Dengan forward 3m @ 16.490**: lock biaya USD 80 jt × 16.490 = Rp 1,319 T. **Risiko FX hilang.**

- Trade-off: bayar premium ~Rp 7 miliar di atas spot — biaya "asuransi" FX.

## Carry trade mechanics {.s}

- **Carry trade** = pinjam di mata uang bunga rendah (funding currency), invest di mata uang bunga tinggi (target currency).

- Klasik untuk IDR sebagai target currency:

    1. Pinjam USD @ 4,5% (Fed Funds + sedikit spread).

    2. Convert ke IDR pada spot $E=16.400$.

    3. Beli SBN 10Y dengan yield ≈ 6,5%.

    4. Setelah 1 tahun, jual SBN, convert balik ke USD, lunasi pinjaman.

- Return ekspektasi (per UIP) = $R - R^* - \frac{E^e-E}{E} = 6{,}5 - 4{,}5 - 2{,}44 = -0{,}44\%$ (jika ekspektasi sesuai forward).

- Tapi banyak trader bertaruh bahwa **realisasi depresiasi < ekspektasi forward** → ada profit ex-post.

## When carry blows up {.s}

- Saat $E$ stabil / rupiah apresiasi: spread positif = keuntungan murni.

- Saat rupiah _suddenly depreciate_: keuntungan kumulatif bisa hilang dalam hitungan hari.

- Episode tipikal:

    - **2013 taper tantrum**: IDR depresiasi 24% dalam ~4 bulan.

    - **Maret 2020 (COVID)**: IDR ke 16.500 dalam beberapa minggu.

    - **2022 Fed hiking**: IDR depresiasi ~10% dalam setahun.

- Karakteristik klasik: "picking up nickels in front of a steamroller."

## Ex-post carry P&L

```{r}
#| warning: false
#| message: false

carry <- tibble(
  tahun = 2015:2024,
  BI7DRR = c(7.50, 7.25, 4.75, 6.00, 5.25, 4.00, 3.50, 5.50, 5.75, 6.00),
  FedFunds = c(0.25, 0.50, 1.25, 2.25, 1.75, 0.25, 0.25, 4.25, 5.25, 4.75),
  IDR_year_end = c(13800, 13400, 13500, 14400, 13900, 14100, 14200, 15600, 15400, 15700)
) %>%
  mutate(
    spread = BI7DRR - FedFunds,
    depr   = c(NA, diff(IDR_year_end)/head(IDR_year_end, -1) * 100),
    carry_pnl = spread - depr
  )

carry %>%
  filter(!is.na(carry_pnl)) %>%
  ggplot(aes(x = tahun, y = carry_pnl, fill = carry_pnl > 0)) +
  geom_col() +
  geom_hline(yintercept = 0, colour = "grey30") +
  scale_fill_manual(values = c("TRUE" = "#26351c", "FALSE" = "#8b0000"),
                    guide = "none") +
  scale_x_continuous(breaks = 2015:2024) +
  den_theme +
  labs(x = NULL, y = "Ex-post carry P&L (% p.a.)",
       caption = "P&L = (BI 7DRR − Fed Funds) − %Δ USD/IDR; positif = carry untung")
```

## CIP derivation {.s}

:::: columns

::: {.column width="50%"}

**Covered Interest Parity**:

$$
R = R^* + \frac{F - E}{E}
$$

Equivalen:

$$
\frac{F}{E} = \frac{1+R}{1+R^*}
$$

Forward premium = differensial bunga; jika tidak → arbitrase.

:::

::: {.column width="50%"}

**Arbitrase** jika $F$ terlalu tinggi:

| Step | Cashflow |
|---|---|
| Borrow USD 1 @ $R^*$ | $+1$ USD |
| Convert ke Rp | $+E$ Rp |
| Deposit Rp @ $R$ | $E(1+R)$ Rp |
| Sell forward $F$ | $E(1+R)/F$ USD |
| Repay USD loan | $-(1+R^*)$ |
| Profit | $E(1+R)/F - (1+R^*)$ |

Positif jika $F < E(1+R)/(1+R^*)$.

:::

::::

## CIP vs UIP, forward bias {.s}

- **CIP** holds karena _arbitrage_ — tidak butuh asumsi ekspektasi. Jika gagal, ada free money.

- **UIP** butuh asumsi rasional & risk-neutral expectations. Empiris: sering gagal.

- **Forward as predictor**: secara statistik, $F$ adalah _biased and noisy_ predictor untuk $E^e$.

    - Forward premium puzzle: currency dengan high interest rate justru cenderung **appreciate**, bukan depreciate (kebalikan UIP).

    - Implikasi: carry trade rata-rata profitable secara ex-post (dengan risiko crash).

## CIP breakdown 2008 {.s}

- 2007-08 Global Financial Crisis: CIP yang "selalu holds" tiba-tiba gagal.

- Apa yang terjadi?

    - Bank-bank tidak mau lend USD ke counterparty Eropa karena khawatir solvensi.

    - Akses ke USD funding terbatas → bank Eropa harus pay premium untuk USD via swap → $F$ deviates dari teori CIP.

- Pelajaran:

    - CIP holds **only when** ada pasar funding yang lancar.

    - "No arbitrage" mengasumsikan akses kredit yang bebas — asumsi yang gagal saat krisis.

- Post-2008: CIP basis (cross-currency basis) tetap non-zero untuk banyak pasangan, refleksi regulasi & balance sheet costs perbankan.

## What is money? {.s}

- **Money** = aset yang diterima luas sebagai pembayaran.

- Klasifikasi BI (=IMF standard):

    - **M1** (narrow) = uang kartal + giro/demand deposits.

    - **M2** (broad) = M1 + savings + small time deposits + e-money + uang kuasi.

    - **M3** = M2 + securities lainnya.

- Per April 2026 (ilustrasi): M1 ≈ Rp 5.000 T, M2 ≈ Rp 9.500 T.

- BI publish bulanan di SEKI. Yang penting: **kontrol BI atas supply**, bukan kuantitasnya.

## Functions of money {.s}

- **Medium of exchange**: alat tukar — menggantikan barter, mengurangi cost dari "double coincidence of wants".

- **Unit of account**: ukuran nilai. Kita pricing dalam Rupiah, bukan dalam beras atau emas.

- **Store of value**: cara menyimpan daya beli antar waktu. Tabung sekarang, konsumsi nanti.

- Pertanyaan: mengapa transaksi domestik Indonesia pakai Rupiah, bukan USD?

    - Konvensi & UU mata uang (UU No. 7/2011).

    - Network externality: makin banyak yang pakai, makin berguna sebagai MoE.

    - Tapi fungsi store of value Rupiah bisa _terbongkar_ jika inflasi tidak terkendali — kasus berikutnya.

## Case study: Indonesia 1963-66 hyperinflation {.m}

:::: columns

::: {.column width="50%"}

**Kronologi**:

- 1959-65: defisit APBN meledak (proyek Nasakom, konfrontasi Malaysia), didanai pencetakan uang via BI.

- 1965: _Sanering_ — re-denominasi Rp 1.000 → Rp 1, untuk "menarik" supply uang.

- 1966: inflasi tahunan ≈ 636% (estimasi BPS/BI historis).

- Setelah Orde Baru (1967+): IMF stabilisasi, fiscal tightening, inflasi turun ke ~10% pada 1969.

**Mengapa relevan untuk FX**:

- Money supply ↑↑ → P ↑↑ → IDR collapse vs USD.

- Functions of money rusak: penduduk lari ke USD, emas, atau barter.

:::

::: {.column width="50%"}

```{r}
#| warning: false
#| message: false

hyp <- tibble(
  tahun = 1959:1969,
  cpi_yoy = c(23, 23, 95, 156, 129, 109, 307, 636, 112, 85, 9)
)

ggplot(hyp, aes(x = tahun, y = cpi_yoy)) +
  geom_col(fill = "#8b0000") +
  geom_text(aes(label = paste0(cpi_yoy, "%")),
            vjust = -0.3, size = 3) +
  scale_x_continuous(breaks = 1959:1969) +
  ylim(0, 750) +
  den_theme +
  labs(x = NULL, y = "Inflasi tahunan (%)",
       caption = "estimasi historis BPS/BI (approx)")
```

:::

::::

## Money supply control {.s}

- BI sebagai otoritas moneter. Tools utama:

    - **OMO**: beli/jual SBI/SBN untuk inject/absorb likuiditas (reverse repo harian).

    - **Reserve requirement (GWM)**: cadangan minimum bank di BI (≈ 9%).

    - **BI 7DRR**: policy rate sejak 2016, signal ke pasar interbank.

    - **Standing facilities**: deposit & lending facility = koridor di sekitar 7DRR.

- Short-run: BI _sets_ $R$ (bukan $M$). Demand uang menentukan $M$ pada $R$ tersebut.

## What drives money demand? {.s}

- Demand uang $M^d$ secara kualitatif:

    - $\downarrow$ ketika $R$ $\uparrow$: bunga deposit lebih menarik → kurang pegang cash.

    - $\uparrow$ ketika $P$ $\uparrow$: butuh lebih banyak cash untuk transaksi yang sama dalam nominal.

    - $\uparrow$ ketika $Y$ $\uparrow$: transaksi lebih banyak → butuh lebih banyak cash.

- Model formal (KOM Ch.15): $M^d = P \cdot L(R, Y)$.

- **Itu nanti pekan depan**. Hari ini cukup pakai intuisi: ketika $R$ turun, orang lebih banyak pegang cash; ketika $R$ naik, sebaliknya.

## Bridge: money meets FX {.s}

- Sejauh ini $R$ kita pakai sebagai _given_ di UIP. Dari mana $R$?

- Versi short-run: **BI set $R$** melalui 7DRR.

    - Money market: $M^s = M^d(R, P, Y)$, dengan $M^s$ "controlled" lewat OMO.

    - Equilibrium: $R$ konsisten dengan target BI.

- Begitu $R$ terbentuk di money market → _flows_ ke FX market via UIP.

- Pekan depan: derivasi formal dengan model $M^d$.

## Joint diagram: money market + FX {.m}

:::: columns

::: {.column width="40%"}

**Money market (atas)**:

- $M^s$ vertikal (BI controls).
- $M^d$ downward sloping di $R$.
- Equilibrium $R^*$.

**FX market (bawah)**:

- IDR return vertikal di $R^*$ (dari money market).
- USD return downward sloping di $E$.
- Equilibrium $E^*$.

**Kunci**: $R^*$ dari money market → garis vertikal di FX market.

:::

::: {.column width="60%"}

```{r}
#| warning: false
#| message: false
#| fig-width: 5.5
#| fig-height: 6
suppressPackageStartupMessages(library(patchwork))

md <- function(M) 0.15 - 0.018 * M
mm <- ggplot() +
  geom_function(fun = md, xlim = c(0, 8),
                linewidth = 1.1, colour = "#26351c") +
  geom_segment(aes(x = 5, xend = 5, y = 0, yend = 0.14),
               linewidth = 1.1, colour = "#8b0000") +
  annotate("segment", x = 0, xend = 5, y = 0.06, yend = 0.06,
           linetype = "dashed") +
  annotate("point", x = 5, y = 0.06, size = 3.5) +
  annotate("text", x = 7.3, y = 0.025, label = "M^d",
           parse = TRUE, size = 4) +
  annotate("text", x = 5.3, y = 0.13, label = "M^s",
           parse = TRUE, size = 4) +
  annotate("text", x = 0.15, y = 0.07, label = "R*",
           hjust = 0, size = 4) +
  scale_x_continuous(limits = c(0, 8.5), expand = c(0, 0),
                     name = expression(M^s/P)) +
  scale_y_continuous(limits = c(0, 0.16), expand = c(0, 0),
                     labels = scales::percent, name = "R") +
  ggtitle("Money market") + den_theme

R_dom <- 0.06; R_for <- 0.045; Ee <- 16700
usd_ret <- function(r) Ee / (1 + r - R_for)
E_star  <- usd_ret(R_dom)

fx <- ggplot() +
  stat_function(fun = usd_ret, xlim = c(0, 0.22),
                linewidth = 1.1, colour = "#26351c") +
  geom_segment(aes(x = R_dom, xend = R_dom, y = 13500, yend = 20000),
               linewidth = 1.1, colour = "#8b0000") +
  annotate("segment", x = 0, xend = R_dom, y = E_star, yend = E_star,
           linetype = "dashed") +
  annotate("point", x = R_dom, y = E_star, size = 3.5) +
  annotate("text", x = 0.19, y = 14400, label = "USD return", size = 3.5) +
  annotate("text", x = R_dom + 0.005, y = 19500,
           label = "IDR return", hjust = 0, size = 3.5) +
  annotate("text", x = 0.005, y = E_star + 300, label = "E*",
           hjust = 0, size = 4) +
  annotate("text", x = R_dom, y = 13350, label = "R*",
           vjust = 1, size = 4) +
  scale_x_continuous(labels = scales::percent,
                     limits = c(0, 0.22), expand = c(0, 0),
                     name = "Expected return (Rp)") +
  scale_y_continuous(labels = scales::comma,
                     limits = c(13500, 20000), expand = c(0, 0),
                     name = "E (Rp/USD)") +
  ggtitle("FX market") + den_theme

mm / fx
```

:::

::::

## BI cuts rate → FX {.s}

- BI turunkan 7DRR 25 bps.

- Money market: $R$ turun. FX: IDR return geser _ke kiri_; USD return tidak bergerak.

- Equilibrium baru: $E$ naik → **rupiah depresiasi**.

- Intuisi: rate cut → investor cari yield di USD → demand IDR turun.

- Mekanisme yang membuat _independent monetary policy_ ada "harga"-nya dalam floating ER.

## Fed cuts → FX {.s}

- Fed turunkan policy rate.

- Foreign money market: $R^*$ turun. FX: USD return geser _ke kiri_; IDR return tidak.

- Equilibrium baru: $E$ turun → **rupiah apresiasi**.

- Simetris: dovish Fed = tailwind untuk EM currencies termasuk IDR.

- Itu sebabnya pasar Indonesia sangat memperhatikan FOMC.

## Short-run vs long-run {.s}

- **Short-run** (yang baru saja): $P$ sticky. Yang bergerak: $R$ → $E$ → (perlahan) $P$.

- **Long-run**: $P$ menyesuaikan penuh.

    - $M \uparrow$ → $P \uparrow$ proporsional → $E \uparrow$ proporsional (PPP).

    - "Money neutrality": real variables tidak berubah.

- Gap antara short-run dan long-run → fenomena _overshooting_.

## Overshooting concept {.s}

- Dornbusch (1976):

    1. $M \uparrow$ langsung dalam short-run.

    2. $P$ sticky → $M/P \uparrow$ → $R \downarrow$.

    3. UIP butuh $(E^e-E)/E < 0$ → rupiah _diharapkan_ apresiasi setelah jump awal.

    4. $E$ harus _melompat melewati_ long-run level, baru perlahan apresiasi ke long-run.

- **Hasilnya**: ER _overshoots_ — gerak inisial > shift fundamental.

- Implikasi: FX volatility > volatility fundamental. Fitur empiris, bukan bug.

## Overshooting diagram

:::: columns

::: {.column width="55%"}

```{r}
#| warning: false
#| message: false
#| fig-width: 5.5
#| fig-height: 4.2

E0      <- 16400
E_long  <- 16800
E_short <- 17500
decay   <- 0.15

pre  <- tibble(t = seq(-5, 0, by = 0.1), E = E0)
post <- tibble(t = seq(0, 20, by = 0.1),
               E = E_long + (E_short - E_long) * exp(-decay * t))

ggplot() +
  geom_hline(yintercept = E_long, linetype = "dashed", colour = "grey50") +
  geom_hline(yintercept = E0, linetype = "dashed", colour = "grey50") +
  geom_vline(xintercept = 0, linetype = "dotted", colour = "grey60") +
  geom_line(data = pre,  aes(t, E),
            linewidth = 1.1, colour = "#26351c") +
  geom_segment(aes(x = 0, xend = 0, y = E0, yend = E_short),
               linewidth = 1.1, colour = "#26351c") +
  geom_line(data = post, aes(t, E),
            linewidth = 1.1, colour = "#26351c") +
  annotate("point", x = 0, y = E_short, size = 3.5) +
  annotate("point", x = 0, y = E0, size = 3.5) +
  annotate("text", x = 17, y = E_long + 90,
           label = "long-run E", hjust = 1, size = 3.8) +
  annotate("text", x = -4.5, y = E0 - 90,
           label = "E[0]", parse = TRUE, hjust = 0, size = 3.8) +
  annotate("text", x = 0.6, y = E_short - 50,
           label = "short-run overshoot", hjust = 0, size = 3.5) +
  annotate("text", x = 6, y = 17150,
           label = "gradual apresiasi",
           hjust = 0, size = 3.5, fontface = "italic") +
  scale_x_continuous(name = "Time (relative to shock)",
                     breaks = c(-5, 0, 5, 10, 15, 20)) +
  scale_y_continuous(name = "E (Rp/USD)", labels = scales::comma) +
  den_theme
```

:::

::: {.column width="45%"}

- $t<0$: equilibrium di $E_0$.

- $t=0$: BI ekspansi moneter permanen → $E$ jump naik **melebihi** long-run.

- $t>0$: $E$ perlahan apresiasi ke long-run baru (di atas $E_0$).

- Magnitude overshoot tergantung _stickiness_ harga.

:::

::::

## Takeaways {.s}

- Nilai tukar adalah **harga aset**, ditentukan oleh expected return.

- **UIP**: equilibrium antara $R$, $R^*$, $E$, $E^e$.

- **CIP** berlaku karena arbitrase. UIP sering gagal → carry trade exist.

- Forward & options = tools untuk _hedge_ (Pertamina) atau _bet_ (carry trader).

- BI set $R$ via 7DRR → langsung berimplikasi ke $E$ via UIP.

- Short-run: $P$ sticky → ER bisa **overshoot** fundamental.

## Practice 1: UIP calculation {.s}

- Diketahui: $R = 6{,}00\%$, $R^* = 4{,}25\%$, $E = 16.400$. UIP holds.

- Berapa $E^e$ (1 tahun ke depan)?

. . .

**Solusi**:

$$
\frac{E^e - E}{E} = R - R^* = 1{,}75\%
$$

$$
E^e = 16.400 \times 1{,}0175 \approx 16.687
$$

Pasar mengekspektasikan rupiah depresiasi ringan ke ≈ Rp 16.687/USD.

## Practice 2: Carry trade P&L {.s}

- Trader pinjam USD 1 jt @ 4,5% selama 1 tahun. Convert ke IDR pada $E=16.400$ → Rp 16,4 mlr. Invest di SBN @ 6,5% → Rp 17,466 mlr.

- **Skenario A** ($E$ stabil 16.400): convert balik = USD 1,065 jt. Lunasi 1,045 jt → **profit USD 20.000**.

- **Skenario B** ($E$ ke 17.000, depresiasi 3,7%): convert balik = USD 1,027 jt → **loss USD 18.000**.

- Pelajaran: carry _bertaruh_ rupiah tidak depresiasi melebihi differensial bunga (~2%).

## Practice 3: CIP arbitrage {.s}

- Diketahui: $R = 6{,}00\%$, $R^* = 4{,}25\%$, $E = 16.400$, $F = 16.900$ (1Y).

- Apakah ada arbitrase?

. . .

**Solusi**: CIP fair forward:

$$
F^* = E \cdot \frac{1+R}{1+R^*} = 16.400 \cdot \frac{1{,}06}{1{,}0425} \approx 16.675
$$

$F = 16.900 > F^* = 16.675$. Strategi: borrow USD, swap to Rp, deposit Rp, sell forward 1Y. Profit ≈ 1,37% per USD borrowed.

